ACORDAO-COMPLETO-2556623

ACÓRDÃO 655/2023 ATA 13/2023 - PLENÁRIO

VISTOS, relatados e discutidos estes autos da Representação formulada pela Secretaria de Controle Externo da Defesa Nacional e da Segurança Pública - SecexDefesa, para averiguar indícios de ausência de instauração de Tomadas de Contas Especiais, no âmbito do Comando do Exército.
ACORDAM os Ministros do Tribunal de Contas da União, reunidos em Sessão de Plenário, ante as razões expostas pelo Relator, em:
9.1. com fundamento nos arts. 235 e 237, inciso VI, do Regimento Interno/TCU, conhecer da presente Representação, para, no mérito, considerá-la parcialmente procedente;
9.2. nos termos dos arts. 2º, inciso II, e 9º, inciso I, da Resolução/TCU 315/2020, dar ciência ao Comando do Exército, por intermédio do Centro de Controle Interno do Exército, de que o esgotamento das medidas administrativas a que alude o art. 1º, § 3º, da Instrução Normativa/TCU 71/2012, que demarca a obrigatoriedade de instauração de Tomada de Contas Especial, não envolve as providências a cargo do Ministério Público Militar ou da Justiça Militar, tendo em vista o princípio da independência das instâncias assentado na jurisprudência deste Tribunal (v.g. Acórdão 2307/2022-TCU-Plenário, rel. Ministro Augusto Nardes; Acórdão 2298/2022-TCU-Plenário, rel. Ministro Antonio Anastasia; Acórdão 2850/2019-TCU-Primeira Câmara, rel. Ministro Vital do Rêgo; Acórdão 10939/2018-TCU-Primeira Câmara, rel. Ministro-Substituto Augusto Sherman Cavalcanti; Acórdão 879/2016-TCU-Primeira Câmara, rel. Ministro Benjamin Zymler, dentre outros) ;
9.3. recomendar ao Comando do Exército que a informação acima seja transmitida a toda a estrutura organizacional daquele Comando;
9.4. enviar cópia desta deliberação ao Centro de Controle Interno do Exército, ao Comando do Exército, ao Ministério da Defesa e à Procuradoria-Geral da Justiça Militar; e 
9.5. arquivar os autos.

Representação para averiguar indícios de ausência de instauração de Tomadas de Contas Especiais no âmbito do Comando do Exército.

Centro de Controle Interno do Exército, 1ª, 7ª e 11ª Inspetorias de Contabilidade e Finanças do Exército, Hospital Militar de Área de Recife, Instituto Militar de Engenharia, 3ª Região Militar, 2º Regimento de Cavalaria Mecanizado, 1º Grupamento de Engenharia, 11º Batalhão de Engenharia de Construção e 11ª Brigada de Infantaria Leve.

3. Representante: Secretaria de Controle Externo da Defesa Nacional e da Segurança Pública - SecexDefesa.

Ministro Vital do Rêgo.

13.1. Ministros presentes: Bruno Dantas (Presidente), Walton Alencar Rodrigues, Benjamin Zymler, Augusto Nardes, Aroldo Cedraz, Vital do Rêgo (Revisor), Jorge Oliveira, Antonio Anastasia e Jhonatan de Jesus.
13.2. Ministros-Substitutos presentes: Augusto Sherman Cavalcanti e Marcos Bemquerer Costa (Relator).

MARCOS BEMQUERER

Adoto como parte do Relatório, com os pertinentes ajustes de forma, a instrução do Auditor Federal de Controle Externo da Secretaria de Controle Externo da Defesa Nacional e da Segurança Pública - SecexDefesa  (peça 520) , que contou com a anuência do titular substituto daquela unidade (peça 521) :
"INTRODUÇÃO
1. 	Cuidam os autos de representação a respeito de possíveis irregularidades identificadas, inicialmente, no Hospital Militar de Área de Recife (HMAR) , nos anos de 2007 a 2010, e no Instituto Militar de Engenharia (IME) , nos anos de 2008 e 2009, com ocorrências semelhantes verificadas, posteriormente, em outras organizações militares do Exército, todas relacionadas à não instauração tempestiva de tomadas de contas especiais (TCE) em razão de indícios de prejuízos ao erário.
HISTÓRICO
2.	Em janeiro de 2017, veicularam-se, no sítio eletrônico do Ministério Público Militar (MPM) , notícias de que a Justiça Militar da União recebera denúncias oferecidas pelo parquet a respeito de fraudes em processos licitatórios conduzidos pelo HMAR e pelo IME, ocorridas entre 2007 e 2010. 
3.	Considerando a informação contida nas notícias de que o controle interno havia participado dos procedimentos apuratórios dos fatos irregulares por meio de auditorias, bem como que inexistia neste Tribunal registro de processos de TCE relacionados aos casos, mesmo após longo tempo decorrido dos fatos geradores, esta Secretaria realizou diligência extraprocessual junto ao Centro de Controle Interno do Exército (CCIEx) para obter esclarecimentos (peça 1, p. 1-2) .
4.	A documentação encaminhada em resposta aos questionamentos realizados (peças 2-10) confirmou a não instauração de TCE em relação aos dois casos supracitados. No tocante ao IME, nada foi esclarecido, sob o argumento de que o CCIEx aguardava resposta a solicitação de informações feita ao MPM, uma vez que o caso envolvendo a denúncia sobre irregularidades na referida organização militar (OM) era desconhecido pelo órgão de controle.
5.	Em relação ao HMAR, foram encaminhados três relatórios de auditoria produzidos pela 7ª Inspetoria de Contabilidade e Finanças do Exército (7ª ICFEx) , em atendimento a requisições feitas pelo MPM, como produto das investigações realizadas para apurar as irregularidades praticadas. O primeiro deles de 12/9/2011 (peças 2-3) , o segundo de 7/10/2013 (peças 4-6) e o terceiro de 30/10/2015 (peça 7) . Os indícios de dano ao erário apontados nessas três auditorias totalizaram o valor histórico de R$ 4.292.360,94.
6.	Em virtude das falhas então detectadas, foi proposto, na primeira instrução destes autos (peça 11) , o conhecimento da representação e a realização de diligências com o propósito de [avaliar] a regularidade da atuação dos agentes possivelmente omissos em não adotar as providências devidas para o ressarcimento dos danos identificados.
7.	Também à peça 11, foi proposto ao Tribunal determinar a instauração de TCE, relativa ao caso do HMAR, em razão da proximidade de consumação do prazo decenal de cometimento de algumas irregularidades, o que poderia prejudicar a punibilidade dos responsáveis, em função da prescrição, bem como a recuperação dos danos ao erário.
8.	Em relação ao IME, reiterou-se a diligência anterior em razão das dificuldades alegadas para atendê-la no prazo anteriormente estabelecido.
9.	Por fim, com vistas a possibilitar a realização de cruzamento de dados com a finalidade de levantar eventuais outros casos de possível omissão no dever de instaurar TCE, propôs-se diligência à Procuradoria-Geral da Justiça Militar (PGJM) para obter cópias das denúncias oferecidas pelo MPM, desde 2014, envolvendo os três Comandos Militares.
10.	Submetido o processo ao Relator Ministro-Substituto Marcos Bemquerer, novas informações e documentos foram apresentados pelo CCIEx (peças 16-21) , o que motivou o retorno dos autos a esta Secretaria para análise, realizada por meio do pronunciamento da subunidade à peça 22.
11.	Nos novos elementos apresentados, identificou-se, em relação ao IME, a ocorrência de dano ao erário, em valores históricos, de R$ 565.760,60, sem que o Órgão de Controle Interno (OCI) tivesse adotado as devidas providências para sua reparação.
12.	Portanto, sob o mesmo argumento utilizado para fundamentar a proposição de determinação de instauração de TCE para o caso do HMAR (proximidade de consumação do prazo decenal de cometimento das irregularidades) , propôs-se também determinação de instauração de TCE em relação ao caso do IME (pronunciamento da subunidade à peça 22) .
13.	No tocante ao HMAR, as informações prestadas em nada alteraram o encaminhamento anteriormente proposto à peça 11, razão pela qual foi mantido à peça 22.
14.	Posteriormente, novas informações foram apresentadas pelo CCIEx (peças 25-33) .
15.	Em seguida, o processo foi apreciado por relação, em sessão ordinária realizada em 28/6/2017, por meio do Acórdão 1377/2017-TCU-Plenário (peça 34) , o qual conheceu da representação e incorporou, na essência, as proposições desta unidade técnica, nos seguintes termos:
'1.7. Determinações: 
1.7.1. ao Comando do Exército que: 
1.7.1.1. instaure, se ainda não o fez, tomada de contas especial, a ser concluída em 180 (cento e oitenta) dias, contados da ciência desta deliberação, para apurar o suposto dano ao erário proveniente das irregularidades verificadas na gestão de 2007 a 2010 do Hospital Militar de Área de Recife - HMAR, encaminhando, no prazo de 15 (quinze) dias, a contar da ciência desta deliberação, comprovante de atendimento à determinação; 
1.7.1.2. instaure, se ainda não o fez, tomada de contas especial, a ser concluída em 180 (cento e oitenta) dias, contados da ciência desta deliberação, para apurar possíveis danos ao erário advindos das contratações da Construtora Novo Ambiente para a execução de obras e reformas no Instituto Militar de Engenharia - IME no período de 2008 a 2009, excluindo-se as que estão sob apuração deste Tribunal por meio do TC Processo 008.431/2015-9, encaminhando, no prazo de 15 (quinze) dias, a contar da ciência desta deliberação, comprovante de atendimento à determinação; 
1.7.2. ao Centro de Controle Interno do Exército que: 
1.7.2.1. represente a esta Corte de Contas, caso elidido o suposto dano ao erário relacionado às irregularidades ocorridas no IME, encaminhando todas as evidências que comprovem as irregularidades já levantadas nas análises realizadas pela 1ª ICFEx e que constam destes autos, bem como outras que eventualmente aparecerem no curso das apurações, e também todas as informações necessárias para a correta responsabilização dos gestores envolvidos nas irregularidades, nos termos da matriz de responsabilização prevista na DN/TCU 155/2016; 
1.7.2.2. encaminhe ao Tribunal, no prazo de 30 (trinta) dias, a contar da ciência desta deliberação, eventuais documentos que demonstrem a adoção de medidas pelo titular do CCIEx, no ano de 2011, visando à instauração de TCE para recompor os prejuízos causados ao erário em decorrência das irregularidades verificadas nas auditorias realizadas no HMAR pela 7ª ICFEx, especificamente as previstas no art. 74, §1º, da Constituição Federal, nos arts. 50, inciso III, e 51, § 2º, da Lei 8.443/1992 e inciso I do art. 7º da Portaria 08-SEF, de 10 de dezembro de 2002; 
1.7.2.3. remeta ao Tribunal, no prazo de 30 (trinta) dias, a contar da ciência desta deliberação, eventuais documentos que demonstrem a adoção de medidas pelo Diretor do HMAR, em 2011, visando a recomposição dos prejuízos causados ao erário em decorrência das irregularidades verificadas nas auditorias realizadas no hospital pela 7ª ICFEx, especificamente as previstas nos artigos 3º, 4º, 5º, 8º, 12, 16, 17, 24 e 25 da Portaria 008-SEF, de 23 de dezembro de 2003;
1.7.3. à Procuradoria-Geral da Justiça Militar que, no prazo de 30 (trinta) dias, a contar da ciência desta deliberação, encaminhe cópia das denúncias (sem os anexos) oferecidas pelo MPM à justiça desde 2014, envolvendo dano ao erário acima de R$ 100.000,00 (valor atualizado até 12/12/2016, data da publicação da IN/TCU 76/2016) e unidades dos três Comandos Militares em todo o Brasil.'
16.	Em resposta ao supracitado acórdão, o CCIEx apresentou as manifestações contidas às peças 42-44, 53 e 62, as quais, entre outras informações, comunicam a instauração de TCE no HMAR e no IME. A PGJM, por sua vez, encaminhou a documentação acostada à peça 56. A análise das respostas fornecidas foi realizada por meio da instrução à peça 63.
17.	Na referida instrução, ao se cotejar a documentação apresentada pela PGJM com os sistemas informatizados desta Corte, constatou-se, em relação ao Exército, que de um total de vinte denúncias recebidas que demandariam a autuação de TCE, apenas duas, relativas aos Inquéritos Policiais Militares (IPM) 33-17.2007.7.11.011 (peça 59, p. 122) e 0000118-24.2011.7.09.0009 (peça 59, p. 133) , tinham processos associados no TCU.
18.	Também foi reportado, na instrução à peça 63, que, após a autuação destes autos e com base nos dados fornecidos nas respostas às diligências realizadas até aquela fase processual, constatou-se a existência de procedimentos apuratórios e de denúncias à Justiça Militar que apontaram indícios de dano ao erário totalizando a quantia atualizada de R$ 28.309.127,40, para os quais inexistiam processos de TCE no Tribunal, não obstante o longo tempo decorrido de muitas das irregularidades a eles relacionadas.
19.	Portanto, com vistas a conhecer eventuais iniciativas internas em curso para apurar os indícios de dano ao erário apontados, bem como para que fossem declinadas as razões da excessiva demora para instauração de TCE e, ainda, para se obter cópia dos procedimentos investigatórios não encaminhados até então, propôs-se a realização de novas diligências na instrução à peça 63.
20.	Realizadas as diligências mediante delegação de competência (peças 65-66) , os órgãos se manifestaram por meio dos documentos juntados às peças 69 (PGJM) e 73-94 (CCIEx) .
21.	Da análise das respostas encaminhadas, procedida por meio do pronunciamento da unidade à peça 96, verificou-se incompletude em relação às questões demandadas, bem como necessidade de se obterem informações a respeito das medidas adotadas visando a apurar os indícios de dano ao erário constantes nos IPM apresentados pelo MPM em atendimento à diligência.
22.	Desse modo, nova diligência foi realizada ao CCIEx (peça 97) , que encaminhou a documentação juntada às peças 99, 102-155, 161-168, 171, 175-176 e 190.
23.	Em seguida, por meio do pronunciamento da subunidade à peça 192, promoveu-se a análise da documentação até então contida nos autos, na qual se verificou que as causas ensejadoras dos atrasos nas apurações de dano ao erário não correspondiam a fatos pontuais ou isolados, mas de descumprimento generalizado e sistemático de normas que disciplinam a apuração de irregularidades administrativas pelo Exército. 
24.	Nesse contexto, foram identificados 35 procedimentos apuratórios para os quais não existiam processos de contas iniciados até então, o que resultou em propositura para instauração imediata de TCE em relação aos casos ocorridos antes de 2010, visando à não incidência de prescrição. 
25.	A lista dos 35 procedimentos apuratórios mencionados no parágrafo anterior encontra-se às p. 31-41 do pronunciamento da subunidade à peça 192 (anexo I) .
26.	Neste ponto, frise-se que não consta no rol desses 35 procedimentos os relativos ao HMAR e ao IME, cuja determinação para instauração de TCE já havia sido determinada no âmbito do Acórdão 1377/2017-TCU-Plenário.
27.	Além das ocorrências supracitadas observadas nos procedimentos atinentes ao Exército, o pronunciamento da subunidade à peça 192 descreveu impropriedades em normativos que regulam as apurações promovidas nas TCE conduzidas no âmbito dos três Comandos Militares, o que ensejou propositura de determinações/recomendações envolvendo também a Marinha e a Aeronáutica.
28.	Ao apreciar a matéria, este Tribunal exarou o Acórdão 499/2019-TCU-Plenário, datado de 13/3/2019 (peça 198) , no qual se decidiu:
'9.1. determinar ao Comando do Exército que, no prazo de 30 dias, contados da notificação, instaure, se ainda não o fez, tomadas de contas especiais para apurar os supostos danos ao erário provenientes das irregularidades apuradas por meio dos procedimentos listados na tabela do anexo I da peça 192 ocorridos antes de 2010, com fundamento no art. 4º, § 4º, da IN TCU 71/2012, e encaminhe a esta Corte comprovante de atendimento à determinação; 
9.2. determinar ao Comando da Marinha, com fundamento no art. 250, inciso II, do Regimento Interno do TCU, que adote as medidas necessárias com vistas à revisão da norma que atribui ao seu órgão de controle interno a competência para instauração de TCE, ante a falta de amparo legal, encaminhando a este Tribunal, no prazo de 30 dias, comprovante de atendimento à determinação; 
9.3. determinar aos Comandos do Exército e da Marinha, com fundamento no art. 250, inciso II, do RI/TCU, que se abstenham de designar integrantes dos órgãos de controle interno para compor a equipe responsável pela instrução de tomadas de contas especiais, por falta de amparo legal, encaminhando, no prazo de 30 dias contados da notificação, comprovante das medidas adotadas em atendimento à determinação; 
9.4. recomendar ao Comando do Exército, com fundamento no art. 250, inciso III, do Regimento Interno do TCU, que normatize a obrigatoriedade de arquivamento de uma cópia de relatório de IPM na unidade de origem sempre que ele revelar indícios de dano ao erário, a fim de garantir sua disponibilidade como subsídio à instrução dos procedimentos apuratórios de ressarcimento; 
9.5. recomendar aos Comandos da Marinha, do Exército e da Aeronáutica, com fundamento no art. 250, inciso III, do Regimento Interno do TCU, que atribuam competência para instauração de TCE aos agentes responsáveis pela instauração dos procedimentos apuratórios que a antecede; 
9.6. determinar à SecexDefesa que: 
9.6.1. elabore matriz de responsabilização que identifique, relativamente a cada procedimento apuratório contemplado na amostra descrita no Anexo I do pronunciamento da subunidade à peça 192 e ao (s) possível (is) procedimento (s) apuratório (s) de atos irregulares na reforma das instalações do IME que integraram o escopo original desta Representação: a (s) irregularidade (s) constatada (s) , os responsáveis, o período de exercício, a conduta, o nexo de causalidade e a culpabilidade, conforme orientação constante do Memorando Circular 33/2014 - Segecex;
9.6.2. após a providência prevista no subitem 9.6.1, submeta ao Relator deste processo a proposta de audiência dos responsáveis; 
9.7. autorizar a SecexDefesa a realizar fiscalização com vistas a suprir as lacunas de informação existentes nesta ação de controle, devendo a Unidade Instrutiva justificar expressa e individualmente as situações que merecerão instrução complementar, considerados os critérios de materialidade, risco e relevância, bem como os possíveis obstáculos decorrentes do fato de que diversos atos de gestão irregulares ocorreram há mais de dez anos.'
29.	Em atendimento ao referido decisum, novas informações foram prestadas pelo CCIEx (peças 215 e 217-220) .
30.	Dando prosseguimento ao feito, elaborou-se instrução à peça 222, na qual foram propostas as seguintes medidas:
	a) em relação ao caso do HMAR, propôs-se a realização de audiências com vistas ao saneamento dos autos;
	b) em relação ao caso do IME e aos demais 35 procedimentos apuratórios listados no anexo I da peça 192, propôs-se a realização de diligência ao Comando do Exército.
31.	Adicionalmente, foi proposta diligência à PGJM para encaminhar informações complementares, atinentes a processo que trata de ação penal relativa a crimes ocorridos no Hospital Central do Exército (HCE) , no âmbito da execução dos Contratos 1/2014 e 2/2014 desse nosocômio.
32.	Entretanto, conforme pronunciamentos da subunidade e da unidade (peças 223-224) , as audiências propostas deixaram de ser realizadas naquela oportunidade para dar cumprimento ao subitem 9.6.2 do Acórdão 499/2019-TCU-Plenário, que expressamente requer o prévio encaminhamento dos autos ao relator para análise das propostas de audiência dos responsáveis.
33.	Assim, após a realização das diligências (peças 226 e 228) , os órgãos se manifestaram por meio das peças 233 (PGJM) e 237, 244, 246 e 248-310 (CCIEx) .
34.	A análise seguinte foi realizada por meio da instrução à peça 348. Na ocasião, foram reiteradas as audiências anteriormente propostas à peça 222 atinentes ao caso do HMAR. Em relação ao IME, também foi proposta a realização de audiência.
35.	No tocante aos 35 procedimentos apuratórios listados no anexo I da peça 192, dentro dos quais está inserido o caso que motivou a diligência à PGJM, identificou-se a ocorrência de irregularidades em sete deles (itens 3, 6, 12, 15, 19, 28 e 29 do anexo I da peça 192) . Todas essas situações motivaram também a realização de audiências, havendo, por outro lado, propositura pela desconsideração das demais ocorrências, sem prejuízo de terem sido propostas ciências relacionadas aos itens 8 e 17 do anexo I da peça 192.
36.	As audiências propostas na instrução à peça 348 contaram com anuências da subunidade e da unidade técnica (peças 349-350) , bem como do Relator Ministro-Substituto Marcos Bemquerer (Despacho à peça 351) . 
37. 	Houve a realização das audiências, que foram acostadas aos autos conforme o quadro abaixo:
	Natureza
	Destinatário
	Nº Documento
	Data
	Localização

	Audiência
	Othílio Fraga Neto
	62121/2020
	11/11/2020
	Peça 360

	Audiência
	William Paulo da Costa
	62124/2020
	11/11/2020
	Peça 363

	Audiência
	Marco César de Moraes
	62119/2020
	11/11/2020
	Peça 358

	Audiência
	Luiz Arnaldo Barreto Araujo
	62118/2020
	11/11/2020
	Peça 357

	Audiência
	Valério Stumpf Trindade
	62123/2020
	11/11/2020
	Peça 362

	Audiência
	Saul Marques Machado Júnior
	62122/2020
	11/11/2020
	Peça 361

	Audiência
	Marcio Velloso Guimarães
	62120/2020
	11/11/2020
	Peça 359

	Audiência
	Ivan Alexandre Correa Silva
	62116/2020
	11/11/2020
	Peça 365

	Audiência
	João Alberto Redondo Santana
	62117/2020
	11/11/2020
	Peça 356

	Audiência
	Ricardo Rodrigues Canhaci
	62126/2020
	11/11/2020
	Peça 355

	Audiência
	Gustavo Gabriel Aquino Santos
	62115/2020
	11/11/2020
	Peça 364

38. 	Constam os respectivos avisos de recebimento nas seguintes peças processuais:
	Responsável
	Localização

	Othílio Fraga Neto
	Peça 366

	William Paulo da Costa
	Peça 367

	Marco César de Moraes
	Peça 377

	Luiz Arnaldo Barreto Araujo
	Peça 384

	Valério Stumpf Trindade
	Peça 402

	Saul Marques Machado Júnior
	Peça 400

	Marcio Velloso Guimarães
	Peça 401

	Ivan Alexandre Correa Silva
	Peça 385

	João Alberto Redondo Santana
	Peça 368

	Ricardo Rodrigues Canhaci
	Peça 370

	Gustavo Gabriel Aquino Santos
	Peça 369

39.	Todos os responsáveis apresentaram razões de justificativa, que foram acostadas aos autos conforme o quadro abaixo:
	Responsável
	Localização

	Othílio Fraga Neto
	Peças 404, 423, 444-445 e 509-513

	William Paulo da Costa
	Peças 491-506

	Marco César de Moraes
	Peça 441

	Luiz Arnaldo Barreto Araujo
	Peças 403, 422 e 440

	Valério Stumpf Trindade
	Peça 442

	Saul Marques Machado Júnior
	Peças 460-469

	Marcio Velloso Guimarães
	Peças 424-436 e 446-458

	Ivan Alexandre Correa Silva
	Peça 438

	João Alberto Redondo Santana
	Peça 439

	Ricardo Rodrigues Canhaci
	Peças 471-490 e 508

	Gustavo Gabriel Aquino Santos
	Peça 507

40.	Também foram feitos pedidos de sustentação oral pelos Srs. Luiz Arnaldo Barreto Araujo (peças 405 e 515) e Othílio Fraga Neto (peças 407 e 518) .
41.	Concluído o histórico, procede-se à análise das razões de justificativa apresentadas.
EXAME TÉCNICO
1) Irregularidades verificadas no Hospital Militar de Área de Recife
42.	Os responsáveis abaixo arrolados foram chamados em audiência por terem, respectivamente, solicitado e ratificado a dispensa de especialista para quantificar dano ao erário oriundo do Inquérito Policial Militar (IPM) 0000081-23.2012.7.07.0007, ocorrido em contratos de informática celebrados pelo HMAR, bem como por terem deixado de alertar formalmente a autoridade administrativa competente a respeito da necessidade de instauração do devido procedimento apuratório com finalidade de ressarcir o erário.
1.1) Resposta do responsável: Sr. William Paulo da Costa, Chefe da 7ª Inspetoria de Contabilidade e Finanças do Exército (peças 491-506) 
43.	Após tecer comentários acerca das atividades conduzidas pela 7ª ICFEx, transcreve dispositivos da Instrução Normativa (IN) TCU 71/2012, da IN TCU 76/2016 e da Portaria SEF 008/2002, destacando, em todos esses normativos, trechos que preveem a instauração de TCE após esgotadas as medidas administrativas internas com vistas à reparação dos danos.
44.	Em seguida, transcreve os arts. 3º, 6º e 8º da Portaria 008-SEF, de 23/12/2003, in verbis:
'Art. 3º Na ocorrência de fatos de qualquer natureza que contenham indícios de prejuízo à Fazenda Nacional, os procedimentos para a apuração e ressarcimento serão desenvolvidos mediante instauração de Sindicância, de Inquérito Policial Militar (IPM) , de Processo Administrativo ou de TCE, de acordo com a respectiva legislação e o previsto nestas Normas.
§ 1º As auditorias e as perícias contábeis podem ser utilizadas como instrumentos para a apuração e levantamento de informações. 
 (..) 
Art. 6º Após o recebimento de cópia do relatório e da solução de Sindicância ou do IPM, em conformidade com o estabelecido no art. 5º destas Normas, a ICFEx analisará e emitirá parecer, conforme Ficha Simplificada de Análise (Anexo A) , quanto à ocorrência ou não de prejuízo à Fazenda Nacional, bem como aspectos relacionados à apuração da irregularidade administrativa, nos termos destas Normas. 
 (...) 
Art. 8º Se o parecer resultar em responsabilidade pecuniária do indiciado, o Cmt, Ch ou Dir da OM de origem da Sindicância ou do IPM deverá ser orientado pela ICFEx para que adote as seguintes providências:
I - dar oportunidade ao responsável para que reconheça a dívida, mediante a assinatura do Termo de Reconhecimento de Dívida (Anexo B) , e autorize o desconto em contracheque ou comprometa-se a ressarcir o débito de outra forma, na impossibilidade do referido desconto; e
II - informar ao responsável que, havendo reconhecimento da dívida, o pagamento poderá ser efetuado de forma parcelada, observado o disposto no Regulamento de Administração do Exército (RAE) .'
45.	Sobre esses dispositivos, em especial os arts. 6º e 8º, mencionados na matriz de responsabilização da instrução à peça 348, afirma que eles não se enquadram no caso concreto sob análise (Relatório de Visita de Auditoria Não Programada) , visto que, naquele momento, não cabia a elaboração de Ficha Simplificada de Análise (FSA) , pois ela era emitida em decorrência de um relatório de IPM ou de Processo Administrativo (PA) , conforme as normas vigentes à época.
46.	Especificamente em relação ao caso do HMAR, informa que seu IPM sofreu desmembramentos e ações diversas, que demandaram esforços de vários encarregados (promotores, auditores, peritos, chefes de ICFEx e demais atores) . Afirma, no entanto, que os prazos a eles destinados, durante as inúmeras fases processuais, não foi o mesmo. Ademais, aduz que ações procrastinatórias se deram por conta dos agentes indiciados/acusados, exigindo esforço correspondente para elucidar as ocorrências.
47.	Sobre a cronologia dos fatos, informa, inicialmente, que o processo se iniciou com ligação telefônica do promotor que cuidava do caso para o responsável. Em seguida, houve solicitação formal da Procuradoria de Justiça Militar, por meio do Ofício 178/2015-ContProc-PJM/PE, de 1º/7/2015 (peça 498) , para realização de Visita de Auditoria Não Programada (VANP) no HMAR, com o objetivo de mensurar o prejuízo causado pelas irregularidades que haviam sido apuradas nos IPM até então instaurados.
48.	Durante a execução dos trabalhos, nova ligação da promotoria foi recebida pelo responsável, com o objetivo de tomar par do andamento e do prazo de conclusão. Após ouvir os auditores nomeados, informou-se que o item 2.4 do Ofício 178/2015-ContProc-PJM/PE necessitava de especialista na área de informática para maior precisão nos resultados, particularmente na questão das impressoras e do suprimento de cartuchos adquiridos em 2007 pelo HMAR, uma vez que a equipe da 7ª ICFEx não contava com profissional capacitado para elucidar a questão.
49.	Desse modo, afirma o responsável que, por telefone, o promotor solicitou que fosse terminado o relatório da auditoria, mesmo com essa pendência, em razão da premissa de tempo para apresentação da denúncia, pois os crimes daquele caso estavam se aproximando de seu decurso de prazo prescricional.
50.	Dessa forma, foi concluída a auditoria sem as conclusões do especialista para o quesito 2.4, tendo sido procedido o encaminhamento simultâneo do relatório, em 9/11/2015, para o MPM e para o CCIEx.
51.	Segundo o responsável, posteriormente ao encaminhamento do relatório de auditoria, foi realizada reunião com o promotor, seu auxiliar e auditor da 7ª ICFEx, na sede do MPM, na qual o membro do Parquet, e não o responsável, decidiu pela dispensa do especialista em informática, pelos seguintes motivos:
	1) foi uma estratégia firmada pelo senhor representante do MPM, para fins da denúncia, tendo em vista a escassez de tempo e a proximidade do prazo prescricional dos crimes cometidos. A complementação do relatório levaria mais tempo e poderia prejudicar o andamento da instrução do processo penal, que visava à responsabilidade penal dos envolvidos;
	2) a principal questão era a falta da entrega dos itens adquiridos no HMAR. Portanto, nesse contexto, o senhor Promotor entendeu que o laudo do especialista não era imprescindível para a instrução da ação penal, visto que os bens não foram entregues e havia documentos falsos para atestar o recebimento dos materiais;
	3) a precisão exata da quantificação do dano ao erário seria prejudicada, pois não existiam documentos de entrada e saída dos bens e, possivelmente, havia equipamentos fora do inventário daquele hospital, pelo descontrole patrimonial previamente apurado;
	4) os fatos ocorreram em 2007 e não seria possível realizar uma conferência física dos estoques, o que certamente daria maior materialidade às conclusões;
	5) para o senhor Promotor, seria necessário especialista se houvesse discrepância de preço. Naquele momento, essa análise era de menos relevância, pois não houve a efetiva entrega dos itens adquiridos pelo HMAR. Logo, o valor pago era o prejuízo da administração; e
	6) a dispensa do supracitado especialista não foi formalizada pelo MPM por meio de documento após a reunião.
52.	Todavia, informa que, antes da supramencionada reunião, por meio do DIEx 99-SAGEF/CCIEx, de 22/2/16 (peça 495) , o CCIEx questionou se seria possível concluir o trabalho em face apenas da análise do Relatório Mensal do Almoxarifado (RMA) . 
53.	No entanto, após ouvir os auditores, o responsável confirmou que se necessitava realmente do especialista, conforme demonstra o conteúdo do DIEx 142-S2/7ª ICFEx, de 25/2/2016 (peça 492) , enviado apenas três dias após o questionamento do CCIEx, ficando caracterizada a celeridade na resposta enviada àquele Centro e a intenção da continuidade das medidas de apuração, mesmo após a conclusão do relatório enviado à Promotoria.
54.	Desse modo, em virtude da dispensa do profissional decidida pelo integrante do MPM, requisitante da VANP, o responsável informou o fato ao CCIEx e ao 5º Centro de Telemática de Área (5º CTA) , no sentido de que o especialista não era mais necessário - DIEx 327-S2/7º ICFEx, de 3/5/2016 (peça 496) .
55.	Salienta que a atuação da 7º ICFEx na VANP buscava atender demanda inopinada e urgente do MPM, tendo por finalidade precípua acolher requisição do promotor responsável pelo caso. Por isso, naquele momento, o relatório não manifestou demais ações por parte daquele nosocômio para apuração de dano, como era procedido nas demais auditorias realizadas pela Inspetoria.
56.	Neste ponto, reitera que a dispensa do especialista se baseou no fato de não mais se entender pela oportunidade e conveniência do perito em continuar a apuração, uma vez que estava próximo do prazo prescricional da ação e que o próprio promotor disse não se interessar mais pela apuração do dano em si, mas sim pela ação da conduta punitiva. Por conta disso, o responsável afirma que entendeu que a apuração do dano se daria quando da suspensão do segredo de justiça ou do término da ação penal.
57.	Em relação à imputação feita ao responsável de que ele deixou de alertar formalmente a autoridade administrativa competente a respeito da necessidade de instauração de TCE, afirma, inicialmente, que os fatos ocorridos no HMAR foram anteriores ao Acórdão 499/2019-TCU-Plenário, seguindo-se o que era aplicado à época pelo Exército. 
58.	Desse modo, pondera que, como o modus operandi de abertura de TCE no Exército só se dava após o esgotamento de todos os procedimentos internos, o caso, em particular, apresentava uma condicionante, qual seja, o segredo de justiça apontado pelo MPM para evitar o vazamento das informações, conforme Ofício 178/2015-ContProc-PJM/PE, que requisitou a VANP. 
59.	Assevera, ainda, que o OCI não foi informado quando da suspensão desse segredo, sendo razoável que o responsável entendesse que, enquanto não houvesse motivação oficial do MPM, não caberia a abertura de TCE.
60.	Neste ponto, afirma que o promotor que solicitou a dispensa do especialista em informática, hoje lotado na Procuradoria de Justiça Militar no Rio de Janeiro, pode testemunhar os fatos narrados, em especial quanto à reunião definidora da estratégia para a oportuna elaboração da denúncia.
61.	Informa que foi com a VANP realizada em 2015, e com o trabalho executado pela equipe sob supervisão do responsável, que o MPM conseguiu realizar o fechamento dos elementos necessários à convicção da denúncia da ação penal. 	Nesse contexto, destaca a convocação de dois auditores que participaram dos trabalhos como testemunhas arroladas para depor em juízo durante o julgamento dos acusados, colaborando sobremaneira para a elucidação dos fatos e punição dos responsáveis (peça 504) .
62.	Por fim, conclui reiterando que o responsável não tinha, naquele momento, outros elementos além do resultado da VANP para sugerir a instauração de TCE. Assim, tendo em vista o segredo de justiça imposto, salvaguardando as informações processuais, aduz que agiu com prudência e boa-fé ao esperar o fim do processo penal para que, em 2017, fosse finalmente realizada a tomada de contas com vistas à apuração do dano.
Análise
63.	Inicialmente, destaca-se que a presente irregularidade foi descrita conforme transcrição contida no parágrafo 37 da instrução à peça 348. Decorreu, em essência, da dispensa de especialista na área de informática para quantificar dano ao erário oriundo do IPM 0000081-23.2012.7.07.0007.
64.	O referido dano foi identificado, num primeiro momento, no âmbito do Parecer de Auditoria 14-SAGEF/CCIEx, de 15/3/2016 (peça 7, p. 35-39) , que, em seus itens 5.2.3.4, 5.2.3.5 e 5.2.3.6, destacou a necessidade de parecer técnico de especialista na área de informática para atestar se o material de consumo adquirido pelo HMAR, no ano de 2007, estaria compatível com os equipamentos existentes no nosocômio (peça 7, p. 39-40) . 
65.	Apesar do achado, o responsável, então Chefe da 7ª ICFEx, encaminhou ao CCIEx o DIEx 293-S2/7ª ICFEx, de 18/4/2016 (peça 7, p. 43-44) , solicitando tornar sem efeito a nomeação anteriormente realizada do supracitado especialista em informática. Justificou tal pleito da seguinte forma:
'2. Em atenção ao DIEx 220-SAGEF do CCIEx, informo-vos que na conclusão do relatório, consignou-se que havia 'indícios de que os quantitativos de materiais de informática adquiridos no exercício de 2007 não são compatíveis com as quantidades dos equipamentos de informática e impressoras existentes no inventário do ano de 2007 do H Mil A Recife'. No entanto, o Ministério Público Militar já se manifestou sobre este item e informou que seria descartado para fins de denúncia, pela dificuldade de se reunir provas contundentes. Dessa forma, não existe mais a necessidade de levantamento de especialista para mensurar a capacidade de consumo dos equipamentos de informática.'
66.	Feito o breve relato, será demonstrado, em seguida, que a justificativa para a dispensa do especialista em informática não possui amparo legal, uma vez que as esferas penal e administrativa são independentes, não havendo razões para se deixar de apurar o dano tão somente em virtude de ele não ser mais necessário para fins de apresentação de denúncia à Justiça Militar.
67.	Com efeito, em suas razões de justificativa, o responsável sustenta que a dispensa do especialista em informática foi motivada por solicitação do promotor responsável pelo caso. Entretanto, tendo em vista que a Administração apurou a existência de indícios, no âmbito da realização de VANP, da não comprovação da aplicação correta dos recursos, não havia razão para se deixar de adotar as providências necessárias, expostas conforme art. 4º, caput, da Portaria SEF 008/2002, in verbis:
'Art. 4º Diante da omissão no dever de prestar contas, da não comprovação da aplicação dos recursos repassados pela União, mediante convênio, acordo, ajuste ou outros instrumentos congêneres, da ocorrência de desfalque ou desvio de dinheiros, bens ou valores públicos, ou, ainda, da prática de ato ilegal, ilegítimo ou antieconômico de que resulte dano aos cofres públicos, a autoridade administrativa competente, sob pena de responsabilidade solidária, deverá adotar providências com vistas à apuração dos fatos, identificação dos responsáveis, quantificação do dano e ao imediato ressarcimento ao Erário.' (grifo nosso) 
68.	Assim, o pedido feito pelo promotor para que o relatório de auditoria fosse terminado mesmo com a pendência em comento, em virtude da proximidade do decurso do prazo prescricional para punibilidade dos responsáveis na seara criminal, não pode ser justificativa para que as apurações também fossem encerradas na esfera administrativa, até mesmo diante da imprescritibilidade dos processos de ressarcimento de dano ao erário.
69.	Também não parece razoável a justificativa de que as apurações foram encerradas uma vez que a VANP tinha a finalidade precípua de atender demanda inopinada e urgente do MPM, pois o pleito do parquet ao OCI foi apenas o impulso inicial do processo. Assim, uma vez identificada a irregularidade, não há justificativa legal ou normativa para deixar de apurar a ocorrência.
70.	Não há que se falar, no caso, em juízo de conveniência e oportunidade, conforme sustentado no parágrafo 56, pois a necessidade, em especial de agentes do controle interno, de adotar providências diante de qualquer irregularidade detectada é norma cogente, não discricionária, dotada de tamanha importância que tem sua base expressa taxativamente no art. 74, § 1º, da Constituição Federal de 1988. 
'§ 1º Os responsáveis pelo controle interno, ao tomarem conhecimento de qualquer irregularidade ou ilegalidade, dela darão ciência ao Tribunal de Contas da União, sob pena de responsabilidade solidária.'
71.	Nesse sentido, não há justificativa válida para deixar de apurar a ocorrência com base na assertiva de que 'o promotor não mais se interessaria pela apuração do dano', pois a vontade do membro do parquet não se sobrepõe à Carta Magna e a toda normatização legal e infralegal que rege a matéria.
72.	Entende-se que o que o promotor quis dizer era que o retardamento causado pela apuração do dano, naquele momento, poderia prejudicar a apresentação da denúncia, que se encontrava com a prescrição próxima, pois já havia provas processuais suficientes a serem apresentadas à Justiça Militar para punição penal dos agentes delituosos. Tal exegese se coaduna com o teor da justificativa resumida no parágrafo 49 desta instrução.
73.	Todavia, conforme já asseverado, diante da consabida independência entre as esferas processuais, não havia razão para deixar de apurar a ocorrência no âmbito administrativo, o que veio a ser feito apenas em razão de determinação expressa deste Tribunal, contida no Acórdão 1377/2017-TCU-Plenário, restando, portanto, caracterizada a omissão do responsável.
74.	Neste ponto, destaca-se que até mesmo integrantes de OCI do Exército ressaltam a independência entre as esferas administrativa e judiciária, prevista no Regulamento de Administração do Exército (RAE) vigente à época dos fatos (Decreto 98.820/1990) , conforme se observa em excerto contido no DIEx 191-S/2/11ª ICFEx, de 3/4/2014 (peça 166, p. 107-108) , in verbis:
'Ressalta-se que as esferas administrativa e judiciária são independentes, o que possibilita a cobrança independentemente de posicionamento da justiça, conforme artigos 107 a 109 do Regulamento de Administração do Exército - RAE (R3) .'
75.	Com relação aos argumentos de que a IN TCU 71/2012 e a Portaria SEF 008/2002, vigentes à época, dispunham que a instauração de TCE se daria após esgotadas as medidas administrativas internas com vistas à reparação dos danos, bem como que a apuração se daria quando da suspensão do segredo de justiça ou do término da ação penal, ambos parecem contraditórios com a principal alegação apresentada, no sentido de que o promotor decidiu não haver mais a necessidade de apuração da ocorrência, o que foi acatado e decidido pelo Controle Interno.
76.	Frise-se que essa decisão, inclusive, foi registrada pelo responsável à época, no âmbito do DIEx 293-S2/7ª ICFEx, de 18/4/2016 (peça 7, p. 43-44) : 'Dessa forma, não existe mais a necessidade de levantamento de especialista para mensurar a capacidade de consumo dos equipamentos de informática'. 
77.	Em outras palavras, verifica-se que o responsável, em atendimento à solicitação do promotor e ao arrepio da lei, decidiu deliberadamente não mais apurar a ocorrência, pois não consta no citado documento que isso seria feito posteriormente (após esgotadas as providências administrativas e/ou após a suspensão do segredo de justiça) .
78.	Neste ponto, sobre a normatização que trata da instauração de TCE após esgotadas as providências administrativas (Instruções Normativas do TCU 56/2007, 71/2012 e 76/2016, Portaria SEF 008/2002, Portarias Comandante do Exército 815/2012 e 424/2019) , argumento esse inclusive invocado pelos demais responsáveis destes autos em suas razões de justificativa, conforme será visto adiante, reproduzem-se abaixo dispositivos que tratam do assunto nos diferentes normativos para, em seguida, tecerem-se comentários a respeito:
	IN TCU 56/2007 - vigente entre 1º/1/2008 e 31/12/2012:
'Art. 1º Diante da omissão no dever de prestar contas, da não comprovação da aplicação de recursos repassados pela União mediante convênio, contrato de repasse ou instrumento congênere, da ocorrência de desfalque, alcance, desvio ou desaparecimento de dinheiros, bens ou valores públicos, ou de prática de ato ilegal, ilegítimo ou antieconômico de que resulte dano à administração pública federal, a autoridade administrativa federal competente deve adotar providências para apuração dos fatos, identificação dos responsáveis, quantificação do dano e obtenção do ressarcimento.
§ 1º A ausência de adoção das providências mencionadas no caput deste artigo no prazo de 180 (cento e oitenta) dias caracteriza grave infração a norma legal e sujeita a autoridade administrativa federal omissa à responsabilização solidária e às sanções cabíveis.
 (...) 
§ 3º Esgotadas as medidas administrativas internas sem obtenção do ressarcimento pretendido, a autoridade administrativa federal competente deve providenciar a imediata instauração de tomada de contas especial, observado o disposto nesta Instrução Normativa.'
	IN TCU 71/2012 - vigente entre 1º/1/2013 e 31/12/2016:
'Art. 3º Diante da omissão no dever de prestar contas, da não comprovação da aplicação de recursos repassados pela União mediante convênio, contrato de repasse, ou instrumento congênere, da ocorrência de desfalque, alcance, desvio ou desaparecimento de dinheiro, bens ou valores públicos, ou da prática de ato ilegal, ilegítimo ou antieconômico de que resulte dano ao Erário, a autoridade competente deve imediatamente, antes da instauração da tomada de contas especial, adotar medidas administrativas para caracterização ou elisão do dano, observados os princípios norteadores dos processos administrativos.
Art. 4º Esgotadas as medidas administrativas de que trata o art. 3º desta Instrução Normativa sem a elisão do dano, a autoridade competente deve providenciar a imediata instauração de tomada de contas especial, mediante a autuação de processo específico, observado o disposto nesta norma.'
	IN TCU 76/2016 - vigente desde 1º/1/2017 até atualmente:
'Art. 3º Diante da omissão no dever de prestar contas, da não comprovação da aplicação de recursos repassados pela União mediante convênio, contrato de repasse, ou instrumento congênere, da ocorrência de desfalque, alcance, desvio ou desaparecimento de dinheiro, bens ou valores públicos, ou da prática de ato ilegal, ilegítimo ou antieconômico de que resulte dano ao Erário, a autoridade competente deve imediatamente, antes da instauração da tomada de contas especial, adotar medidas administrativas para caracterização ou elisão do dano, observados os princípios norteadores dos processos administrativos.
Art. 4º Esgotadas as medidas administrativas de que trata o art. 3º, sem a elisão do dano, e subsistindo os pressupostos a que se refere o art. 5º desta Instrução Normativa, a autoridade competente deve providenciar a imediata instauração de tomada de contas especial, mediante a autuação de processo específico.
§ 1º A instauração da tomada de contas especial de que trata o caput deste artigo não poderá exceder o prazo máximo de cento e oitenta dias'
	Portaria SEF 008/2002 - vigente entre 10/12/2002 e 28/3/2012:
'Art. 4º Diante da omissão no dever de prestar contas, da não comprovação da aplicação dos recursos repassados pela União, mediante convênio, acordo, ajuste ou outros instrumentos congêneres, da ocorrência de desfalque ou desvio de dinheiros, bens ou valores públicos, ou, ainda, da prática de ato ilegal, ilegítimo ou antieconômico de que resulte dano aos cofres públicos, a autoridade administrativa competente, sob pena de responsabilidade solidária, deverá adotar providências com vistas à apuração dos fatos, identificação dos responsáveis, quantificação do dano e ao imediato ressarcimento ao Erário.
§ 1º A não adoção das providências referidas no caput deste artigo, no prazo máximo de cento e oitenta dias, caracterizará grave infração à norma legal, sujeitando a autoridade administrativa competente à imputação das sanções cabíveis, sem prejuízo da responsabilização solidária.
§ 2º Esgotadas as medidas cabíveis no âmbito administrativo interno, a autoridade administrativa competente deverá providenciar a instauração da TCE.'
	Portaria Comandante do Exército 815/2012 - vigente entre 29/3/2012 e 3/4/2019:
'Art. 4º A autoridade administrativa militar competente deverá adotar providências para a apuração dos fatos, identificação dos responsáveis, quantificação do dano e obtenção do ressarcimento, diante de: omissão no dever de prestar contas; da não comprovação da aplicação dos recursos repassados pela União, mediante convênio, acordo, ajuste ou outros instrumentos congêneres; da ocorrência de desfalque ou desvio de dinheiros, bens ou valores públicos; ou, ainda, da prática de ato ilegal, ilegítimo ou antieconômico de que resulte dano ao erário da administração pública federal. 
§ 1º A ausência de adoção das providências mencionadas no caput deste artigo no prazo máximo de 180 (cento e oitenta) dias, caracteriza grave infração à norma legal, sujeita a autoridade militar omissa à responsabilização solidária e às sanções cabíveis.
 (...) 
§ 3º Esgotadas as medidas administrativas internas sem obtenção do ressarcimento pretendido, o comandante, chefe ou diretor da organização militar (OM) poderá solicitar ao controle interno a instauração de TCE, observado o disposto nesta Portaria. 
Art. 5º O responsável pelo controle interno que tomar conhecimento de ilegalidade ou de irregularidade deve adotar medidas para assegurar o cumprimento da lei, sob pena de responsabilidade solidária.'
	Portaria Comandante do Exército 424/2019 - vigente desde 4/4/2019 até atualmente:
'Art. 4º O Comandante do Exército (Cmt Ex) e os Dirigentes Máximos de organizações militares (OM) , o Conselho de Administração, o Presidente ou Diretor-Presidente de entidade vinculada ao Comando do Exército são autoridades administrativas competentes para instaurar a tomada de contas especial em relação às ocorrências a seguir, sob pena de responsabilidade solidária, observadas as disposições do art. 5º e 6º destas Normas:
I - omissão no dever de prestar contas;
II - não comprovação da aplicação de recursos repassados pelo Comando do Exército mediante convênio, contrato de repasse, termo de compromisso ou instrumento congênere;
III - desfalque, alcance, desvio ou desaparecimento de dinheiro, bens ou valores públicos; e
IV - prática de ato ilegal, ilegítimo ou antieconômico de que resulte dano ao Erário da Administração Pública Federal.
Art. 5º Diante das ocorrências previstas no art. 4º, as autoridades administrativas competentes deverão imediatamente, antes da instauração da tomada de contas especial, adotar medidas administrativas internas para apuração dos fatos, identificação dos responsáveis, quantificação do dano e obtenção do ressarcimento, incluindo a expedição de notificação aos responsáveis, observados as Normas para Apuração de Irregularidades Administrativas e os princípios norteadores dos processos administrativos.
 (...) 
Art. 6º Esgotadas as medidas administrativas para caracterização ou elisão do dano, observado o prazo definido no § 1º deste artigo, sem a elisão do dano, e subsistindo os pressupostos a que se refere o art. 7º destas Normas, as autoridades administrativas competentes, relacionadas no art. 4º destas Normas, deverão providenciar a imediata instauração de TCE. 
§ 1º A instauração da TCE de que trata o caput deste artigo não poderá exceder o prazo máximo de 180 (cento e oitenta) dias (...) (grifos nossos) '
79.	Pela leitura dos dispositivos supra, percebe-se que as três instruções normativas expedidas pelo TCU ao longo dos últimos anos (IN TCU 56/2007, 71/2012 e 76/2016) , bem como os normativos do Exército (Portarias SEF 008/2012 e Cmt Ex 815/2012 e 424/2019) , regulam de maneira semelhante a temática sob análise.
80.	Todos esses normativos estatuem que, uma vez esgotadas as medidas administrativas internas sem obtenção do ressarcimento pretendido, a autoridade administrativa competente deverá providenciar a imediata instauração de TCE. Entretanto, eles diferem em relação aos prazos estabelecidos para adoção de providências.
81.	Com efeito, apenas as IN TCU 56/2007 e 76/2016, bem como as Portarias SEF 008/2012 e Cmt Ex 815/2012, estabelecem o prazo máximo de 180 dias para instauração de TCE, sob pena de responsabilidade solidária. 	Assim, nesses casos, as normas foram taxativas em relação ao tempo limite para adoção das providências necessárias com vistas à reparação do dano.
82.	Por outro lado, apesar do aparente silêncio em relação a prazos no tocante ao disposto na IN TCU 71/2012 e na Portaria Cmt Ex 424/2019, ambas as normas estatuem que as medidas administrativas para reparação dos danos devem ser adotadas em observância aos princípios norteadores dos processos administrativos.
83.	Nesse diapasão, invoca-se, inicialmente, o princípio da razoável duração do processo, que tem por base dispositivo expresso contido na própria Constituição Federal (art. 5, inciso LXXVIII) :
'Art. 5º Todos são iguais perante a lei, sem distinção de qualquer natureza, garantindo-se aos brasileiros e aos estrangeiros residentes no País a inviolabilidade do direito à vida, à liberdade, à igualdade, à segurança e à propriedade, nos termos seguintes:
 (...) 
LXXVIII - a todos, no âmbito judicial e administrativo, são assegurados a razoável duração do processo e os meios que garantam a celeridade de sua tramitação.'
84.	Importante trazer à baila também exegese que já constava no pronunciamento da subunidade à peça 192 em relação ao assunto: 
'64.	Com relação aos prazos dos procedimentos apuratórios, eles são disciplinados em fontes diferenciadas de normas. Os relativos ao IPM, constam dos artigos 20, caput, e §§ 1º e 2º, do Código de Processo Penal Militar (Decreto-Lei 1.002/1969) , os de sindicância, em norma específica do Exército sobre o assunto, e os do processo administrativo na própria Portaria 008-SEF/2003 e na Lei 9.784/1999. 
65. 	Interessa para a análise que será realizada os prazos do processo administrativo. Segundo o art. 15, caput e parágrafo único, da portaria citada no parágrafo precedente, o prazo para sua realização é de 40 dias, contados da instauração, podendo ser prorrogado, mediante justificativa, pela autoridade instauradora por mais até 40 dias. Em caráter excepcional, a autoridade superior à que instaurou poderá prorrogar por mais até 40 dias, quando solicitado. Ou seja, o prazo máximo de instrução do processo administrativo é de 120 dias. 
66. 	Submetido o relatório do encarregado do processo à autoridade instauradora, essa terá o prazo de 5 dias corridos para exarar a solução. Cabe destacar que o processo administrativo é regulado também pela Lei 9.784/1999, o qual prevê prazo de 30 dias para emissão da decisão da autoridade competente, salvo prorrogação por igual período expressamente motivada.'
85.	Neste ponto, estando assegurada a razoável duração do processo por norma constitucional, e diante da ausência de prazos expressos fixados na IN TCU 71/2012 e na Portaria Cmt Ex 424/2019, não pode o gestor, ad aeternum, deixar de dar seguimento processual para reparação do dano com base na mera alegação de que as medidas administrativas ainda não teriam sido esgotadas, até mesmo porque as citadas normas estatuem a necessidade de observância dos princípios norteadores do processo administrativo, estando neles atribuídos aspectos atinentes a prazos.
86.	Assim, não procede a alegação de que se aguardava o esgotamento das medidas administrativas para instauração de TCE, uma vez que tais supostas providências que estariam em curso sequer foram mencionadas. Porém, em sentido contrário, no caso concreto sob análise, repise-se que houve decisão expressa, de 18/4/2016, para não mais seguir as apurações (peça 7, p. 43-44) , que somente foram retomadas por determinação deste Tribunal (Acórdão 1377/2017-TCU-Plenário, de 28/6/2017) .
87.	Já em relação à alegação de que o responsável entendeu que a apuração do dano se daria após a suspensão do segredo de justiça do processo que tramitava em juízo penal, repise-se, conforme já mencionado no parágrafo 75 desta instrução, que tal assertiva também é contraditória com a principal alegação apresentada, no sentido de que o promotor decidiu não haver mais a necessidade de apuração da ocorrência, o que foi acatado e decidido pelo Controle Interno. Ademais, contraria previsões do Regulamento de Administração do Exército, que estatuem a independência apuratória entre as esferas administrativas e judicial.
88.	Dessa forma, por decorrência lógica, se houve a decisão de não mais apurar, conforme já demonstrado, resta contraditório dizer que a apuração seria feita quando acabasse o segredo de justiça.
89.	Além disso, deixar de instaurar TCE em virtude de segredo de justiça, para supostamente evitar o vazamento de informações que tramitam em sede penal, não é justificativa que pode ser aceita como válida, uma vez que existe a consabida possibilidade de conduzir tal processo de maneira sigilosa, com as respectivas publicações promovidas em boletim reservado.
90.	Também não pode prosperar a alegação de que os arts. 6º e 8º da Portaria SEF 008/2003, mencionados na matriz de responsabilização da instrução à peça 348, não se enquadrariam ao caso concreto sob análise pelo fato de tais dispositivos regularem a elaboração de FSA, uma vez que a inserção de tais normativos cuidou do estabelecimento de critério para o ato do responsável pelo Controle Interno de deixar de alertar formalmente a autoridade administrativa competente a respeito da necessidade de instauração de TCE (art. 8º, caput, da Portaria SEF 008/2003) .
91.	Neste ponto, sobre tal imputação, frise-se que ela também encontra amparo no art. 50, inciso III, da Lei 8443/1992, dispositivo que também constou da matriz de responsabilização da instrução à peça 348, in verbis:
'Art. 50. No apoio ao controle externo, os órgãos integrantes do sistema de controle interno deverão exercer, dentre outras, as seguintes atividades:
I - (Vetado) 
II - realizar auditorias nas contas dos responsáveis sob seu controle, emitindo relatório, certificado de auditoria e parecer;
III - alertar formalmente a autoridade administrativa competente para que instaure tomada de contas especial, sempre que tiver conhecimento de qualquer das ocorrências referidas no caput do art. 8° desta Lei.'
92.	Assim, por ser norma de aplicação antiga, considera-se inadequada a alegação contida no parágrafo 57 desta instrução, no sentido de que deixou de alertar a autoridade administrativa competente em virtude de os fatos terem ocorrido no HMAR anteriormente ao Acórdão 499/2019-TCU-Plenário. 
93.	Adicionalmente, conforme já registrado no pronunciamento da subunidade à peça 192, sendo competência dos órgãos de controle interno confirmar dano apontado em procedimentos apuratórios conduzidos pelos gestores (IPM e sindicância) , nos termos do art. 6º da Portaria SEF 008/2003, vigente à época dos fatos, seria um contrassenso aguardar a conclusão do IPM para então posicionar-se sobre a existência de dano por ele já apurado e, consequentemente, orientar a autuação de processo administrativo para recuperá-lo.
94.	No tocante à alegação de que foi com o trabalho realizado pela VANP que se levantaram os elementos necessários à convicção da denúncia em sede de ação penal, entende-se que esse era exatamente o objetivo do requerimento do parquet feito à ICFEx para realizar tal fiscalização, não tendo sido feito nada além do trabalho obrigatório atribuído como função precípua da citada OM. Por outro lado, restou pendente, como desdobramento natural da citada VANP e conforme amplamente abordado nesta análise, a apuração administrativa do dano ao erário identificado.
95.	Diante do exposto, propõe-se a rejeição das razões de justificativa apresentadas pelo responsável.
1.2) Resposta do responsável: Sr. Othílio Fraga Neto, respondendo pela chefia do Centro de Controle Interno do Exército (peças 404, 423, 444, 445 e 509-513) 
96.	Depois de tecer comentários acerca das atividades conduzidas pelo CCIEx, transcreve dispositivos da IN TCU 56/2007 e da Portaria 008-SEF, de 10/12/2002, destacando trechos que previam a instauração de TCE após esgotadas as medidas administrativas internas com vistas à reparação dos danos, exegese essa que vigorava no âmbito do Exército.
97.	Em seguida, faz referência a quadro comparativo que consolida as alterações promovidas posteriormente por meio das INs TCU 71/2012 e 76/2016 (peça 404, p. 25-31) , aduzindo que as modificações trazidas por este Tribunal motivaram a atuação do responsável, na condição de Chefe do CCIEx, com vistas a difundir, na Força Terrestre, a nova normatização que passou a reger a matéria.
98.	Sobre essas modificações normativas, ressalta que a própria SecexDefesa assim pontuou:
'99. Cabe destacar que o prazo de 180 dias deixou de existir quando da substituição da IN 56 pela 71/2012, que vigorou de 1º/1/2013 a 31/12/2016, após o que voltou a viger novamente com a edição da IN 76/2016, que alterou parcialmente a 71/2012.'
99.	Desse modo, reputa não parecer adequado descontextualizar a realidade sistêmica na qual estão inseridos os agentes do OCI, não se podendo desconsiderar a capilaridade e o gigantismo institucional do Exército, o volume e a eventual acumulação de atribuições, o déficit e as constantes movimentações de recursos humanos capacitados, bem como, ainda, a diversidade de variáveis específicas em cada caso concreto, que podem afetar a evolução das apurações, relativas à complexidade, criticidade e identificação do volume de dados e de atores envolvidos.
100.	Sobre o caso concreto em análise, afirma que as irregularidades foram apuradas por meio de três auditorias não programadas realizadas no HMAR, nos anos de 2011, 2013 e 2015, conforme citado por esta unidade técnica no parágrafo 5 da instrução à peça 348.
101.	Em relação à terceira auditoria, informa que ela derivou de apurações que já se encontravam em curso (IPM instaurados em 2012) , e teve por finalidade complementar informações, conforme teor do Ofício 178/2015-ContProc-PJM/PE, de 1º/7/2015 (peça 498) , de autoria do MPM.
102.	Nesse diapasão, afirma que, apenas uma semana após tal solicitação, a 7ª ICFEx enviou ao CCIEx documento solicitando autorização para realizar os procedimentos necessários para atender a demanda do MPM, a qual foi prontamente atendida pelo citado Centro.
103.	Em seguida, afirma que os resultados da terceira VANP foram encaminhados diretamente pela 7ª ICFEx ao MPM. Ao tomar conhecimento do relatório, o responsável emitiu o DIEx 99-SAGEF/CCIEx, de 22/2/2016 (peça 495) , questionando se a análise do RMA do HMAR seria capaz de suprir a necessidade de especialista na área de informática, para mensurar a capacidade de consumo.
104.	Em seguida, o responsável foi informado pelo Chefe da 7ª ICFEX, por meio do DIEx 142-S2/7ª ICFEx, de 25/2/2016 (peça 492) , que a análise do RMA do HMAR não seria capaz de suprir a necessidade de especialista na área de informática para mensurar a capacidade de consumo, tendo em vista que não contemplaria informações sobre quantitativos e compatibilidade com os materiais existentes.	 Por tal razão, solicitou a designação de especialista ao Chefe do Centro Integrado de Telemática do Exército (CITEx) . 
105.	Não obstante, na sequência, a 7ª ICFEx solicitou a dispensa do especialista em informática designado, conforme DIEx 293-S2/7ª ICFEx, de 18/4/2016, nos seguintes termos:
'2. Em atenção ao DIEx 220-SAGEF do CCIEx, informo-vos que, na conclusão do relatório, consignou-se que havia "indícios de que os quantitativos de materiais de informática adquiridos no exercício de 2007 não são compatíveis com as quantidades dos equipamentos de informática e impressoras existentes no inventário do ano de 2007 no H Mil A Recife". No entanto, o Ministério Público Militar já se manifestou sobre este item e informou que seria descartado para fins de denúncia, pela dificuldade de se reunir provas contundentes. Dessa forma, não existe mais a necessidade de levantamento de especialista para mensurar a capacidade de consumo dos equipamentos de informática.
3. Diante do exposto, solicito-vos a possibilidade de tornar sem efeito a nomeação da militar nomeada pelo 5º CTA junto ao CITEx, por meio do DIEx 62-Sec Grc/Div G T1/CITEx.'
106.	Dessa forma, tendo sido o responsável informado, pelos motivos acima explicitados, de que seria desnecessária a designação de especialista para mensurar a capacidade de consumo dos equipamentos de informática, pois o próprio MPM solicitante de tais informações assim teria se posicionado, entendeu, naquela ocasião, que não haveria motivo razoável para discordar da dispensa solicitada, razão pela qual concordou com a 7ª ICFEx, até porque os valores dos indícios de dano já se encontravam estimados.
107.	Salienta, ademais, que a solicitação de dispensa de especialista pela 7ª ICFEx se vincula aos motivos determinantes de tal ato: a desnecessidade de mensurar a capacidade de consumo dos equipamentos de informática após dispensa de tais informações anteriormente requisitadas pelo MPM.
108.	Diante do exposto, consigna que [do] ato do responsável não derivou qualquer diretriz ou consequência no sentido de obstar o prosseguimento das medidas administrativas internas usuais do processo, enquanto ainda tramitavam os IPM e processos a eles relacionados, a cargo das autoridades competentes.
109.	Desse modo, reitera que, ao responder consulta pontual da 7ª ICFEx, nos termos do DIEx 282-SAGEF/CCIEx, de 27/4/2016 (peça 7, p. 45) , concordando com a solicitação de dispensa de especialista anteriormente requisitada pelo MPM e, posteriormente, dispensada pelo próprio parquet, o responsável não praticou qualquer ato irregular, culpável ou reprovável, capaz de constituir óbice ao ressarcimento dos prejuízos.
110.	Por fim, pontua que não cabia ao responsável adotar providência diversa, pois quando subscreveu o DIEx 282-SAGEF/CCIEx, em 27/4/2016, não havia obrigação legal de 'alertar formalmente a autoridade administrativa competente a respeito da necessidade de instauração de TCE', conforme se pressupõe na matriz de responsabilização contida na instrução à peça 348.
Análise
111.	Em relação aos argumentos contidos nos parágrafos 96-98, relacionados à normatização que regula a necessidade de instauração de TCE após esgotadas as medidas administrativas internas com vistas à reparação dos danos, bem como sobre o prazo de 180 dias para adoção de tal providência, que deixou de ser previsto expressamente durante a vigência da IN 71/2012, aplica-se integralmente a exegese contida nos parágrafos 78-85, nos quais se conclui que não pode o gestor deixar de dar seguimento processual para reparação do dano por período indeterminado, até mesmo porque as normas que regulam a matéria estatuem a necessidade de observância dos princípios norteadores do processo administrativo, estando nelas atribuídos aspectos atinentes a prazos. 
112.	Ademais, cumpre destacar que a imputação dirigida ao responsável não consistiu em mora para instauração de TCE, e sim na adoção de conduta comissiva (dispensa de especialista em informática) que obstaculizou o prosseguimento de apuração que visava quantificar dano ao erário.
113.	Sobre a responsabilidade do justificante, esta decorre de ter ratificado a dispensa do especialista em informática para quantificar o dano ao erário identificado no bojo do IPM 0000081-23.2012.7.07.0007, mesmo ciente de que o encerramento da apuração ocorria meramente para atender decisão do promotor, motivada para fins de apresentação de denúncia em sede de ação penal, conforme teor do DIEx 293-S2/7ª ICFEx, de 18/4/2016.
114.	Nesse diapasão, e diante do teor das respostas resumidas nos parágrafos 105-107, o responsável reforça a já refutada tese sustentada pelo Chefe da 7ª ICFEx, no sentido de que a solicitação do promotor seria o motivo determinante para encerrar as apurações na esfera administrativa, o que, conforme já afirmado na análise contida nos parágrafos 68-73, não possui amparo legal e/ou normativo.
115.	Desse modo, não se pode aceitar que a justificativa contida no DIEx 293-S2/7ª ICFEx, de 18/4/2016, no sentido de que o MPM informou que seriam descartados, para fins de denúncia, os indícios de irregularidade relativos aos materiais de informática, seja motivação suficiente para se decidir pela desnecessidade de se proceder o levantamento do dano também administrativamente, uma vez que, diante da independência das esferas, conforme previsão explícita contida no Regulamento de Administração do Exército, deveria o responsável, respondendo pelo órgão máximo do Controle Interno do Exército, orientar a respectiva ICFEx acerca da necessidade de prosseguimento das apurações.
116.	Destaca-se que exigência dessa natureza também se justificava em virtude do acompanhamento que era feito pelo responsável em relação ao assunto, conforme demonstra o teor do DIEx 99-SAGEF/CCIEx, de 22/2/2016 (peça 495) , por meio do qual o próprio justificante denota ciência dos indícios de irregularidade identificados. 
117.	Por outro lado, mesmo ciente das irregularidades, ratificou a equivocada decisão do Chefe da 7ª ICFEx de dispensar o especialista em informática para apurar o dano, fazendo isso sobre a descabida motivação, reproduzida no parágrafo 107, de que seria desnecessário mensurar a capacidade de consumo dos equipamentos de informática em virtude da dispensa de tais informações anteriormente requisitadas pelo MPM. 
118.	Neste ponto, repise-se que, por óbvio, não deve ser aceita a ideia de que mera sugestão do promotor, aplicável unicamente para fins de apresentação de denúncia, conforme já exposto anteriormente, seria motivo determinante para não proceder à apuração na esfera administrativa, ao contrário do requer a legislação em vigor.
119.	Em relação à realidade sistêmica na qual estão inseridos os agentes do OCI, dada a capilaridade e o gigantismo institucional do Exército, frise-se que comentários específicos sobre o assunto serão tecidos adiante, no item 10 da presente seção desta instrução. De todo modo, frise-se, o ato irregular imputado a ele foi bastante simples e consistiu em autorizar a dispensa de especialista que apuraria valor de dano ao erário, o que impossibilitou a adoção das medidas que visariam à sua recomposição.
120.	No tocante à alegação de que não cabia ao responsável adotar providência diversa, pois quando subscreveu o DIEx 282-SAGEF/CCIEx, em 27/4/2016, não havia obrigação legal de 'alertar formalmente a autoridade administrativa competente a respeito da necessidade de instauração de TCE', entende-se descabida tal assertiva, uma vez que tal mandamento decorre diretamente da Lei 8.443/1992, in verbis:
'Art. 50. No apoio ao controle externo, os órgãos integrantes do sistema de controle interno deverão exercer, dentre outras, as seguintes atividades:
 (...) 
III - alertar formalmente a autoridade administrativa competente para que instaure tomada de contas especial, sempre que tiver conhecimento de qualquer das ocorrências referidas no caput do art. 8° desta Lei.'
121.	Diante do exposto, e tendo em vista que a ratificação da dispensa do especialista em informática obstou o prosseguimento das medidas administrativas necessárias à reparação do dano anteriormente identificado, propõe-se a rejeição das razões de justificativa apresentadas pelo responsável. 
2) Irregularidades verificadas no Instituto Militar de Engenharia
122.	Foi promovida a audiência do Chefe da 1ª ICFEx por ter deixado de alertar formalmente a autoridade administrativa competente a respeito da necessidade de instauração do devido procedimento apuratório com a finalidade de tratar as irregularidades descritas nos relatórios de análise anexados aos autos do IPM instaurado por meio da Portaria 060/DCT, de 3/12/2010.
2.1) Resposta do responsável: Sr. Marco César de Moraes, Chefe da 1ª Inspetoria de Contabilidade e Finanças do Exército (peça 441) 
123.	Inicialmente, pondera que a 1ª ICFEx tinha como missão principal orientar, controlar e fiscalizar 64 Unidades Gestoras Vinculadas (UGV) , espalhadas pelos estados do Rio de Janeiro e Espírito Santo. Destaca que tais unidades englobavam as mais diversas áreas, como: ensino, saúde, esportes, ciência e tecnologia, logística e outras.
124.	Em seguida, afirma que, para o cumprimento de sua missão, a Inspetoria contava com efetivo reduzido, não possuindo, em seus quadros, militares com conhecimentos específicos nas áreas de saúde, engenharia, arquitetura, magistério e outras.
125.	Destaca que, à época, as auditorias eram baseadas em análise de conformidade documental, por amostragem, não sendo realizadas auditorias operacionais, que vieram a ser implementadas no Exército apenas a partir de 2013. Frisa, ainda, que eram examinados apenas processos dos anos em pauta, e não de exercícios anteriores, conforme previsto pelo escalão superior.
126.	Adiante, após tecer comentários sobre os trabalhos executados pela 1ª ICFEx à época de sua chefia, o responsável apresenta lista de legislações, normas e documentos relativos aos fatos sob análise (peça 441, p. 6-9) .
127.	Na sequência, registra que legislações utilizadas e aplicadas à época foram alteradas ao longo do tempo, modificando o modus operandi e influenciando as ações do responsável. 
128.	Nesse diapasão, transcreve trechos de normativos internos do Exército publicados entre os anos de 2000 e 2012 (peça 441, p. 9-13) , concluindo, em síntese, que a legislação vigente à época dos fatos preconizava que somente deveria ser instaurada TCE após esgotadas todas as medidas administrativas internas.
129. 	Também destaca que, mesmo após seu período como Chefe da 1ª ICFEx (2011-2014) , outras normas foram editadas, pelo Exército, relativas ao assunto em questão, as quais tiveram implicações sobre o feito (peça 441, p. 13-18) .
130.	Sobre isso, assevera que, consoante Portaria 424 Cmt Ex, de 27/3/2019, passou a ser atribuição do Dirigente Máximo da OM a instauração de TCE, devendo observar as medidas administrativas que antecedem esta providência, para fins de caracterização ou elisão do dano.
131.	Ainda segundo a citada portaria, caberia ao Chefe da ICFEx recomendar a instauração de TCE. Além disso, os integrantes da Inspetoria não poderiam mais participar da execução da tomada de contas, tendo eles sido desonerados desse encargo, preservando a segregação de funções.
132.	Em seguida, transcreve trechos de instruções normativas deste Tribunal publicadas entre 1996 e 2018, reiterando que, no período em que o responsável era Chefe da 1ª ICFEx, os normativos vigentes preconizavam a instauração de TCE somente após o esgotamento de todas as medidas necessárias à caracterização ou à elisão do dano, vindo a ocorrer modificações posteriores em tais dispositivos.
133.	Adiante, faz referência à Portaria TCU 488/1998, in verbis:
'Art. 1º As unidades básicas e técnicas executivas da Secretaria do Tribunal devem encaminhar as comunicações processuais a que se referem os arts. 1º, 5º e 6º da Resolução 8, de 15 de dezembro de 1993, quando endereçadas a responsáveis ou a unidades gestoras dos órgãos e entidades dos Ministérios Militares, da Presidência da República, da Advocacia-Geral da União e do Ministério das Relações Exteriores, por intermédio dos respectivos órgãos de controle interno.'
134.	Também menciona o Ofício 558.090-10000-SCCR/CCIEx, de 31/8/2011:
'1. 	Versa o presente expediente sobre orientação acerca de comunicações dos órgãos de controle externo.
2. 	Informo a essa ICFEx que, de acordo com o R-39 - Regulamento da Diretoria de Auditoria, aprovado pela Portaria 549, de 22/9/2003, do Comandante do Exército [peça 441, p. 56-60], compete a este Centro controlar e coordenar o recebimento de comunicações do Tribunal de Contas da União (TCU) , da Secretaria de Controle Interno do Ministério da Defesa (CISET/MD) , da Controladoria-Geral da União (CGU) , do Ministério Público (MP) e demais órgãos externos e suas respectivas respostas. 
3. 	Em consequência do acima exposto, essa setorial contábil deverá orientar as Unidades Gestoras (UG) vinculadas quanto ao que se segue: 'quando do encaminhamento de demanda pelos órgãos de controle externo, particularmente o TCU diretamente às UG e/ou a militares, a resposta deverá ser encaminhada a este Centro de Controle Interno por intermédio da ICFEx. Caso o prazo predeterminado por aqueles órgãos seja exíguo, a fim de cumpri-lo, a UG e/ou militares responsáveis deverão atender prontamente à solicitação, encaminhando a resposta diretamente ao órgão solicitante, com cópia, como informação, para este Centro, via ICFEx.' [inserção nossa]
135.	No entender do responsável, esses trechos transcritos nos dois parágrafos anteriores demonstram como funcionava o relacionamento entre os OCI das Forças Armadas (FA) e este Tribunal, de sorte que qualquer contato com esta Corte deveria ocorrer por meio das ICFEx, com ciência e aquiescência da Diretoria de Auditoria, atual CCIEx.
136.	Em seguida, apresenta ações realizadas com vistas à apuração das irregularidades identificadas no IME:
	a) instauração de IPM, realizada pelo Departamento de Ciência e Tecnologia (DCT) , em 3/12/2010. Teve por escopo análise documental de processos licitatórios conduzidos no IME em 2008 e 2009;
	b) atendimento de solicitação, por parte do encarregado do IPM, para realização de análise documental nos processos licitatórios em questão;
	c) informação da 1ª ICFEx ao CCIEx, em 17/1/2011 (um dia antes da assunção do responsável à chefia do referido Centro) , acerca do recebimento da solicitação de análise dos processos licitatórios, a qual já havia sido autorizada pelo Subsecretário de Economia e Finanças e que seria realizada de acordo com os papéis de trabalho (peça 441, p. 68) ;
	d) realização da análise dos processos licitatórios pelo encarregado do IPM, ocasião em que foram levantadas inúmeras impropriedades/irregularidades;
	e) realização da análise, pela Comissão Regional de Obras do Rio de Janeiro (CRO/1) , in loco, dos objetos constantes dos processos licitatórios (3/2/2011) , e envio para o encarregado do IPM;
	f) remessa, em 7/2/2011, pela 1ª ICFEx ao encarregado do IPM, do Ofício 043-S/2.2.7/1ª ICFEx (peça 441, p. 70) , versando sobre a análise documental realizada nos processos em pauta. Neste documento, consta informação acerca da impossibilidade de emitir parecer quanto à economicidade relacionada aos aspectos técnicos (afetos à engenharia civil) dos objetos licitados, tendo em vista não haver conhecimento para tal, o que restringiu os trabalhos da Inspetoria;
	g) encaminhamento, do encarregado do IPM à Promotoria de Justiça Militar, do relatório do inquérito (peça 441, p. 73-81) , conforme Ofício 030/IPM 01/2010, de 10/3/2011 (peça 441, p. 71) .
137.	Neste ponto, destaca que, no relatório citado no subitem anterior, havia o seguinte trecho na conclusão (peça 441, p. 80) :
'Por todo o exposto e o que dos autos consta sobre os fatos investigados no âmbito da esfera de competência criminal deste IPM, concluo pela inexistência de corpo probatório hábil a inferir a prática de condutas criminais militares, encaminhando o presente inquérito para à autoridade delegante, para melhor juízo acerca da matéria.'
138.	Ressalta, por outro lado, o fato de o relatório do IPM jamais ter sido enviado à 1ª ICFEx, não permitindo a adoção de medidas administrativas, à época, pelo próprio IME, proporcionando o contraditório e a ampla defesa e, também, se fosse o caso, a confecção da FSA, por parte da Inspetoria, que somente veio a tomar conhecimento acerca da conclusão do processo em 2017.
139.	Em paralelo, aduz o responsável que a 1ª ICFEx já realizava, à época, uma TCE no IME, com outro escopo, mas que utilizava integrantes da referida Inspetoria, que realizaram trabalho minucioso e longo, o qual somente foi concluído no segundo semestre de 2011.
140.	Dando sequência às ações arroladas no parágrafo 136, realizadas com vistas à apuração das irregularidades identificadas no IME, o responsável destaca, ainda:
	a) realização de visitas de auditoria no IME, pela 1ª ICFEx, ente os anos de 2011 e 2014, não fazendo parte do escopo desses trabalhos processos relativos a anos anteriores, como 2008 e 2009;
	b) elaboração, pela 1ª ICFEx, da FSA 002/2017, de 29/5/2017 (peça 441, p. 96-98) ;
	c) realização de TCE, em 2017, de acordo com a Portaria do Comandante do Exército 731, de 30/6/2017.
141.	O responsável menciona, adicionalmente, em relação à FSA 002/2017, que esse documento comprova que a solução do IPM em questão somente veio a ser remetida para a 1ª ICFEx em 2017, via CCIEx, conforme consta no item 9 da citada ficha (peça 441, p. 96) . Também ressalta outra menção contida no mesmo item, no sentido de que 'Em 7 de fevereiro de 2011, a 1ª ICFEx emitiu relatórios com inúmeras impropriedades nos procedimentos licitatórios, perpetradas pela administração do Instituto Militar de Engenharia (...) '.
142.	Ainda em relação à citada FSA, assevera que o encarregado do IPM considerou, em seu relatório, que as impropriedades apontadas pela 1ª ICFEx eram erros de forma que não poderiam influenciar no resultado dos certames (peça 441, p. 97) , bem como concluiu pela inexistência de corpo probatório hábil a inferir a prática de condutas criminais. Tal solução foi acolhida pelo Chefe do DCT (peça 441, p. 83) .
143.	Especificamente em relação à imputação feita ao responsável, no sentido de que teria deixado de alertar formalmente a autoridade administrativa competente a respeito da necessidade de instauração do devido procedimento apuratório com a finalidade de tratar as irregularidades em comento, afirma que, à época dos fatos, coube à 1ª ICFEx realizar a análise dos processos e responder a solicitação do encarregado do IPM, ao mesmo tempo em que informou a ocorrência ao CCIEx.
144.	Na sequência, aguardou o prosseguimento e esgotamento das medidas administrativas que deveriam ser tomadas, fruto do resultado do IPM, no qual, apesar das impropriedades levantadas pela ICFEx e da análise física realizada pela CRO/1, houve a conclusão, repise-se, pela inexistência de corpo probatório hábil a inferir a prática de condutas criminais militares.
145.	Afirma que o referido IPM não retornou à ICFEx durante o período de chefia do responsável, de sorte que as providências decorrentes do resultado do Inquérito ficaram restritas ao próprio IME e à Justiça Militar.
146.	Acrescenta que, em paralelo, havia auditoria sendo realizada por este Tribunal para apurar irregularidades na gestão de recursos no IME, conforme TC Processo 022.244/2020-7, autorizado pelo Acórdão 1938/2010-TCU-Plenário, que teve caráter sigiloso e influenciou no julgamento dos administradores envolvidos.
147.	Assim, aduz que não era o caso, naquele momento, de alertar quem quer que seja sobre a necessidade de instauração de procedimento administrativo apuratório, tendo em vista não ter o resultado do IPM e que, em razão dele, seriam verificadas as medidas administrativas necessárias. 
148.	Adiante, registra que, à época dos fatos, vigiam no Exército as Portarias SEF 008/2002 e 008/2003, normativos esses que definiam, como ideia geral, a responsabilidade do administrador público e dos representantes do controle interno em buscar apurar, mediante regular procedimento administrativo, a ocorrência de dano ao erário, devendo ser adotadas as medidas necessárias para instauração de TCE somente após esgotadas todas as possibilidades de ação no âmbito interno para apuração e ressarcimento aos cofres públicos. Tais normativos tinham como referência a IN TCU 13/1996 e a IN TCU 56/2007.
149.	Em seguida, aduz que, em que pese o objeto do IPM envolver processos realizados no âmbito de UGV vinculada à 1ª ICFEx (IME) , o procedimento administrativo foi realizado pelo DCT, OM não vinculada à citada Inspetoria. Assim, a demanda solicitada pelo encarregado do IPM teve como parâmetros apenas a verificação formal dos processos, diante da análise da documentação encaminhada pelo próprio encarregado do Inquérito, ou seja, não se tratou de procedimento de auditoria.
150. 	Dessa forma, pondera que, em sua gestão, e a título de apoio técnico, como determinava o art. 4º da Portaria SEF 008/2003, é que foram levantados os erros formais identificados, cuja apuração estava contida no bojo do IPM, sendo necessária a conclusão do processo e efetiva constatação de ocorrências para que qualquer órgão da Administração adotasse outras medidas internas, se fosse o caso.
151.	Diante do exposto, entende o responsável que justificou não ter alertado a quem de direito sobre as impropriedades constantes dos processos licitatórios do IME, até mesmo porque tal atribuição não estava afeta à 1ª ICFEx, não sendo seu encargo, além de não terem sido esgotadas todas as medidas administrativas que antecedem uma TCE, bem como que não foram constatadas irregularidades pelo encarregado do IPM.
152.	Em relação à imputação de que teria impedido/obstado a reparação de prejuízo causado ao erário, assevera que, à época, não havia, mesmo com a conclusão do IPM, que não fora enviado à 1ª ICFEx, qualquer tipo de confirmação de dano aos cofres públicos.
153.	Por fim, pleiteia que seja, no caso concreto, aplicado o disposto no art. 22, § 1º, da Lei de Introdução às Normas do Direito Brasileiro (Decreto-Lei 4657/1942) , segundo o qual devem ser consideradas as circunstâncias práticas que houverem condicionado a ação do agente quando da análise da regularidade da conduta ou da validade do ato.
Análise
154.	Conforme será visto em seguida, o responsável não logrou êxito em justificar as razões por ter deixado de alertar formalmente a autoridade administrativa competente a respeito da necessidade de instauração do devido procedimento apuratório com a finalidade de tratar as irregularidades descritas nos relatórios de análise anexados aos autos do IPM instaurado por meio da Portaria 060/DCT, de 3/12/2010.
155.	Com efeito, pelo teor da resposta apresentada pelo justificante, importante destacar que não foi a ele imputada responsabilidade por não ter autuado e/ou instruído processo de TCE com vistas à apuração das irregularidades, mas sim por não ter avisado o IME acerca das ocorrências identificadas, conforme prescrevem os dispositivos normativos listados na matriz de responsabilidade à peça 348.
156.	Desse modo, diante do resultado dos relatórios elaborados por sua equipe de auditores (peça 19, p. 68-80, e peça 20, p. 1-34) , os quais identificaram indícios contundentes de dano ao erário, a omissão do responsável no prosseguimento dos procedimentos previstos na Portaria SEF 8/2003 obstou a recomposição do prejuízo causado.
157.	Nesse diapasão, registre-se que os argumentos resumidos nos parágrafos 127-138 não guardam qualquer correlação com a imputação feita ao responsável, bem como mencionam norma ulterior ao fato sobre análise.
158.	Acrescente-se que não prospera a alegação de que não haviam sido esgotadas as medidas administrativas internas com vistas à reparação do dano. Sobre o assunto, aplica-se integralmente a exegese contida nos parágrafos 78-85 desta instrução, nos quais se conclui que não pode o gestor deixar de dar seguimento processual para reparação do dano por período indeterminado, até mesmo porque as normas que regulam a matéria estatuem a necessidade de observância dos princípios norteadores do processo administrativo, estando nelas atribuídos aspectos atinentes a prazos.
159.	No que concerne à alegação de que o relatório do IPM não teria sido enviado à 1ª ICFEx, verifica-se que ela viola a consabida independência entre as instâncias administrativa e judicial, conforme previsão contida no RAE já mencionada anteriormente, uma vez que a citada Inspetoria não se vincula ao resultado do inquérito, que tem finalidade diversa do procedimento para apurar dano ao erário. 
160.	Além disso, foi com base no relatório produzido pela própria equipe de auditoria da 1ª ICFEx, e não com base no relatório do IPM, que este Tribunal determinou a autuação de TCE. Neste ponto, repise-se que, a partir do momento em que foram identificados indícios contundentes de dano em trabalho feito pela própria Inspetoria, deveriam os gestores do IME ter sido informados da ocorrência para iniciarem as apurações pertinentes, o que não ocorreu.
161.	Sobre a alegação registrada no parágrafo 147, no sentido de que, naquele momento, não seria o caso de alertar quem quer que [fosse] sobre a necessidade de instauração de procedimento administrativo apuratório, tendo em vista não se ter o resultado do IPM, verifica-se que o assunto já foi abordado no pronunciamento da subunidade e à peça 192, in verbis:
'90. Conforme documentos encaminhados, ainda não há procedimentos autuados para possibilitar a recuperação do dano, tendo sido informado [estarem] em curso diligências complementares no âmbito dos diversos inquéritos policiais militares instaurados em 2016 para apurar a existência de crimes militares.
91. Tal situação, se comprovada, revela omissão do órgão de controle interno, pois sendo sua a competência de confirmar dano apontado em procedimentos conduzidos pelos gestores (IPM e sindicância) , nos termos do art. 6º da Portaria SEF nº 008/2003, vigente à época dos fatos, seria um contrassenso aguardar a conclusão dos IPM nos hospitais para então posicionar-se sobre a existência de dano por ele já apurado e, consequentemente, orientar a autuação de processo administrativo para recuperá-lo.
92. Ainda que se demonstrem iniciativas do controle interno de orientar a abertura de procedimentos para reaver o dano, restaria pendente de esclarecimento o motivo pelo qual não representou a este Tribunal no caso de os processos administrativos ainda não terem sido instaurados.'
162.	Neste ponto, cumpre salientar que as normas do Exército não podem contrariar as previsões contidas no art. 74, § 1º, da Constituição Federal, bem como os arts. 50, inciso III, e 51, caput e § 2º, da Lei 8.443/1992, que obrigam o controle interno [a] informar diante da existência de dano, sob o risco de responsabilidade solidária.
163.	De igual sorte, não procede a alegação de que o procedimento administrativo teria sido realizado pelo DCT, OM não vinculada à 1ª ICFEx, bem como que a demanda solicitada pelo encarregado do IPM teria como parâmetros apenas a verificação formal dos processos, uma vez que não importa o meio utilizado para registrar os achados verificados, pois se o OCI identificou indícios de dano em avaliação por ele realizada, deveria, de ofício, atuar.
164.	Sobre a menção de que as falhas identificadas seriam meros erros formais, verifica-se que ela não corresponde à realidade, pois foi com base nos relatórios produzidos pelo próprio OCI (peça 19, p. 68-80, e peça 20, p. 1-34) que houve a instauração de TCE, sob apuração neste Tribunal no âmbito do TC Processo 006.889/2018-2 (relatório de auditoria da TCE à peça 345) .
165.	Por fim, no tocante à alegação concernente à Lei de Introdução às Normas do Direito Brasileiro, especificamente a previsão contida no art. 22, § 1º, apresentada pelo responsável com o intuito de afastar sua responsabilização, ela não se aplica. Demonstrou-se na análise realizada que a conduta dele esperada era muito simples e não demandava a superação de quaisquer óbices e dificuldades, tampouco existiam circunstâncias limitadoras e/ou condicionantes. Bastava informar ao IME o resultado das apurações realizadas por equipe da 1ª ICFEx, que apontavam a existência de dano ao erário.
166.	 A gravidade de tal conduta é revelada pelo fato de ela estar prevista na Constituição Federal (art. 74, §1º) , que prescreve a responsabilização solidária do controle interno diante de omissão.
167. 	Diante do exposto, propõe-se a rejeição das razões de justificativa apresentadas pelo responsável.
3) Item 3 do anexo I do pronunciamento da subunidade à peça 192
168.	Foi promovida a audiência do Chefe do CCIEx por ter determinado, por meio do Parecer de Auditoria 16-2015/SAGEF/CCIEx, de 2/10/2015, o retorno do processo de apuração do dano à unidade de ocorrência da irregularidade, desconsiderando o trabalho realizado pelas ICFEx, contrariando o princípio da economia processual e invertendo a lógica estabelecida pela Portaria 008-SEF, de 23/12/2003, a qual atribui ao OCI a competência para dirimir dúvidas quanto à quantificação do dano, bem como por não ter representado ao Tribunal diante da não realização da sindicância determinada por meio do retromencionado parecer e reforçada pelo Parecer 102/2016/JCFP/CJACEx/CGU/AGU, de 18/7/2016, obstando o prosseguimento das medidas necessárias para a recuperação do prejuízo causado ao erário.
3.1) Resposta do responsável: Sr. Luiz Arnaldo Barreto Araujo, Chefe do Centro de Controle Interno do Exército (peças 403, 422 e 440) 
169.	Inicialmente, após tecer comentários acerca das atividades desenvolvidas pelo CCIEx, afirma que, à época, a primeira fase das TCE era executada pelos oficiais das ICFEx, sendo cada uma dessas OM responsável por controlar e auditar entre trinta e quarenta UGV. Desse modo, afirma que, diante do reduzido quadro de pessoal, se uma Inspetoria recebesse a missão de fazer duas tomadas de contas ao mesmo tempo, já estaria esgotada toda sua capacidade operacional e ficaria impossibilitada de cumprir sua missão precípua.
170.	Em seguida, afirma que, ao término de sua gestão à frente do CCIEx, em 22/3/2018, o Centro havia realizado cerca de sessenta auditorias especiais, dezenove VANP e aberto dez TCE, sem considerar o encaminhamento de trabalhos aos quais a gestão subsequente daria prosseguimento. Nesse sentido, afirma que tal conduta é diametralmente oposta a de quem pretende se omitir.
171.	Acrescenta que, durante sua chefia, foi instaurado número recorde de TCE em relação a gestões anteriores, pois essa ação era adotada excepcionalmente, após o esgotamento de todas as medidas administrativas para apuração dos responsáveis pelo dano ao erário. 
172.	Em decorrência, em casos mais complexos, de fato havia demora na solução do problema, com infindáveis sindicâncias e IPM. Quando não restava alternativa, instaurava-se a TCE e, nesse caso, frequentemente invertia-se a culpabilidade, ou seja, o óbice era a 'inflexibilidade do pessoal do controle interno que não teve habilidade para resolver o problema sem chegar a esse extremo', sendo essa a visão que o público interno tem a respeito do OCI do Exército: não seriam 'tropa amiga'.
173.	Em seguida, transcreve dispositivos da IN TCU 56/2007 e da Portaria 008-SEF, de 10/12/2002, destacando trechos que previam a instauração de TCE após esgotadas as medidas administrativas internas com vistas à reparação dos danos, exegese essa que vigorava, no âmbito do Exército, à época dos fatos.
174.	Sobre essas modificações normativas, ressalta que a própria SecexDefesa assim pontuou:
'99. Cabe destacar que o prazo de 180 dias deixou de existir quando da substituição da IN 56 pela 71/2012, que vigorou de 1º/1/2013 a 31/12/2016, após o que voltou a viger novamente com a edição da IN 76/2016, que alterou parcialmente a 71/2012.'
175.	Desse modo, reputa não parecer adequado descontextualizar a realidade sistêmica na qual estão inseridos os agentes do OCI, não se podendo desconsiderar a capilaridade e o gigantismo institucional do Exército, o volume e a eventual acumulação de atribuições, o déficit e as constantes movimentações de recursos humanos capacitados, bem como, ainda, a diversidade de variáveis específicas em cada caso concreto, que podem afetar a evolução das apurações, relativas à complexidade, criticidade e identificação do volume de dados e de atores envolvidos.
176.	Também faz referência a quadro comparativo que consolida as alterações promovidas posteriormente por meio das INs TCU 71/2012 e 76/2016 (peça 404, p. 25-31) , aduzindo que as modificações trazidas por este Tribunal foram pauta de reuniões com integrantes da SecexDefesa e com Ministros do Tribunal, ocasiões em que apresentaram-se propostas de alterações normativas, no âmbito do Exército, necessárias para cumprir as novas diretrizes desta Corte, conforme percebe-se no trecho transcrito à peça 440, p. 8-9.
177.	Especificamente em relação ao caso concreto sob análise, aduz que as medidas determinadas no Parecer de Auditoria 16-2015/SAGEF/CCIEx, de 2/10/2015 (peça 323) , foram antecedidas por VANP realizadas em diversos hospitais militares, por determinação do CCIEx, no ano de 2014, para verificar adesão direcionada à ata de registro de preços relativa ao Pregão Eletrônico 33/2007.
178.	Afirma que, em tais auditorias, algumas delas concluíram que havia dano ao erário nas adesões em comento, enquanto outras não identificaram a ocorrência de prejuízos à Administração. Nesse sentido, assevera que, em 20/2/2015, o CCIEx produziu relatório de auditoria especial, por meio do qual consolidou as conclusões das Inspetorias, promoveu ajustes nos valores de alguns débitos apurados e discordou da conclusão de uma das ICFEx, entendendo haver indícios de dano ao erário no montante de R$ 157.794,22, no Hospital Militar de Área de Campo Grande (HMACG) , quando a apuração anterior não havia identificado tal ocorrência. 
179.	No entender do responsável, tal discordância se contrapõe à alegação de conduta omissa e demonstra que a definição da metodologia para apuração da existência e do valor do dano era extremamente necessária.
180.	Assim, pontua que, desde logo, seja refutado o entendimento de que não houve instauração de sindicância e, de igual sorte, a alegação de suposto descumprimento do Parecer 102/2016/JCFP/CJACEx/CGU/AGU, de 18/7/2016 (peça 346) , pelo responsável, não lhe podendo ser imputada qualquer omissão ou óbice ao ressarcimento do dano ao erário.
181.	Adiante, informa que, verificando-se que o resultado das apurações foi bastante heterogêneo, e no intuito de evitar soluções díspares para os mesmos atos praticados em diferentes hospitais militares, a alternativa adotada foi a realização de sindicância centralizada, recomendada conforme Parecer de Auditoria 16-2015/SAGEF/CCIEx (peça 323) .
182.	Acrescenta que tal recomendação foi encaminhada, em 24/11/2015 (peça 346, p. 3) , ao Vice-Chefe do Departamento-Geral do Pessoal (DGP) , órgão efetivamente responsável pela realização da sindicância, instaurada por meio da Portaria 009/Ch DGP, de 9/8/2016 (solução à peça 440, p. 61-81) .
183.	Destaca que não ocorreu determinação para retorno do processo de apuração do dano à origem, assim como não foi desconsiderado o trabalho das ICFEx ou contrariado o princípio da economia processual, uma vez que era necessário padronizar a metodologia para as apurações necessárias, o que requeria conhecimento técnico específico, conforme motivação transcrita à peça 440, p. 15-16.
184.	Ademais, pontua que o objeto da apuração, bem como sua complexidade, não poderia ser esgotado no âmbito das atribuições e competências meramente contábeis dos integrantes do CCIEx, os quais não ostentavam conhecimento sobre a área médica.
185.	De igual sorte, assevera que a recomendação para abertura de sindicância pelos agentes detentores de conhecimento de cunho técnico, julgada necessária ao saneamento do processo de apuração de danos, não contrariou a Portaria SEF 008/2003, pois não se tratava de 'dúvidas quanto à quantificação do dano' a serem solucionadas pelo próprio CCIEx. Assim, aduz que as divergências recaíam sobre a forma de apuração do valor do débito, ou mesmo sua existência, bem como a metodologia para sua quantificação e qualificação de responsáveis.
186.	Também aponta como descabido, naquele momento, representar a este Tribunal, pois, repise-se, além de ter sido efetivamente instaurada a sindicância naquela etapa de medidas internas, o citado Parecer 102/2016/JCFP/CJACEx/CGU/AGU, de 18/7/2016 (peça 346) , não foi direcionado ao CCIEx.
187.	Diante do exposto, reitera que, além de não acarretar prejuízo ao ressarcimento, o ato praticado pelo responsável decorreu de divergência dos critérios adotados e dos resultados obtidos pelas diferentes ICFEx para fatos similares. A recomendação feita ao DGP não maculou a economia processual ou a lógica da Portaria SEF 008/2003, competindo àquele órgão adotar as medidas julgadas pertinentes. 
188.	Ademais, a motivação técnica do ato se revestiu de razoabilidade, não podendo ser considerada irregular a busca do saneamento das imperfeições, incorreções e inconsistências do processo de apuração. Na realidade, considera que as inconsistências verificadas pela área técnica que poderiam, de fato, trazer empecilhos ao ressarcimento dos danos ao erário, razão pela qual não havia motivo para discordar ou adotar providência diversa naquela etapa de apurações internas, ou seja, não era exigível conduta diversa ou outra medida naquelas circunstâncias.
189.	Por fim, pleiteia que seja, no caso concreto, aplicado o disposto no art. 22, § 1º, da Lei de Introdução às Normas do Direito Brasileiro (Decreto-Lei 4657/1942) , segundo o qual devem ser consideradas as circunstâncias práticas que houverem condicionado a ação do agente quando da análise da regularidade da conduta ou da validade do ato.
190.	Nesse sentido, considera que restou demonstrado que o responsável atuou de forma proativa, por diversas vezes, e de forma institucional, conforme se observa do teor do Ofício 2-CCIEx, de 21/2/2018 (peça 161) , por meio do qual esta Corte foi informada a respeito da necessidade de período de transição para alteração dos prazos de instauração de TCE, o que não pode ser desconsiderado na análise dos atos discutidos neste feito, à luz da Lei de Introdução às Normas do Direito Brasileiro.
Análise
191.		Em relação à imputação feita ao responsável, na instrução à peça 348, de não ter representado ao Tribunal diante da não realização da sindicância determinada pelo Parecer de Auditoria 16-2015/SAGEF/CCIEx, de 2/10/2015 (peça 323) , a qual foi reiterada por meio do Parecer 102/2016/JCFP/CJACEx/CGU/AGU, de 18/7/2016 (peça 346) , verifica-se que ela não procede, uma vez que tal procedimento apuratório foi de fato realizado.
192.	Com efeito, conforme relatório da supracitada sindicância (peça 440, p. 30-60) , ela teria sido instaurada por meio da Portaria 009/Ch DGP, de 9/8/2016, ou seja, menos de um mês após a manifestação exarada no retromencionado parecer da Advocacia-Geral União (AGU) .
193.	Entretanto, a razão para tal sindicância não ter sido identificada nos autos do TC Processo 008.522/2020-0, que cuida de TCE em curso nesta Corte para apurar as irregularidades em comento, é que sua solução somente foi exarada em 15/10/2020 (peça 440, p. 61-81) , ou seja, posteriormente à própria autuação do citado processo, que ocorreu em 20/2/2020.
194.	Neste ponto, tendo a sindicância sido realizada, não há como apontar omissão do justificante em relação a deixar de adotar providências para apurar o dano, uma vez que as medidas administrativas ainda não haviam sido esgotadas.
195.	Por outro lado, questiona-se quais seriam as razões para uma sindicância demorar três anos e meio para ser concluída. Sobre o assunto, bem como em relação à cultura organizacional existente no Exército no tocante a seu controle interno, serão tecidos comentários específicos adiante, no item 10 da presente seção desta instrução.
196.	Acrescente-se que, do relatório da sindicância, extraem-se as seguintes informações (peça 440, p. 30-40) :
	a) sindicância instaurada em 9/8/2016;
	b) designação, em 10/4/2018, do encarregado que concluiu o processo, determinando a realização de diligências complementares em razão da transferência de seu antecessor, e visando a buscar novos esclarecimentos para situações ainda controversas;
	c) emissão de 146 ofícios com diligências pelo encarregado, datados entre 7/5/2018 e 28/5/2020.
197.	Nesse diapasão, percebe-se que, pelo menos entre 2018 e 2020, houve a realização de amplo trabalho para apurar a ocorrência, o que demonstra a complexidade da matéria e a adoção de providências internas com vistas a saneá-la. Porém, entre 2016 e 2018, não há registros nos autos de procedimentos que teriam sido conduzidos pelo antigo encarregado, não sendo isso, entretanto, motivo para concluir a priori que ficou inerte nesse período.
198.	Não obstante, resta nítido que houve descumprimento da IN 71/2012, alterada pela IN 76/2016, que estabelecia prazo de 180 dias para instauração de TCE após a ciência do fato pela Administração. Assim, propõe-se que o CCIEx seja cientificado da ocorrência. 
199.	Também releva destacar que, em relação ao presente caso, não houve a adoção de providências meramente em virtude da autuação deste processo, tendo em vista que o Exército já conduzia medidas para apurar a ocorrência, embora elas tenham evoluído com dilatado prazo.
200.	Diante do exposto, repise-se que não há como imputar responsabilidade ao Chefe do CCIEx por não ter representado ao Tribunal diante da não realização da sindicância em comento, uma vez que restou evidenciado que ela foi promovida.
201.	Com relação à determinação do responsável contida no Parecer de Auditoria 16-2015/SAGEF/CCIEx, de 2/10/2015, para o retorno do processo de apuração do dano à unidade de ocorrência da irregularidade, entende-se que esse fato, por si só, não pode ser razão para considerar que o responsável tenha sido omisso. Sobre o assunto, consideram-se razoáveis os argumentos resumidos nos parágrafos 181-188.
202.	Nesse sentido, ressalta-se que apresenta razoabilidade a justificativa de que soluções díspares, em casos semelhantes, poderiam prejudicar a reparação dos danos identificados, mormente em virtude de que isso abriria possibilidade para incontáveis recursos.
203.	Dessa forma, considera-se que houve justificativa para a determinação do responsável de padronizar a metodologia utilizada nas apurações. Ademais, a própria extensão da sindicância que posteriormente veio a ser realizada, entre 2016 e 2020, permite inferir que o processo ainda não estaria em condições de apreciado quando da prolação do Parecer de Auditoria 16-2015/SAGEF/CCIEx, de 2/10/2015.
204.	Diante do exposto, propõe-se o acolhimento das razões de justificativa apresentadas pelo responsável.
4) Item 6 do anexo I do pronunciamento da subunidade à peça 192
205.	Foi promovida a audiência do responsável para apresentar razões de justificativa por ter, como Comandante da 3ª Região Militar (3ª RM) , deixado de adotar as medidas necessárias visando ao ressarcimento do dano ao erário identificado no âmbito da solução da sindicância instaurada por meio da Portaria 001-SIND-E1, de 17/11/2015, bem como por ter deixado de encaminhar formalmente a solução da citada sindicância à correspondente ICFEx.
4.1) Resposta do responsável: Sr. Valério Stumpf Trindade, Comandante da 3ª Região Militar (peça 442) 
206.	Em suas justificativas, inicialmente, apresenta relato cronológico dos fatos imputados. Nesse sentido, destaca que a Portaria 001-SIND-E1, de 17/11/2015, teve por objetivo instaurar sindicância para apurar irregularidades na gestão do contrato de credenciamento do Hospital da Irmandade da Santa Casa de Caridade de São Gabriel e do Posto Médico da Guarnição de São Gabriel.
207.	Frisa que a referida sindicância foi instaurada por seu antecessor no Comando da 3ª RM, uma vez que somente assumiu tal incumbência em 4/12/2015, com a apuração já em andamento (peça 442, p. 17) .
208.	Posteriormente, em 4/1/2016, o sindicante elaborou relatório, concluindo que as irregularidades administrativas não configuravam crime, mas transgressões disciplinares (peça 442, p. 19-41) . 
209.	Pondera que não concordou com o retromencionado enquadramento, determinando diligências complementares, conforme Despacho 014/16-Div Jur/3.6, de 21/3/2016 (peça 442, p. 43-44) , havendo em tal documento, inclusive, determinação expressa para apuração do valor total do dano, o qual, à época, não restava devidamente comprovado.
210.	Na sequência, em 27/7/2016, inconformado com o fato de o sindicante ainda não ter mensurado os possíveis prejuízos causados ao erário, afirma o responsável que determinou novamente diligências complementares para apuração do valor devido, conforme Despacho 054/16-Div Jur/3.2 (peça 442, p. 46-47) .
211.	Pondera que essas duas ordens, emitidas antes da finalização da sindicância, já sinalizavam a postura do responsável visando à apuração dos fatos. Entretanto, afirma que em face do volume de documentos e da complexidade das situações envolvidas, o trabalho tornou-se extremamente difícil e demorado.
212.	Sobre o assunto, relata que o processo de auditoria se deparava com no mínimo dois óbices: precariedade da qualidade das informações advindas dos registros médicos apresentados e dificuldade de encontrar profissionais capacitados em auditoria de contas médicas para que se dedicassem exclusivamente às verificações.
213.	Já em 16/11/2016, tendo em vista a complexidade e a dimensão da auditoria que necessitava ser realizada, que continha mais de 11.000 guias de encaminhamento, e considerando que já estava evidente a prática de condutas criminosas, entendeu o responsável que a sindicância deveria ser finalizada, mesmo que ainda não fosse possível chegar ao quantum total do dano ao erário naquele momento, uma vez que esse tipo de apuração administrativa possui limitações a ponto de não conseguir aprofundar situações mais complexas, que poderiam requerer, por exemplo, quebras de sigilo.
214.	Adiante, justifica a não abertura direta de IPM em função de duas situações: falta de experiência e conhecimento técnico da Polícia Judiciária Militar frente à complexidade e vulto da investigação; e o fato de que qualquer representação para quebra de sigilo dos indiciados necessariamente passaria pelo MPM, sendo aconselhável o parquet já estar ciente dos fatos que se desenrolavam, uma vez que a remessa da sindicância (processo com mais de 7.000 páginas) à Justiça Militar daria maior celeridade ao processo investigatório.
215.	Desse modo, a sindicância foi solucionada, apontando a existência de dano ao erário no montante de R$ 643.663,27 (valor parcial, correspondente a 33,88% das guias auditadas) , e encaminhada à 2ª Auditoria da 3ª Circunscrição Judiciária Militar (peça 442, p. 49) .
216.	Quanto à ausência de notificação formal da 3ª ICFEx sobre a solução da sindicância, afirma que foi dada publicidade à referida solução, por meio da publicação em aditamento ao Boletim de Acesso Restrito Regional 48, de 30/11/2016 (peça 442, p. 51-56) , documento esse de conhecimento de todas as organizações militares vinculadas à 3ª RM.
217.	Ademais, ressalta que a alínea 'd' do item 24 da citada solução expressamente determina que 'os interessados adotem as providências julgadas cabíveis na esfera de suas atribuições', o que se consubstancia em ordem para que os subordinados atuem especificamente dentro de suas áreas de competência, não necessitando o responsável determinar todos os reflexos do ato no corpo do texto, pois nem todos eles poderiam sequer serem previstos.
218.	Neste ponto, afirma não ser razoável exigir de um Comandante de Região Militar que, dentre as centenas de tarefas e decisões diariamente dele exigidas, esteja a de fiscalizar a emissão de documentos de rotina de suas respectivas sessões ou a de verificar se o OCI tomou a devida ciência da publicação feita em Boletim Regional.
219.	Em relação ao entendimento contido nos autos de que o responsável prosseguiu na apuração do dano somente dois dias após a prolação do Acórdão 1377/2017-TCU-Plenário, deixando a entender que a requisição feita ao Comandante do 4º Grupamento de Engenharia teria sido motivada pela ação deste Tribunal, aduz que tal exegese não encontra amparo fático, uma vez que o referido decisum nada dizia a respeito da 3ª Região Militar ou do Posto Médico da Guarnição de São Gabriel. 
220.	Nesse diapasão, reconhece que apenas dois dias após a prolação do Acórdão 1377/2017-TCU-Plenário determinou, por meio do DIEx 26-AsseJurd11/Asse Jurd/Cmdo 3ª RM (peça 442, p. 58-59) , de 30/6/2017, a instauração de processo administrativo de ressarcimento ao erário, mas pondera que tal ato se deu sem conhecimento ou qualquer vinculação com a decisão desta Corte.
221.	Ademais, ressalta que entre as determinações constantes no supracitado DIEx, havia previsão de lançamento, no Sistema de Acompanhamento de Dano ao Erário (Sisade) , das informações da sindicância instaurada pela Portaria 001/2015, o que mitiga a afirmação de ausência de comunicação formal à 3ª ICFEx em momento anterior a 11/12/2017, quando aquela organização afirma ter tomado conhecimento dos fatos.
222.	Na sequência, assevera que, em 9/1/2018, houve o lançamento no Sisade das informações do dano ao erário, havendo, a partir de 15/1/2018, a continuidade da perícia de auditoria das contas médicas.
223.	Já em 23/1/2018, afirma o responsável ter deixado o Comando da 3ª RM, não lhe cabendo tecer comentários a partir de então, uma vez que deixou de participar dos atos processuais subsequentes. 
224.	Diante do exposto, requer o acolhimento de suas razões de justificativa. 
Análise
225.	Verifica-se que o responsável não logrou êxito em justificar os motivos por não ter encaminhado formalmente a solução da sindicância instaurada por meio da Portaria 001-SIND-E1, de 17/11/2015, à correspondente ICFEx.
226.	Com efeito, apesar da aparente complexidade relativa ao caso, que demandou a execução de medidas complementares com vistas à sua correta apuração, não se pode aceitar o argumento de que a mera publicação da solução da sindicância em boletim de acesso restrito seja suficiente para o cumprimento da norma que vigia à época (Portaria SEF 8/2003) , que expressamente determinava o encaminhamento à ICFEx do relatório e da solução da respectiva sindicância, in verbis:
'Art. 5° Em decorrência do valor original do prejuízo apurado mediante IPM ou Sindicância, o Cmt, Ch ou Dir da OM deverá adotar as seguintes providências:
I - quando o valor for igual ou superior a R$ 1.000,00 (Hum mil reais) , encaminhar à ICFEx o relatório e a solução da Sindicância ou do IPM.'
227.	Nesse diapasão, verifica-se que a portaria em comento determinava o encaminhamento de expediente específico à ICFEx, e não mera publicação em boletim. Ademais, a norma determinava o envio do relatório e da solução da sindicância, tendo havido apenas a publicação desta última em boletim. 
228.	Adicionalmente, verifica-se que a solução da sindicância (peça 442, p. 51-56) determinou o encaminhamento de documentos ao sindicado, que também era subordinado à 3ª RM. Assim, pelo argumento exposto pelo responsável, tal providência seria desnecessária, assim como a determinação de envio de cópia integral do processo ao MPM, uma vez que já havia o comando, na própria solução, para que os interessados adotassem as providências cabíveis.
229.	Desse modo, deveria o responsável ter expressamente incluído, na solução da sindicância, que ele próprio assinou, providência para enviar os documentos previstos na norma (relatório e solução) à ICFEx, assim como fez em relação ao sindicado e ao MPM. 
230.	Não se trata, portanto, de exigir que o responsável verificasse se seus subordinados cumpriram sua ordem (enviar os documentos à ICFEx) , pois essa sequer existiu.
231.	Destaca-se, nesse sentido, a ausência de justificativa registrada formalmente para que o processo de apuração não tivesse prosseguimento após decorridos mais de seis meses da solução da sindicância (peça 176, p. 48) , a qual destacou a necessidade de continuidade de apuração do dano, que envolvia materialidade significativa (R$ 643.663,27 em amostra correspondente a 33,88% de faturas analisadas) .
232.	Neste ponto, repise-se que também houve determinação de autuação de processo administrativo para recuperar o dano, contrariando a norma vigente à época (Portaria SEF 8/2003) , que regulava que a ICFEx fosse informada, por meio do envio do relatório e da solução da sindicância, competindo a ela decidir pela existência ou não de dano e orientar o órgão, em caso positivo, quanto à adoção das medidas visando à sua recuperação.
233. 	No que concerne às apurações terem sido continuadas apenas dois dias após a prolação do Acórdão 1377/2017-TCU-Plenário, entende-se que tal fato não permite concluir se o processo teve ou não sua continuidade apenas em função dos presentes autos. Tal entendimento, entretanto, não altera as conclusões supra acerca da responsabilidade do justificante, pois a imputação a ele afeta decorre do descumprimento de norma que determinava informar a ICFEX para que a apuração do dano tivesse seguimento.
234.	Diante do exposto, propõe-se a rejeição das razões de justificativa apresentadas pelo responsável.
5) Item 12 do anexo I do pronunciamento da subunidade à peça 192
235.	O responsável foi chamado em audiência por ter, como Comandante do 2º Regimento de Cavalaria Mecanizado (2º RC Mec) , deixado de adotar as medidas necessárias visando ao ressarcimento do dano ao erário identificado no âmbito da solução do IPM instaurado por meio da Portaria 001/2016, de 27/7/2016, bem como por ter deixado de encaminhar formalmente a solução do citado inquérito à correspondente ICFEx.
5.1) Resposta do responsável: Sr. Saul Marques Machado Júnior, Comandante do 2º Regimento de Cavalaria Mecanizado (peças 460-469) 
236.	Inicialmente, afirma que, em seu primeiro ano de Comando do 2º Regimento de Cavalaria Mecanizado (2º RCMec) , em virtude do não comparecimento da pensionista militar e de sua representante legal ao órgão pagador, para realização da atualização cadastral, no mês de agosto de 2015, determinou a realização de consultas ao relatório disponibilizado pelo Centro de Pagamento do Exército (CPEx) , bem como diligências e contato telefônico referentes ao endereço declarado.
237.	Posteriormente, conforme previsto no art. 22 da Portaria DGP 082/2014, afirma que determinou que fosse realizada a suspensão do pagamento da pensionista militar, no mês de novembro de 2015. 
238.	Aduz que, entre novembro de 2015 e junho de 2016, o Setor de Inativos e Pensionistas (SIP) , sob sua orientação, continuou realizando diligências. Em 12/7/2016, enviou ofício ao cartório, solicitando a confirmação do óbito da pensionista, tendo como resposta que ela faleceu em 17/1/2001. Devido à constatação, foi instaurado o competente IPM, que verificou que sua procuradora legal continuou recebendo o benefício sem comunicar o falecimento de sua genitora.
239.	Após concluída a perícia contábil (peça 461) , que quantificou pagamentos indevidos, em valores históricos, no montante de R$ 820.163,46, exarou-se a solução do IPM, em 23/9/2016 (peça 462) , por meio do qual foram determinadas, entre outras, as seguintes medidas:
	a) instaurar sindicância com a finalidade de apurar as responsabilidades disciplinares dos militares que exerciam função, no âmbito do órgão pagador de inativos e pensionistas do 2º RCMec, no período de fevereiro de 2001 a dezembro de 2014;
	b) publicar a solução do IPM em boletim de acesso restrito da OM;
	c) remeter os autos do IPM à 3ª Auditoria da 3ª Circunscrição Judiciária Militar; e
	d) determinar que o Chefe da Divisão de Pessoal, o Chefe do SIP e demais interessados tomassem as devidas providências.
240.	Nesse diapasão, afirma que, em decorrência da medida proposta na alínea 'a' do parágrafo anterior, foram instauradas quatro sindicâncias sucessivas (peças 463-466) , entre os meses de setembro e dezembro de 2016, sendo que a última delas foi concluída em 10/7/2017, ou seja, após deixar o Comando do 2º RCMec, em 20/1/2017.
241.	Neste ponto, assevera que suas ações já demonstram a firme convicção de apurar a fundo todos os fatos ocorridos e responsabilizar os culpados, restando claro o empenho e interesse do responsável em tomar todas as medidas e providências, inicialmente nas esferas criminal e disciplinar, para, posteriormente, ser realizada a apuração na área administrativa, com o intuito de reparar os prejuízos causados à Administração.
242.	Reconhece que, apesar de o relatório e a solução do IPM terem evidenciado a ocorrência de dano ao erário, tal situação não foi enviada à ICFEx vinculada à OM, pois o responsável entendeu, à época, que deveria proceder a apuração na esfera administrativa apenas após o recebimento da denúncia ofertada pelo MPM, já em sede de ação penal, em observância ao princípio da não culpabilidade.
243.	Assim, registra que a partir da publicação da solução do IPM, que expressamente determinou que todos interessados tomassem as providências decorrentes, houve apenas falha na interpretação das ações a serem realizadas.
244.	Também pontua que devido ao volume de documentos e à complexidade das situações envolvidas no comando de uma OM, o que torna o trabalho extremamente difícil e demorado, com empenho de mais de 15h dedicadas diariamente ao exercício da função, houve lapso temporal para o envio formal da solução da investigação à correspondente ICFEx.
245.	Nesse sentido, aduz não ser razoável exigir de um Comandante de OM que, dentre as centenas de tarefas e decisões diariamente dele exigidas, esteja a de fiscalizar se efetivamente todos os documentos foram enviados e recebidos em seus destinos. Tal interpretação violaria a proteção legal conferida aos agentes da Administração Pública por meio do art. 22 da Lei de Introdução às Normas do Direito Brasileiro.
246.	Prosseguindo na cronologia dos eventos, acrescenta que os processos disciplinares foram concluídos em 10/7/2017 (após deixar o Comando da OM) . Já em agosto de 2017, por ordem judicial (peça 468) , foi declarada a indisponibilidade dos ativos financeiros da pensionista falecida, tendo havido a reversão de haveres, no montante de R$ 98.174,08, aos cofres do Tesouro Nacional. 
247.	Posteriormente, em atendimento à orientação da 3ª ICFEx, exarada em 12/12/2017, foram feitos os registros pertinentes no Sisade e instaurada sindicância (relatório à peça 469) com a finalidade de apurar o débito referente ao recebimento indevido. Concluído o feito, foi instaurada TCE, mediante a Portaria 27-Div Pes/2º RCMec, de 10/4/2019.
248.	Por fim, salienta que foi graças a sua ação, como Comandante do 2º RCMec, que foi constatado, em 2015, o falecimento da pensionista militar ocorrido em 17/1/2001, o que deflagrou, a partir de então, medidas e providências para responsabilização nas esferas criminal e disciplinar, culminando, posteriormente, com a instauração de sindicância e TCE, tornando possível a busca para o ressarcimento ao erário pelo dano causado.
Análise
249.	Conforme será visto em seguida, o responsável não logrou êxito em justificar por que deixou de encaminhar formalmente o relatório e a solução do IPM instaurado por meio da Portaria 001/2016, de 27/7/2016, à correspondente ICFEx.
250.	Com efeito, com relação às quatro sindicâncias suscitadas pelo justificante que teriam sido instauradas para apuração dos fatos, verifica-se que todas elas tiveram por finalidade apurar responsabilidades internas pelo pagamento indevido à pensionista, ou seja, prestaram-se para punir administrativamente os agentes que eventualmente tivessem concorrido para que a irregularidade fosse perpetrada, e não para ressarcir o erário pelo dano causado. Tais procedimentos administrativos, desse modo, em nada contribuíram para a reparação do prejuízo identificado.
251.	Ademais, no que concerne à alegação de que o responsável entendeu, à época, que deveria proceder a apuração na esfera administrativa apenas após o recebimento da denúncia ofertada pelo MPM, entende-se que ela não possui amparo legal, diante da já mencionada independência entre as esferas administrativa e judiciária, prevista no RAE.
252.	Neste ponto, cumpre destacar que a conduta do responsável, neste caso, é semelhante à observada no item 4 anterior, no sentido de não haver justificativa para que a ICFEx não fosse cientificada da ocorrência, violando o que prescrevia o art. 5º, inciso I, da Portaria SEF 8/2003, vigente à época.
253.	Destaca-se, ainda, que a referida portaria não regulava a necessidade de se esperar o recebimento da denúncia, ou de qualquer outro procedimento afeto à seara judicial, para que a reparação fosse procedida de maneira administrativa.
254.	Frise-se, também, que o próprio relatório da TCE instaurada para apurar o dano em comento (peça 327) menciona que ela decorreu da prolação do Acórdão 499/2019-TCU-Plenário, e não de ofício pelas autoridades competentes, conforme se esperava.  
255.	De igual sorte, não se pode aceitar a justificativa de que a falha decorreu da complexidade das situações vividas no comando da OM e/ou de ausência de fiscalização de documentos expedidos por subordinados, uma vez que o que se requeria do responsável era meramente fazer constar da solução do IPM seu envio, bem como do respectivo relatório, à ICFEx, providência essa que não toma tempo algum e que era exigida normativamente.
256.	Diante do exposto, propõe-se a rejeição das razões de justificativa do responsável.
6) Item 15 do anexo I do pronunciamento da subunidade à peça 192
257.	O responsável foi chamado em audiência por ter, como Comandante do 1º Grupamento de Engenharia (1º Gpt E) , deixado de adotar as medidas necessárias visando ao ressarcimento do dano ao erário identificado no âmbito do IPM 64278.000275/2012-18, bem como por ter deixado de encaminhar formalmente a solução do citado inquérito à correspondente ICFEx.
6.1) Resposta do responsável: Sr. Marcio Velloso Guimarães, Comandante do 1º Grupamento de Engenharia (peças 424-436 e 446-458) 
258.	Inicialmente, apresenta quadro cronológico (peça 424, p. 3-4) com as ações empreendidas com vistas a responsabilizar o agente público que perpetrou as irregularidades, de onde se extrai, em síntese:
	a) instauração de IPM, em 15/2/2012;
	b) relatório do encarregado do IPM, em 2/4/2012;
	c) solução do IPM, em 2/5/2012;
	d) relatórios de diligências complementares, em 29/8/2012, 11/12/2012, 11/11/2013 e 
28/2/2014 (peças 428-431) ;
	e) sentença penal, em 7/12/2016;
	f) instauração de sindicância, em 28/2/2018;
	g) acórdão de recurso de apelação, em 2/4/2019;
	h) instauração de TCE, em 23/4/2019;
	i) acórdão de recurso de embargos infringentes, em 10/3/2020.
259.	Afirma que, mediante breve análise do referido quadro, conclui-se que as condutas apontadas como reprováveis (não ter adotado as medidas necessárias ao ressarcimento do dano e não ter enviado a solução do IPM ao OCI) caracterizam tão somente posicionamento prudente e razoável do responsável, com base na solução do Inquérito, o que foi adotado em virtude de ter verificado que as informações ali contidas não eram suficientes para iniciar as medidas de reparação do dano, uma vez que ainda era necessária nova inquirição do indiciado para esclarecer incoerências vislumbradas durante a investigação.
260.	Nesse sentido, pondera que o relatório do IPM registrou não ser possível, antes do término do prazo de conclusão, inquirir pela segunda vez o indiciado (peça 426, p. 7) , o que motivou o responsável, na solução da investigação, a determinar a realização de diligências complementares (peça 166, p. 103-106) .
261.	Sobre o assunto, esclarece que o entendimento firmado, à época, demonstra que o responsável, ao gerenciar o contexto sequencial das investigações em curso, notadamente porque não havia nenhum tipo de alinhamento conclusivo quanto ao dano ao erário, decidiu aguardar o melhor deslinde da matéria, cujo dimensionamento, nas circunstâncias do IPM instaurado, não autorizava investigação precipitada.
262.	Pontua que, em sentido contrário, as particularidades do evento investigado eram evidenciadas desde os trabalhos investigativos iniciais, e impunham ao responsável não agir à margem do dever de prudência, chamando à responsabilização agente público que ainda seria inquirido no IPM. Em outras palavras, assevera que os indícios de dano ao erário eram preliminares e que não legitimavam a deflagração do processo administrativo de TCE.
263.	Considera que evidencia tal entendimento o conteúdo do relatório de diligências complementares, datado de 11/12/2012, emitido seis meses após a solução do IPM, que ainda punha dúvida acerca do destino dos recursos supostamente auferidos. 
264.	Neste ponto, pondera que o olhar de agora, considerando-se exauridas as investigações penais, não se revela justo com o acerto da decisão administrativa prolatada pelo responsável à época, num contexto no qual ainda se discutia, por exemplo, o dimensionamento das melhorias estruturais que o agente faltoso declarava ter implementado na OM, as quais ele sustentava que teriam sido custeadas, também, com os recursos arrecadados com a perfuração dos poços.
265.	Ademais, registra que o responsável passou o Comando da OM em 17/8/2012, ou seja, antes de concluídas as diligências complementares, o que demonstra que até o momento de sua saída do Comando do 1º Grupamento de Engenharia (1º Gpt E) não havia ainda lastro probatório mínimo para deflagração de TCE.
266.	Acrescenta que, na decisão definitiva da ação judicial penal (peça 434) , o crime de peculato-apropriação foi desclassificado, ante 'a inexistência de prova de enriquecimento ilícito somada à demonstração de que os recursos recebidos em espécie com a perfuração de poços podem ter sido revertidos em obras a favor da unidade militar', de modo que, mesmo após a decisão final prolatada pelo Superior Tribunal Militar (STM) , ainda não se tinha certeza (verdade material plena) quanto à configuração dos danos causados ao erário, cogitando-se saber se os valores arrecadados foram ou não revertidos em obra a favor da Administração Militar.
267.	Desse modo, assevera que não houve deliberada atuação do responsável no sentido de descumprir as normas legais e regulamentares que balizam a matéria, o que afasta o dolo, e que tampouco houve qualquer ação ou omissão tendente a obstar a responsabilização do agente faltoso.
268.	No que diz respeito à conduta de não ter encaminhado a solução do IPM à correspondente ICFEx, reitera que o responsável, na solução do Inquérito, deliberou pela complementação das investigações na esfera penal, com o escopo de obter melhor delineamento dos contornos da autoria e da materialidade do fato irregular. 
269.	Desse modo, houve o entendimento circunstancial de postergar, na medida do que era razoável, a adoção de providências no âmbito administrativo com o objetivo de ressarcir o erário, porque, naquelas circunstâncias, não era recomendável antecipá-las ao próprio IPM, que ainda sequer estava exaurido.
270.	Nesse sentido, tão logo a cobrança da indenização ao erário revelou-se oportuna, assim foi procedida, por meio de TCE (TC Processo 037.664/2019-0) , sem haver prejuízos ao interesse público. Assim reitera que, diferentemente do que está sendo imputado ao responsável, em momento algum houve conduta tendente a obstar o ressarcimento do dano causado, o que afasta absolutamente o nexo de causalidade.
271.	Também pontua que não há amparo legal para aplicação de sanção ao responsável, pois sua conduta não poderia ser considerada de natureza grave, estando ausente elemento essencial à aplicação de sanção, consoante art. 58, inc. II, da Lei 8.443/1992. 
272.	Desse modo, registra que, no caso concreto, não há mínima comprovação de que o fato de ter incluído a ressalva para aguardar o pronunciamento da Procuradoria de Justiça Militar/Justiça Militar da União, e deixado de enviar a solução para o OCI, teria causado prejuízos à Administração.
273.	Por fim, salienta que seu tempo de comando a frente do 1º Gpt E, entre 31/3/2011 e 17/8/2012, é mais breve do que o longo período da investigação empreendida por meio do IPM e das diligências que lhe foram complementares, o que reforça a tese de que não subsistia mínimo lastro para o responsável, antecipando-se ao próprio IPM, deflagrar apuração administrativa.
Análise
274.	Consoante asseverado na instrução à peça 348, a justificativa constante na solução do IPM 64278.000275/2012-18, de 2/5/2012, apontou dano ao erário no montante de R$ 109.180,00 (peça 166, p. 103-106) , registrando o seguinte trecho em relação à responsabilização na esfera administrativa: 
'Considerando a possibilidade de haver negativa da autoria e/ou da materialidade referente aos fatos objeto do IPM, resolvo aguardar o pronunciamento definitivo da Procuradoria da Justiça Militar/Justiça Militar da União para, se for o caso, responsabilizar civilmente (restituição de valores ao erário) os agentes da administração que possam ter praticado atos administrativos causando prejuízos econômico-financeiros à Administração Pública Militar.'
275.	Por outro lado, no presente caso, considera-se que essa ressalva foi a principal falha observada na conduta do responsável, uma vez que a citada solução do IPM também apontou ausência de provas até aquele momento, o que teria motivado, aparentemente de forma legítima, a necessidade de diligências complementares (peça 166, p. 104) , in verbis:
'Em face do exposto, entendo, com base nos elementos probatórios autuados pelo Encarregado do IPM, que:
a.	 até o momento em que foram encerradas as apurações, não há provas suficientes para manter o indiciamento do Coronel R/1 PAULO ROBERTO DE SOUZA pela prática do crime capitulado no §1º, do artigo 312, do Código Penal Comum, posto não ter ficado comprovado que o referido Oficial tenha subtraído dinheiro, valor, bem público ou particular que estivesse sob controle da Administração Pública, ou concorrido para tal.'
276.	Tais diligências foram realizadas entre agosto de 2012 e fevereiro de 2014, conforme documentos acostados às peças 428-431.
277.	Assim, verifica-se que as apurações na esfera administrativas de fato ainda não haviam sido encerradas antes de o responsável ter deixado o Comando da OM, o que ocorreu em 17/8/2012, sendo esse motivo suficiente para que se acatem suas razões de justificativa, por não lhe poder ser imputada omissão pela não apuração de dano ao erário.
278.	Neste ponto, restaria necessário, em tese, esclarecer os motivos para que a apuração do dano somente tenha ocorrido em virtude da autuação deste processo, uma vez que as diligências foram concluídas em 28/2/2014 e a TCE somente foi instaurada em 22/4/2019 (peça 333) , concluindo pela existência de dano ao erário no montante de R$ 192.516,03, em valores atualizados até 2/9/2019, bem como mencionando expressamente que o processo teria sido instaurado em atendimento ao Acórdão 499/2019-TCU-Plenário, e não de ofício pelas autoridades competentes, conforme se esperava.  
279.	Tais esclarecimentos deveriam ser prestados pelos sucessores do responsável no Comando do 1º Gpt E. Entretanto, por razões de economia processual, bem como em atendimento ao princípio constitucional da razoável duração do processo, entende-se que tal medida pode ser dispensada.
7) Item 19 do anexo I do pronunciamento da subunidade à peça 192
280.	O responsável foi chamado em audiência por ter, como Comandante do 11º Batalhão de Engenharia de Construção (11º BEC) , deixado de adotar as medidas necessárias visando ao ressarcimento do dano ao erário identificado no âmbito da sindicância instaurada por meio da Portaria 79-Div Pes.4/11º BEC, de 7/10/2012, bem como por ter deixado de seguir orientação da 11ª ICFEx, contida no DIEx 191-S/2/11ª ICFEx, de 3/4/2014, para apuração do dano e qualificação dos responsáveis.
7.1) Resposta do responsável: Sr. Ivan Alexandre Correa Silva, Comandante do 11º Batalhão de Engenharia de Construção (peça 438) 
281.	Após tecer comentários acerca das funções desempenhadas como Comandante do 11º Batalhão de Engenharia e Construção (11º BEC) , OM atualmente denominada como 2º Batalhão Ferroviário (2º B Fv) e que comandou entre 20/12/2012 e 9/1/2015, o responsável pondera haver dificuldade e complexidade para compilar as informações necessárias à sua defesa, em função do decurso temporal de quase seis anos dos fatos sob apuração.
282.	Em seguida, afirma que, desde o momento em que as irregularidades foram constatadas, tomou todas as medidas no intuito da elucidação dos fatos, como a instauração de sindicância, conforme Portaria 079-Div Pes.4/11º BEC, de 7/10/2013.
283.	Entretanto, salienta que o arcabouço militar exige do comandante atuação segura e correção necessária no sentido de preservar a disciplina e o bom exemplo aos subordinados, com lastro em ações que demonstrem assertividade de decisões e conforme previsão legal, necessitando de informações que forneçam subsídios para entendimento do ocorrido e tomada de decisão de maneira justa, sem precipitações e sem a perfeita análise de todos os aspectos atinentes aos fatos.
284.	 Adiante, pontua que a solução do procedimento apuratório ocorreu em 3/1/2014, o que ensejou o envio dos autos à 4ª Circunscrição Judiciária Militar (4ª CJM) e à 11ª ICFEx, esta tendo se manifestado por meio do DIEx 191-S/2/11ª ICFEx, de 3/4/2014.
285.	Acrescenta que na sindicância foram apurados indícios de infração penal militar comum e de autoria. Dessa forma, o procedimento foi recepcionado pelo MPM por meio do IPM 0000005-21.2014.7.04.0004, de 15/1/2014. Assim, foi possível a adoção de medidas como quebra de sigilos bancário e telefônico e expedição de mandados de busca e apreensão.
286.	No que concerne à abertura de nova sindicância registrada na letra 'b' do DIEx 191-S/2/11ª ICFEx, de 3/4/2014 (peça 438, p. 4-5) , afirma que tal sugestão foi mera recomendação do OCI, visando suprir falhas na apuração e na qualificação dos responsáveis que deram prejuízo ao erário.
287. 	Sendo assim, partindo do pressuposto de que a sindicância foi instaurada no intuito de comprovar a possibilidade de inconsistência administrativa no recebimento e na distribuição do ferramental do furto, aduz que ela cumpriu sua finalidade, uma vez que qualquer outra ação já estava no escopo do IPM instaurado.
288.	Adiante, refuta a assertiva de que restaria caracterizada sua omissão ao não adotar as providências sugeridas pela 11ª ICFEx, uma vez que desde a segunda quinzena de janeiro de 2014 houve intenso trabalho visando esclarecer e tomar providências para punir os envolvidos no ato delituoso, recuperar o ferramental subtraído, quebrar sigilos, expedir mandados e, consequentemente, proporcionar a reparação do dano ao erário.
289.	Ressalta que o andamento do procedimento seguiu a linha de raciocínio de aguardar o posicionamento judicial para início da cobrança em favor da Fazenda Nacional, haja vista a necessária comprovação de dolo dos envolvidos.
290.	Além disso, pondera que, à época, o responsável se deparava com cenário de poucas informações e incipiente, o que pode ser comprovado em face dos procedimentos desencadeados pelo MPM e do tempo necessário para elucidação dos fatos. Ao final do feito, afirma que os responsáveis pelo dano foram identificados, este foi quantificado e os autores do crime de furto foram condenados, com trânsito em julgado.
291. 	Por fim, pleiteia que se leve em consideração os normativos existentes à época dos fatos, que salientavam a necessidade de se esgotarem as medidas administrativas, o que ocorreu na esfera do supracitado IPM. Sobre o assunto, ressalta que somente com a Instrução Normativa TCU 76/2016 é que foram estabelecidos prazos para maior efetividade do processo de ressarcimento do dano ao erário.
Análise
292.	No presente caso, resta nítido que competiria ao justificante a adoção das providências cabíveis, uma vez que a solução da sindicância que constatou a ocorrência dos furtos foi exarada em 3/1/2014 (peça 167, p. 662-664) e que o responsável comandou o 11º BEC até 9/1/2015, ou seja, houve prazo suficiente para que ele próprio solicitasse a instauração de TCE, o que somente veio a ocorrer em 6/6/2019 (peça 335, p. 2) .
293.	Ademais, houve expressa recomendação da 11ª ICFEx dirigida ao ordenador de despesas da OM para apuração da ocorrência, conforme se observa em trecho do DIEx 191-S/2/11ª ICFEx, de 3/4/2014 (peça 166, p. 107-108) , in verbis:
'b. diante da Solução apresentada, verificou-se a quantificação do prejuízo em R$ 121.669,07. Porém, tanto o relatório quanto a solução da sindicância não qualificaram os responsáveis que deram causa ao prejuízo à União, condicionando tal ressarcimento ao posicionamento judicial a ser dado pela 4ª CJM. Ressalta-se que as esferas administrativa e judiciária são independentes, o que possibilita a cobrança independentemente de posicionamento da justiça, conforme artigos 107 a 109 do Regulamento de Administração do Exército - RAE (R3) . Ressalta-se, ainda, que os débitos resultantes de responsabilidade civil não se anulam pela absolvição criminal do agente (art. 109, § 3º, RAE) . Destarte, recomenda-se que seja realizada nova sindicância para suprir falhas ocorridas no processo em tela para apuração e qualificação dos responsáveis que deram causa ao prejuízo quantificado.'
294.	Nesse contexto, não se pode aceitar a justificativa de que a orientação supra poderia ser interpretada como mera recomendação (apesar de ter sido essa a expressão utilizada) , uma vez que ela é baseada em normas que deixam clara a obrigatoriedade de adoção de providências diante da configuração de práticas que se consubstanciem em dano ao erário.
295.	 Nesse sentido, pouco importa o intenso trabalho alegado pelo responsável que teria sido realizado em janeiro de 2014 para tomar as providências cabíveis, uma vez que ele não foi concluído conforme determina a legislação que regula a matéria. Em outras palavras, questiona-se do que adianta o dano ter sido identificado se não foi buscada sua reparação na esfera administrativa.
296.	Também não pode prosperar o argumento de que o responsável se deparava à época com cenário incipiente e de poucas informações, pois é justamente para promover a correta apuração dos fatos que se presta, entre outros elementos, um processo de TCE.
297.	Em relação à alegada dificuldade em compilar as informações necessárias à defesa em função do decurso temporal de quase seis anos dos fatos sob apuração, considera-se que isso não prejudicou o contraditório e a ampla defesa do responsável, consoante pacífica jurisprudência que existe neste Tribunal no que concerne ao assunto, bem como diante das circunstâncias fáticas da matéria em análise, que simplesmente requereriam que o justificante demonstrasse que não restou inerte diante das irregularidades detectadas na OM que comandava.
298.	Sobre a alegação registrada no parágrafo 283, no sentido de que o arcabouço militar exige do comandante atuação segura e correção necessária no sentido de preservar a disciplina e o bom exemplo aos subordinados, indaga-se qual teria sido a insegurança gerada simplesmente ao se adotar as providências determinadas pela lei.
299.	Não se defende, neste ponto, a adoção de postura açodada com mero intuito de punir. Pelo contrário, o que se pede é a apuração da ocorrência e o obedecimento da lei. Considera-se que isso daria bom exemplo aos subordinados e deixou de ser feito tempestivamente, uma vez que o processo de TCE somente foi instaurado após a autuação deste processo no TCU, o que mudou de maneira expressiva a postura dos órgãos do Exército diante de ocorrências semelhantes, conforme será tratado no item 10 adiante.
300.	Por fim, em relação à alegação de que os normativos existentes à época salientavam a necessidade de se esgotarem as medidas administrativas, a matéria já foi tratada nos parágrafos 78-85 desta instrução, não havendo necessidade de serem tecidos comentários adicionais sobre o assunto.
301.	Diante do exposto, propõe-se a rejeição das razões de justificativa apresentadas pelo responsável.
8) Item 28 do anexo I do pronunciamento da subunidade à peça 192
302.	Foi promovida a audiência do responsável por ter, como Chefe da 11ª ICFEx, deixado de alertar formalmente a autoridade administrativa competente a respeito da necessidade de instauração do devido procedimento apuratório com finalidade de ressarcir o erário diante das irregularidades tratadas no IPM instaurado por meio da Portaria 002/12-Sv Jus/CMP, de 4/6/2012.
8.1) Resposta do responsável: Sr. João Alberto Redondo Santana, Chefe da 11ª Inspetoria de Contabilidade e Finanças do Exército (peça 439) 
303.	Inicialmente, afirma que, à época dos fatos, estavam em vigor a IN TCU 56/2007, bem como as Portarias SEF 008/2002 e 008/2003, que previam a instauração de TCE após esgotadas as medidas administrativas internas sem obtenção do ressarcimento pretendido.
304.	Acrescenta que, naquele período, consoante art. 30 da Portaria SEF 008/2003, a ferramenta de monitoramento que a ICFEx dispunha era o Relatório de Acompanhamento de Apuração de Indícios de Irregularidades Administrativas (RAAIA) , sistemática que era operada manualmente. Assim, pontua que ainda não havia o Sisade, que somente veio a ser implementado em 2015.
305.	Frisa que deixou a chefia da 11ª ICFEx apenas pouco mais de dois meses após o recebimento, pela Inspetoria, do DIEx 262-Fisc Adm/Div Adm/B Adm Bda Op Esp, de 23/7/2012 (peça 298, p. 1-4) , e não havia ainda condições para solicitação de abertura de TCE àquela época, uma vez que:
	a) a Inspetoria não recebeu relatórios e soluções das sindicâncias, que seriam as peças para análise e emissão de parecer das FSA;
	b) o citado DIEx refere-se à remessa, pela Base Administrativa da Brigada de Operações Especiais (B Adm Bda Op Esp) , do RAAIA à Inspetoria (peça 439, p. 19-21) , documento sumário de acompanhamento dos processos de irregularidade administrativa em andamento em suas UGV,
306.	Acrescenta que, das quatro sindicâncias mencionadas no parágrafo 176 da instrução à peça 348, constava no RAAIA que duas delas estavam resolvidas, uma em andamento e outra sequer era mencionada. Havia, ainda, informação de que fora aberto IPM, ainda não concluído, com a finalidade de levantamento de valores, o qual deveria passar por perícia técnica. Tal inquérito foi instaurado pela Portaria 002/12-Sv Jus/CMP, de 4/6/2012, do Comando Militar do Planalto (CMP) . 
307.	Portanto, de acordo com os normativos daquele período, e naquele estágio de apuração, ainda não havia indicação de necessidade de abertura de TCE, razão pela qual não houve omissão do responsável, pois não cabia alertar a autoridade competente da necessidade de instaurar procedimento naquele momento, por não estarem esgotadas as medidas administrativas que visavam apurar o dano ao erário e ressarcir os cofres públicos.
308.	Ademais, considera que a reparação do prejuízo não foi obstada, uma vez que o dano ao erário estava em apuração no corpo do IPM, mediante a realização da supramencionada perícia, que somente terminou efetivamente em 2013, quando o responsável já não mais era o chefe da Inspetoria.
309.	Destaca que os relatórios da perícia constam no TC Processo 039.254/2019-4, em trâmite neste Tribunal, que trata da TCE instaurada, em 2017, para apurar o dano, após os responsáveis terem sido condenados pelo Conselho Especial de Justiça, em 19/7/2017 (Processo Judicial 218-79.2012.7.11.0011-2ª Auditoria CJM) .
310.	Em seguida, faz referência ao DIEx 1457-S2/11ª ICFEx, de 9/12/2020 (peça 439, p. 23) , e ao DIEx 15-11ª ICFEx, de 18/12/2020 (peça 439, p. 25) , nos quais constam que não foi identificado, no protocolo físico ou eletrônico da Inspetoria, a entrada de cópia dos relatórios ou soluções do IPM instaurado no CMP por meio da Portaria 002/12 - Sv Jus/CMP, de 4/6/12, bem como das respectivas sindicâncias, razão pela qual argui que não caberia ao responsável cumprir o disposto nos arts. 6º e 8º da Portaria SEF 008/2003.
311.	 Por fim, reitera o entendimento de que, à época, somente era instaurada TCE após esgotadas as medidas administrativas internas com vistas à reparação do dano, consoante entendimento apresentado pelo CCIEx à SecexDefesa (peça 439, p. 38-49) .
Análise
312.	Consoante instrução à peça 348, o responsável foi chamado em audiência por ter deixado de alertar formalmente a autoridade administrativa competente acerca das irregularidades reportadas no IPM instaurado por meio da Portaria 002/12-Sv Jus/CMP, de 4/6/2012, cuja solução, de agosto de 2012 (dia ilegível) , encontra-se à peça 300, p. 19-21.
313.	Entretanto, o responsável deixou a chefia da 11ª ICFEx em 23/10/2012, ou seja, cerca de apenas dois meses após a emissão da supracitada solução, que não havia sido conclusiva quanto à quantificação do dano. Nesse contexto, não há como imputar responsabilidade ao justificante por omissão ao não adotar as medidas pertinentes com vistas ao ressarcimento do dano.
314.	Diante do exposto, propõe-se o acatamento das razões de justificativa apresentadas pelo responsável.
315.	Por outro lado, restaria, em tese, necessário esclarecer os motivos para que a respectiva TCE tenha sido instaurada somente após a prolação do Acórdão 499/2019-TCU-Plenário, de 13/3/2019, conforme Portaria 10/Cmdo COpEsp, de 23/4/2019 (peça 298, p. 5-6) , o que poderia vir a ser justificado mediante novas audiências dirigidas aos sucessores do responsável na chefia da 11ª ICFEx.
316.	Entretanto, por razões de economia processual e em atendimento ao princípio constitucional da razoável duração do processo, bem como de maneira semelhante ao que foi proposto em relação ao item 6 anterior, entende-se que tal medida pode ser dispensada.
9) Item 29 do anexo I do pronunciamento da subunidade à peça 192
317.	O Ordenador de Despesas da 11ª Brigada de Infantaria Leve (11ª Bda Inf L) , bem como o Comandante dessa OM, foram chamados em audiência por terem, respectivamente, deixado de obedecer a determinação e de supervisionar seu devido cumprimento, para adoção de providências visando à restituição do dano ao erário apurado na solução do IPM 64306.045983/2015-46.
9.1) Resposta dos responsáveis: Sr. Gustavo Gabriel Aquino Santos, Ordenador de Despesas da 11ª Brigada de Infantaria Leve (peça 507) , e Sr. Ricardo Rodrigues Canhaci, Comandante da 11ª Brigada de Infantaria Leve (peças 471-490 e 508) 
318.	Os responsáveis apresentaram respostas semelhantes, que serão resumidas em conjunto.
319.	Inicialmente, explicam que o dano ao erário decorreu de recebimento indevido de pensão especial, paga a neta de ex-combatente da Segunda Guerra Mundial. 
320.	A irregularidade ocorreu em virtude da prorrogação indevida do pagamento até a pensionista completar 24 anos de idade, enquanto que a legislação, para casos como esse, prevê que a pensão seja extinta aos 21 anos, a menos que a beneficiária seja inválida. O dano ao erário foi calculado em R$ 113.959,44, em valores históricos.
321.	Detectada a irregularidade, o Ordenador de Despesas da 11ª Bda Inf L, então chamado em audiência, determinou, em 31/3/2015, a suspensão do pagamento indevido. Já o Comandante da OM, que também apresenta razões de justificativa nestes autos, determinou a instauração de sindicância para apurar o ocorrido e definir as providências que deveriam ser tomadas (peça 471) .
322.	Na solução da citada sindicância, de 14/8/2015 (peça 471, p. 32-33) , houve determinação de instauração de IPM para apurar se houve ação dolosa na produção do documento que embasou a prorrogação indevida.
323.	Acrescentam que, paralelamente, em 12/8/2015, identificou-se crédito diverso a que a beneficiária faria jus, relativo a exercícios anteriores, no montante de R$ 82.513,76, o que levantou dúvida sobre se esse valor deveria ou não ser pago, tendo em vista a apuração de dano ao erário que se encontrava em curso. 
324.	Visando a dirimir tal impasse, foi promovido questionamento à 2ª ICFEx (peça 473, p. 7) , que teria orientado a OM que retivesse o pagamento dos valores de exercícios anteriores até a apuração final do caso. A Inspetoria também emitiu a FSA 9/2015, de 18/9/2015 (peça 473, p. 4-6) , por meio da qual sugeriu a instauração de nova sindicância para proporcionar o contraditório e ampla defesa à pensionista.
325.	Em seguida, o IPM foi concluído, em 1º/10/2015 (peça 472) , apontando haver indícios de crime por agentes da administração diretamente responsáveis pela prorrogação da pensão. Também determinou ao Ordenador de Despesas da 11ª Bda Inf L a adoção de providências no sentido de instaurar procedimento administrativo visando à restituição dos valores pagos indevidamente.
326.	Posteriormente, em 12/11/2015, o Juízo da 2º Circunscrição Judiciária Militar (2º CJM) , concordando com a existência de indícios de crime militar, conforme concluído no IPM, declinou da competência em favor do STM (peça 474, p. 5) , em razão do entendimento do MPM de que o responsável pela indevida prorrogação da pensão foi o então ex-Comandante, no ano de 2012, da 11º Bda Inf L (peça 474, p. 2-4) .
327.	Entretanto, destacam que, em 19/2/2016, houve, por parte da PGJM, pedido de arquivamento do caso em relação ao citado ex-Comandante (peça 477) .
328.	Neste ponto, alegam os responsáveis que, diante das dúvidas que pairavam à época sobre o caso, especialmente sobre quem deveria responder ao processo (se os agentes da administração indiciados, a beneficiária e/ou o ex-Comandante) , deixou-se de instaurar procedimento administrativo até que a 2ª ICFEx se pronunciasse sobre a matéria, o que somente ocorreu em 12/4/2016 (peça 478) . Desse modo, consideram não ter havido inércia da Administração nesse tempo.
329.	Registram que a 2ª ICFEx, entre outros entendimentos, assim se pronunciou sobre o assunto:
a) a Administração não poderia manter a suspensão do pagamento de exercícios anteriores da beneficiária, ainda que fosse considerada responsável pelo dano, dada a independência entre o crédito e o recebimento indevido;
b) em relação à beneficiária, e conforme previsto no parágrafo único do art. 9º da Portaria SEF 008/2002, não há que se falar em processo administrativo, uma vez que a pensionista agiu de má-fé e teve as oportunidades do contraditório e ampla defesa e de reconhecer o dano, mediante a assinatura do termo de reconhecimento de dívida, o que se recusou a fazer, devendo a Administração apenas notificá-la para que tenha ciência do prejuízo que lhe foi imputado e das condições para ressarcimento; e
	c) há possibilidade de instauração de processo administrativo, por responsabilidade subsidiária, em relação aos agentes da administração.
330.	Em seguida, em 11/5/2016, a denúncia, em relação aos agentes da administração, foi recebida pelo Juiz-Auditor da 2º CJM (peça 479) , que não incluiu a beneficiária como ré do processo criminal, apesar de ela ter sido indiciada pelo MPM.
331.	Já em 15/6/2016, a pensionista, inconformada em não receber os valores a que teria direito, impetrou mandado de segurança (peça 480) , com pedido de liminar, contra o Comandante da 11ª Bda Inf L, ora ouvido em audiência, que teria se pronunciado ao Juiz Federal, em 2/9/2016, com informações semelhantes às contidas no documento acostado à peça 482. 
332.	Assim, alega o Comandante da 11ª Bda Inf L que estava acompanhando diretamente o desenrolar dos procedimentos administrativos tendentes à restituição do dano ao erário, inclusive as intercorrências que impossibilitaram sua instauração imediata.
333.	Em 5/9/2016, o CCIEx, em resumo, assim se pronunciou sobre o caso (peça 484) :
' (...) em conformidade com o corpo da Solução dada à primeira Sindicância (Portaria 015-AjG.1, do 2.9) , restou caracterizada a má-fé por parte da beneficiária (pensionista) , ao que se soma o fato, também identificado no corpo da investigação, que a conduta desencadeadora (solicitação da beneficiária) , o ato de prorrogação, e os consequentes pagamentos decorrentes deu-se/deram-se há menos de 5 (cinco) anos.
 (...) o caráter subsidiário da responsabilização impede, salvo diverso entender, que se busque o ressarcimento pelos agentes da administração, quando, no caso concreto, identifica-se como responsável (e alcançável) o beneficiário dos valores.
 (...) solidariedade apenas ocorre entre beneficiário (havendo mais de um) ou entre agentes da administração, não entre tais classes de possíveis/eventuais ressarcidores.
 (...) apresenta-se como equivocado, respeitando-se sempre os posicionamentos em contrário, buscar-se, junto aos agentes administrativos relacionados, o ressarcimento dos prejuízos causados ao erário.
 (...) impõe-se o encerramento de qualquer procedimento (sindicância, processo administrativo etc.) eventualmente instaurado em tal sentido, por perda do objeto, uma vez que, conforme já afirmado, recai sobre a beneficiária do presente caso o exclusivo ônus pelo ressarcimento dos danos causados ao erário,'
334.	Logo em seguida, em 16/9/2016, o Comandante da 1ª Bda Inf L deixou a OM. Neste ponto, alega que o assunto já estava praticamente resolvido, tendo ficado decidido, segundo orientação dos órgãos de controle, que a beneficiária, por ter agido de má-fé, seria a responsável pela devolução do indevido acréscimo em seu patrimônio, o que seria feito por meio de sua inclusão na Dívida Ativa da União, visto que se recusara a pagar o débito.
335.	Em 23/9/2016, o processo foi encaminhado à 2ª Região Militar para fins de inclusão em Dívida Ativa da União (peça 486) , o que ocorreu em 13/10/2016, conforme consta em anotação no Sisade. Assim, alegam os responsáveis que estariam encerradas suas providências em relação ao caso.
336.	Por fim, acrescentam que o mandado de segurança foi sentenciado sem resolução de mérito (peça 487) , uma vez que a pensionista recebeu o pagamento da parcela de R$ 82.513,76 que lhe era devida, bem como que os agentes da administração foram absolvidos na ação penal (peça 488) .
Análise
337.	Pelas respostas conjuntas apresentadas pelos responsáveis, percebe-se que eles não lograram êxito em justificar as razões pelas quais não foi tempestivamente instaurada TCE para apurar os indícios de dano ao erário identificados no âmbito da solução do IPM relativo ao presente caso, exarada em 1º/10/2015 (peça 301, p. 109) , na qual houve determinação expressa do Comandante da 11ª Bda Inf L ao ordenador de despesas da OM para adotar providências no sentido de instaurar processo administrativo visando à restituição dos valores devidos ao erário.
338.	Entretanto, a citada tomada de contas somente foi instaurada por força da prolação do Acórdão 499/2019-TCU-Plenário, informação essa que expressamente consta no corpo do relatório da aludida TCE (peça 341, p. 2) .
339.	Percebe-se, ainda, que as dúvidas que os justificantes afirmaram que havia à época, especialmente acerca de quem deveria responder ao processo (se os agentes da administração indiciados, a beneficiária e/ou o ex-Comandante da OM) , não se consubstanciam em justificativa razoável para a não instauração imediata de TCE, até mesmo porque tal procedimento se presta justamente, entre outros elementos, à correta identificação dos responsáveis.
340.	Por essa razão, não se concorda com a alegação contida no parágrafo 328, no sentido de que não teria havido inércia da Administração antes de 12/4/2016, uma vez que, nessa data, já havia transcorrido, embora por apenas duas semanas, o prazo normativo de 180 dias para adoção de providências.
341.	Acrescente-se que se tivesse sido apenas essa a falha (atraso de quatorze dias) , a impropriedade se revestiria de natureza menos gravosa, semelhante à ocorrência analisada no item 4 anterior. Entretanto, conforme já registrado, a instauração da aludida TCE ocorreu apenas após quase quatro anos da identificação do dano, e mesmo assim somente foi procedida em virtude da autuação deste processo.
342.	Ademais, mesmo que se releve o argumento de que a OM aguardava orientação da 2ª ICFEx para dar prosseguimento ao feito, o que somente ocorreu em 12/4/2016 (peça 478) , não se vislumbra razão fática para a não instauração imediata de TCE após o esclarecimento prestado pela citada Inspetoria.
343.	Por outro lado, percebe-se que, em consonância com o teor das respostas apresentadas pelos responsáveis, havia, à época, preocupação excessiva e desmotivada sobre o posicionamento do Poder Judiciário acerca do assunto, especialmente no tocante ao mandado de segurança impetrado contra o Comandante da 11ª Bda Inf L, o qual, em sua essência, tratava de assunto diverso do débito imputado à pensionista (recebimento de haveres que de fato lhe eram devidos) .
344.	Nesse sentido, reitera-se mais uma vez a consabida independência entre as esferas administrativa e judiciária, prevista inclusive no Regulamento de Administração do Exército vigente à época, o que não legitima a paralisação do processo em uma das instâncias enquanto se aguarda o posicionamento da outra.
345.	Cumpre salientar, ainda, em relação ao DIEx 763-SAPes/CCIEx, de 5/9/2016, que tal documento expressamente assevera (peça 484, p. 3) :
'6. 	Em face do acima exposto, aqui posicionamo-nos no seguinte sentido, salvo outros juízos:
 (...) 
	c. orientação no sentido de buscar-se, mediante os procedimentos já acima mencionados (inclusive eventual judicialização da cobrança/execução da dívida por parte da Procuradoria da Fazenda Nacional) o ressarcimento do dano causado ao Erário junto à beneficiária/pensionista.'
346.		Neste ponto, observa-se outra inconsistência nas respostas apresentadas pelos responsáveis, uma vez que afirmaram considerar que o assunto já estava praticamente resolvido após o recebimento dessa orientação, tendo em vista o encaminhamento do processo à 2ª Região Militar para fins de inclusão em Dívida Ativa da União, o que ocorreu em 13/10/2016. Segundo os justificantes, tal medida encerraria suas providências em relação ao caso.
347.	Entretanto, a mera inscrição em dívida ativa da União, mediante o acionamento da Procuradoria-Geral da Fazenda Nacional, não era a única medida a ser adotada, conforme interpretação que pode ser extraída do próprio teor do trecho transcrito no parágrafo 345. Sobre o assunto, reproduz-se excerto contido no pronunciamento da subunidade à peça 192:
'181. No tocante à possibilidade de não se instaurar TCE em relação aos casos em que já houve ou está em curso inscrição em dívida ativa da União, a questão já está regulamentada na IN TCU 71/2012, a qual não dispensa a instauração de TCE nas hipóteses apontadas, pelo contrário, orienta a observância da Lei 10.522/2002, que trata da obrigatoriedade de se registrar as informações relativas ao valor do débito e à identificação dos responsáveis no cadastro de devedores, independentemente da existência ou não de TCE.'
348.	Desse modo, restando caracterizada a omissão dos responsáveis com vistas à apuração do dano, propõe-se a rejeição de suas razões de justificativa.
10) Da necessidade de adoção de medidas para reduzir as ocorrências de dano ao erário no âmbito do Exército
349.	Conforme exposto ao longo da presente instrução, serão tecidos em seguida comentários gerais acerca de situações estruturais observadas no âmbito do Exército Brasileiro no que concerne aos procedimentos adotados para instauração de TCE.
350.	Com efeito, conforme exposto no parágrafo 189 do pronunciamento da subunidade à peça 192, datado de 29/8/2018, consta nos autos registro de levantamento realizado por meio do Sistema Sinergia (peça 191, p. 130-133) , para se conhecer o histórico de TCE autuadas nesta Corte relacionadas ao Exército, seja as de livre iniciativa ou as que decorreram de determinação do TCU ou em razão de sua atuação, compreendendo o período de 2011 a 2017. Abaixo, segue resumo das informações coletadas:
	Ano de autuação
	TCE autuadas por inciativa do Exército
	TCE autuadas pelo TCU ou por sua influência
	Total

	2011
	1
	4
	5

	2012
	2
	6
	8

	2013
	0
	1
	1

	2014
	0
	3
	3

	2015
	2
	9
	11

	2016
	1
	2
	3

	2017
	0
	0
	0

	TOTAL
	6
	25
	31

Fonte: Sistema Sinergia do TCU
351.	Adicionalmente, também foi registrado, no anexo II do referido pronunciamento da subunidade (peça 192, p. 42-43) , levantamento feito com base em dados fornecidos pelo Exército contendo informações sobre as TCE constituídas pelo órgão após a instauração destes autos, totalizando dezessete processos, sendo cinco em 2017 e doze em 2018 (até 16/7 daquele ano) .
352.	Desse modo, dos levantamentos realizados, verifica-se que, em um período de sete anos (2011 a 2017) , foram autuados nesta Corte de Contas apenas seis processos de TCE de iniciativa própria do órgão, ao passo que, entre 2017 e 16/7/2018, ou seja, após a autuação da presente representação, ocorrida em 6/3/2017, foi informada pelo Exército a instauração de dezessete procedimentos dessa natureza, dos quais quatorze não têm correlação com os IPM e denúncias encaminhados pelo MPM em atendimento a solicitações deste Tribunal que foram objeto de análise neste processo.
353.	Na presente fase processual, novo levantamento foi realizado para se conhecer o total de processos de TCE instaurados pelo Exército entre 2018 e 21/9/2021. Dessa vez, utilizou-se o Sistema e-TCE, o qual, tendo entrado em operação em fase experimental em 2017, passou a ser de observância obrigatória por parte de todos os órgãos e entidades da Administração Pública Federal a partir de 1º/7/2018, conforme estabelecido no art. 40 da Portaria TCU 122/2018.
354.	Nesse novo levantamento, buscou-se obter, além do quantitativo de processos, dados relativos aos valores de débito objeto de apuração nas TCE instauradas e que são relacionadas com recursos aplicados de forma direta.
355.	Para isso, aplicou-se como filtro no sistema, para a realização da pesquisa, a opção 'aplicação direta' entre as cinco hipóteses de origem de recurso estabelecidas, sendo as outras quatro: 'incentivos fiscais', 'transferências discricionárias', 'transferências legais' e 'transferências legais fundo a fundo'.
356.	A finalidade de se ter aplicado esse filtro é possibilitar análise comparativa entre o Ministério da Defesa (MD) e os demais órgãos e entidades da Administração Pública Federal, haja vista a quase inexistência de TCE instauradas, no citado Ministério e em suas unidades subordinadas, oriundas de recursos aplicados de forma descentralizada, bem como decorrentes de incentivos fiscais.
357.	Neste ponto, frise-se que há apenas um processo de TCE instaurado pelo Departamento do Programa Calha Norte do Ministério da Defesa com recursos aplicados de forma descentralizada (TC Processo 043.346/2018-9) , o qual será excluído das análises comparativas que serão realizadas. Adicionalmente, registre-se que pode haver imprecisões nos dados extraídos do sistema, vez que sua alimentação é realizada por seus usuários, os quais podem cometer falhas.
358.	O resultado da extração realizada consta da planilha à peça 519. Nela observam-se os seguintes dados:
a) unidade supervisora;
b) órgão/entidade instaurador;
c) ano de instauração;
d) número do processo no TCU, caso já tenha sido autuado;
e) unidade da federação do processo; e
f) valor do débito atualizado com juros.
359.	Abaixo, constam os dados gerados a partir de construção de tabela dinâmica com base na planilha retromencionada, os quais informam a quantidade de TCE instauradas, por unidade supervisora, bem como os respectivos valores dos débitos atualizados com juros, conforme cálculo automático realizado pelo sistema.
Tabela 2 - Valor e quantidade do total de TCE instauradas, por unidade supervisora, entre 2017 e 21/9/2021
	Unidade supervisora
	Valor do débito com juros (R$) 
	Qtde     TCE

	MINISTÉRIO DAS COMUNICAÇÕES
	977.557.866,04
	44

	MINISTÉRIO DA ECONOMIA
	276.765.987,03
	164

	MINISTÉRIO DA SAÚDE
	207.213.224,76
	303

	COMANDO DO EXÉRCITO
	169.094.989,25
	182

	SECRETARIA-GERAL DA PRESIDÊNCIA DA REPÚBLICA
	129.706.628,41
	1

	MINISTÉRIO DA EDUCAÇÃO
	64.429.664,71
	12

	MINISTÉRIO DA CIÊNCIA, TECNOLOGIA E INOVAÇÕES
	55.888.785,48
	12

	MINISTÉRIO DA AGRICULTURA, PECUÁRIA E ABASTECIMENTO
	40.050.688,66
	4

	MINISTÉRIO DO DESENVOLVIMENTO REGIONAL
	27.628.842,44
	6

	MINISTÉRIO DA INFRAESTRUTURA
	24.898.816,79
	9

	COMANDO DA AERONÁUTICA
	21.093.024,44
	19

	MINISTÉRIO DO MEIO AMBIENTE
	17.812.003,05
	5

	TRIBUNAL REGIONAL DO TRABALHO DA 17ª REGIÃO/ES
	17.753.219,71
	1

	CÂMARA DOS DEPUTADOS
	13.235.608,11
	9

	MINISTÉRIO DA JUSTIÇA E SEGURANÇA PÚBLICA
	12.601.350,99
	8

	CONSELHO FEDERAL DE CORRETORES DE IMÓVEIS
	9.997.080,88
	2

	TRIBUNAL REGIONAL ELEITORAL DO MARANHÃO
	7.833.057,98
	2

	CONSELHO FEDERAL DE ADMINISTRAÇÃO
	6.584.693,78
	1

	CONSELHO FEDERAL DE QUÍMICA
	6.267.671,81
	3

	MINISTÉRIO DAS RELAÇÕES EXTERIORES
	5.440.488,55
	1

	MINISTÉRIO DO TURISMO
	5.114.732,43
	1

	TRIBUNAL REGIONAL FEDERAL DA 3ª REGIÃO
	4.567.935,11
	1

	CONSELHO FEDERAL DE ENFERMAGEM
	4.493.924,11
	6

	ADVOCACIA-GERAL DA UNIÃO
	2.266.239,19
	1

	COMANDO DA MARINHA
	1.115.212,41
	2

	TRIBUNAL REGIONAL ELEITORAL DO AMAZONAS
	1.035.718,82
	2

	MINISTÉRIO DA DEFESA
	933.200,77
	1

	CONSELHO FEDERAL DE REPRESENTANTES COMERCIAIS
	325.668,17
	1

	TRIBUNAL REGIONAL ELEITORAL DO PARÁ
	106.493,00
	1

	TOTAL
	2.111.812.816,88
	804

Fonte: Sistema e-TCE
360.	Dos dados expostos, verifica-se que o Comando do Exército é o quarto órgão com maior valor de débito apurado entre todos os órgãos/entidades supervisores da Administração Pública Federal que tiveram TCE instauradas entre 2017 e 21/9/2021 e o segundo órgão em termos de quantidades de processos autuados.
361.	A mesma quarta posição é ocupada pelo MD ao se condensar todas as TCE das Forças Singulares na Pasta, havendo contribuição do Exército com aproximadamente 88% do montante total do débito identificado no período que pode ser vinculado ao referido ministério.
362.	A propósito, registre-se que os Comandos Militares aparecem na extração, apesar de não deterem status de ministério, em razão de alteração provisória realizada no Sistema e-TCE até julgamento de mérito de pedido feito pelo MD ao TCU para transferência, aos Comandantes das Forças Singulares, da responsabilidade de realização do pronunciamento ministerial nos processos de contas. Ou seja, atualmente, constam as forças singulares como unidades supervisoras em relação aos seus próprios processos de TCE.
363.	Registre-se, ainda, que a administração central do Ministério da Defesa e os Comandos Militares somente passaram a fazer uso do Sistema e-TCE quando de sua adesão obrigatória, a partir de 1º/7/2018. Por outro lado, unidades vinculadas aos Ministérios da Economia e da Saúde, respectivamente Instituto Nacional do Seguro Social (INSS) e Fundação Nacional de Saúde (Funasa) , aparecem com processos de TCE em 2017 por conta de terem participado da fase experimental do citado sistema.
364.	Desse modo, o valor total e a quantidade de TCE instauradas pelo MD e suas unidades integrantes é ainda um pouco maior que o observado na Tabela 2, em razão de nela não constarem dados dos processos autuados pelo Ministério da Defesa e pelas Forças Singulares em 2017 e antes de 1º/7/2018.
365.	Ademais, analisando-se os dados constantes da planilha à peça 519, constata-se que, entre as unidades ligadas ao Ministério da Defesa, não há TCE originadas de entidades da administração indireta (autarquia, empresa pública, fundação pública e sociedade de economia mista) .
366.	Assim, de modo a permitir comparabilidade com os demais órgãos/entidades supervisores, aplicou-se filtro para extração exclusiva das TCE oriundas da administração direta dos quinze primeiros órgãos/entidades listados na Tabela 2.
367.	Os dados obtidos são apresentados abaixo, demonstrando que o Comando do Exército desponta sobremaneira como o órgão da Administração Pública Federal com a maior quantidade e com o maior somatório de débitos do total de TCE instauradas, sendo seguido, na terceira posição, pelo Comando da Aeronáutica.
Tabela 3 - Valor e quantidade do total de TCE instauradas, por unidade supervisora, entre 2017 e 21/9/2021, considerando apenas a administração direta:
	Unidade supervisora
	Valor do débito com juros (R$) 
	Qtde TCE

	COMANDO DO EXÉRCITO
	169.094.989,25
	182

	COMANDO DA AERONÁUTICA
	21.093.024,44
	19

	MINISTÉRIO DO DESENVOLVIMENTO REGIONAL
	18.100.374,21
	3

	TRIBUNAL REGIONAL DO TRABALHO DA 17ª REGIÃO/ES
	17.753.219,71
	1

	MINISTÉRIO DA CIÊNCIA, TECNOLOGIA E INOVAÇÕES
	15.012.880,72
	6

	CÂMARA DOS DEPUTADOS
	13.235.608,11
	9

	MINISTÉRIO DA JUSTIÇA E SEGURANÇA PÚBLICA
	12.601.350,99
	8

	MINISTÉRIO DA EDUCAÇÃO
	3.215.232,45
	1

	MINISTÉRIO DO MEIO AMBIENTE
	1.164.273,56
	2

	COMANDO DA MARINHA
	1.115.212,41
	2

	MINISTÉRIO DA DEFESA
	933.200,77
	1

	MINISTÉRIO DA ECONOMIA
	920.742,50
	1

	MINISTÉRIO DA AGRICULTURA, PECUÁRIA E ABASTECIMENTO
	392.309,06
	2

	MINISTÉRIO DA INFRAESTRUTURA
	337.286,87
	1

	TOTAL
	 274.969.705,05
	238

Fonte: Sistema e-TCE
368.	No que se refere à distribuição no tempo, a tabela a seguir demonstra o quantitativo de TCE instauradas pelos órgãos supervisores listados na Tabela 3, considerando apenas unidades da administração direta, entre o período de 2017 a 21/9/2021. A propósito, esclarece-se que não aparecem na tabela processos autuados em 2017 em razão de os órgãos listados não terem participado da fase experimental do sistema.
Tabela 4 - Quantidade de TCE por ano de instauração e participação percentual do Exército no total
	Unidade supervisora
	2018
	2019
	2020
	2021
	Total

	COMANDO DO EXÉRCITO
		45
	105
	32
	182

	COMANDO DA AERONÁUTICA
		7
	7
	5
	19

	CÂMARA DOS DEPUTADOS
		2
	3
	4
	9

	MINISTÉRIO DA JUSTIÇA E SEGURANÇA PÚBLICA
	2
		6
		8

	MINISTÉRIO DA CIÊNCIA, TECNOLOGIA E INOVAÇÕES
	2
	1
	3
		6

	MINISTÉRIO DO DESENVOLVIMENTO REGIONAL
	2
	1
			3

	COMANDO DA MARINHA
	1
		1
		2

	MINISTÉRIO DA AGRICULTURA, PECUÁRIA E ABASTECIMENTO
	1
			1
	2

	MINISTÉRIO DA DEFESA
	1
				1

	MINISTÉRIO DO MEIO AMBIENTE
			1
	1
	2

	MINISTÉRIO DA ECONOMIA
			1
		1

	MINISTÉRIO DA EDUCAÇÃO
		1
			1

	MINISTÉRIO DA INFRAESTRUTURA
		1
			1

	TRIBUNAL REGIONAL DO TRABALHO DA 17ª REGIÃO/ES
	1
				1

	TOTAL
	10
	58
	127
	43
	238

	Percentual de participação do Exército em relação ao total
	-
	78%
	83%
	74%
	76%

369.	Analisando-se os dados, cumpre salientar a elevada participação do Exército no total de TCE instauradas, considerando-se as unidades acima listadas, nos anos de 2019, 2020 e 2021, correspondendo, respectivamente, aos percentuais 76%, 83% e 74% em relação ao total.
370.	Registre-se, por oportuno, que a ausência de dados em 2018 não significa inexistência de processos de tomada de contas especial, mas sim a não utilização do Sistema e-TCE para seu processamento, dado que sua disponibilização ao Exército, conforme já registrado anteriormente, ocorreu no início de julho daquele ano. Sobre o assunto, repise-se, conforme aduzido no parágrafo 351, que foram autuadas, em 2018 (até 16/7 daquele ano) , doze processos no âmbito da Força Terrestre.
371.	Outra revelação interessante recai sobre a localização geográfica das TCE instauradas pelo Exército entre 2019 e 2021. O gráfico abaixo exibe o quantitativo distribuído pelas unidades da federação.
Gráfico 1 - Distribuição de TCE do Exército entre as unidades federativas
 Fonte: Sistema e-TCE	
372.	Quanto à elevada concentração de TCE nos estados da região sudeste, insta consignar que a justificativa para tanto pode residir no fato de neles estar concentrada quantidade significativa de OM do Exército.
373.	Diante do arrazoado feito até o momento, e conforme registrado no título do presente item em análise, o objetivo dos diversos levantamentos realizados e registrados nas tabelas e gráfico anteriores foi propiciar a coleta de evidências para fundamentar encaminhamento que se vislumbra necessário em razão da situação encontrada.
374.	Nesse sentido, ao se considerar os dados expostos, especificamente os do gráfico 1, que apontam a existência de processos de TCE, no Exército, em 21 dos 27 entes federativos, bem como os da Tabela 4, que revelam quantitativo extremamente relevante de processos da Força Terrestre em comparação com os demais quatorze órgãos lá listados, infere-se que a justificativa para tal distorção pode estar em causas estruturais, dada a constatação aparente de não se tratar de problemas pontuais ou localizados, mas sistêmicos, conforme registrado em diversos tópicos analisados ao longo desta instrução.
375.	Assim, vislumbra-se haver oportunidades de melhoria em relação à gestão de riscos e controles, dado que a ocorrência de dano representa a materialização de riscos que não foram adequadamente controlados, que podem ser de toda ordem: estratégicos, operacionais, de comunicação, conformidade etc.
376.	Pelas razões expostas, propor-se-á o envio da planilha contida à peça 519, incluindo sua versão eletrônica anexada à peça como item não digitalizável, bem como desta instrução, ao Comando do Exército, para que adote as medidas que entender pertinentes com vistas a aprimorar a gestão de riscos e controles na realização de atividades que possam resultar em dano ao erário, com a finalidade de reduzir sua ocorrência.
DA PROCEDÊNCIA DESTA REPRESENTAÇÃO
377.	O presente processo foi instaurado para apurar possíveis irregularidades relacionadas com a não instauração de TCE em razão de indícios de prejuízos ao erário verificados em atos de gestão do HMAR, nos anos de 2007 a 2010, e do IME, nos anos de 2008 e 2009.
378.	Posteriormente, conforme já registrado no histórico deste processo, o escopo da apuração foi ampliado para verificar se as suspeitas de omissão seriam pontuais ou generalizadas.
379.	Nesse diapasão, levantou-se, em um primeiro momento, por meio de acesso a IPM e denúncias do MPM, entre 2014 e 2017, um total de 35 procedimentos apuratórios a cargo daquele parquet especializado envolvendo possível dano ao erário, sem o correspondente processo de TCE instaurado neste Tribunal. Os procedimentos estão listados no anexo I do pronunciamento da subunidade à peça 192.
380.	No decorrer da instrução processual, e com base nas respostas às diversas diligências realizadas para saneamento dos autos, foi possível verificar que, entre os 35 procedimentos investigatórios retromencionados, muitos não demandaram a realização de audiência nos moldes determinados por meio do Acórdão 499/2019-TCU-Plenário (peça 198) , em razão dos motivos elencados na tabela abaixo, obtidos em consulta às instruções contidas às peças 222 e 348. 
Tabela 5 - Procedimentos listados no anexo I do pronunciamento da subunidade à peça 192 que não demandaram a realização de audiência nos moldes determinados por meio do Acórdão 499/2019-TCU-Plenário, com as respectivas justificativas
	No
	Justificativas
	No do procedimento do anexo I da peça 192

	1
	Dano reduzido para menos de R$ 100.000,00 em apuração realizada posteriormente à autuação do processo
	1, 23, 26

	2
	Dano inferior a R$ 100.000,00 confirmado anteriormente à autuação do processo
	4, 16

	3
	Dano inferior a R$ 100.000,00 apurado após a autuação do processo
	18

	4
	Inexistência de dano
	10, 14, 27, 31

	5
	Procedimentos apuratórios em curso com descumprimento de prazos processuais
	8, 13, 21, 30 e 33

	6
	Procedimentos apuratórios em curso dentro dos prazos processuais
	7

	7
	Recolhimento parcelado do débito em contracheque incluído posteriormente à autuação do processo
	32

	8
	Restituição integral do dano em apuração realizada posteriormente à autuação do processo
	5

	9
	Processo no TCU apurando o caso antes da autuação do processo
	9, 11, 24

	10
	Prescrição da pretensão punitiva
	17

	11
	Correlação com itens em apuração
	20, 22, 34 e 35 (item 33) 
2 e 25 (item 3) 

Fonte: peças 222 e 348 do processo
381.	Mister destacar que não há elementos nos autos que permitam afastar a hipótese de omissão de gestores públicos e de agentes do controle interno do Exército em relação a determinados casos listados na tabela acima, cujas medidas apuratórias de dano foram iniciadas ou continuadas após a instauração deste processo. 
382.	Isto por que o registro contido no parágrafo 352 desta instrução de que o Exército instaurou diversas TCE, em 2017 e 2018, sem correlação com os casos objeto de análise neste processo e em quantitativo incompatível com o histórico existente evidencia que determinadas apurações iniciaram ou tiveram continuidade após a autuação desta representação.
383.	Trata-se dos casos enquadrados nas Justificativas 1, 3, 5, 7 e 8, que totalizam 11 procedimentos investigatórios do total de 29 que restaram ao se desconsiderar os seis listados na Justificativa 11 da tabela, cuja apuração ocorreu de forma centralizada no âmbito administrativo.
384.	Por outro lado, na análise realizada na seção Exame Técnico desta instrução, foram consideradas improcedentes as razões de justificativas apresentadas por responsáveis relacionados a quatro dos sete procedimentos investigatórios do MPM que foram objeto de audiência, os quais receberam as numerações 3, 6, 12, 15, 19, 28 e 29 no anexo I do pronunciamento da subunidade à peça 192.
385.	Além disso, entre os três casos analisados nesta instrução em que houve propositura de acatamento das razões de justificativa (itens 3, 15 e 28 do anexo I do pronunciamento da subunidade à peça 192) , em dois deles não se pôde afastar a ocorrência de omissão, mas tão somente que não teria sido o responsável chamado em audiência que deu causa a ela (itens 15 e 28) . Já no caso restante, houve propositura de ciência em razão do descumprimento de prazo para instauração de TCE (item 3) .
386.	Ao se excluírem os casos repetidos (Justificativa 11 da Tabela 5) , os casos em apuração em processos no TCU (Justificativa 9) e os que não identificaram dano acima de R$ 100.000,00 pendentes de ressarcimento (Justificativas 1, 2, 3, 4, 7 e 8) , chega-se ao total de quatorze procedimentos investigatórios do MPM que demandavam a adoção, pelo Exército, de medidas visando à recomposição de dano ao erário, sendo eles os sete listados no parágrafo 384 e os sete enquadrados nas Justificativas 5, 6 e 10 da Tabela 5.
387.	Por fim, como argumento adicional a reforçar a procedência da presente representação, cita-se a quantidade significativa de processos de TCE que passaram a ser autuados por livre inciativa do Exército após a autuação da presente representação, comparativamente ao quantitativo instaurado entre 2011 e 2017, conforme demonstram as Tabelas 1 e 4 desta instrução.
388.	A propósito, o Controle Interno do Exército informou à peça 161, datada de 8/3/2018, que havia estoque de aproximadamente 192 TCE para serem instauradas e que dependia do apoio do TCU para mudança de entendimento interno quanto à competência para sua instauração e instrução, que àquele momento era atribuída, por norma da Força Terrestre, ao OCI. Com a prolação do Acórdão 499/2019-TCU-Plenário, o Exército alterou suas normas internas de modo a atribuir competência diretamente aos gestores para adoção das providências de apuração.
389.	Sobre o tema, importa destacar que a solução para o problema apontado estava o tempo todo ao alcance do Exército e não dependia do TCU, o qual não inovou no mundo jurídico de modo a possibilitar a mudança de entendimento do órgão. Determinou-se, por meio do citado acórdão, apenas que se observassem as normas reguladoras da matéria, as quais vedam o envolvimento dos órgãos de controle interno na instauração e instrução de processos de TCE.
CONCLUSÃO
390.	Em face da análise promovida nos itens 3, 6 e 8 da seção 'Exame Técnico' desta instrução, propõe-se acatar as razões de justificativa apresentadas pelos Srs. Luiz Arnaldo Barreto Araujo (item 3) , Marcio Velloso Guimarães (item 6) e João Alberto Redondo Santana (item 8) , uma vez que foram suficientes para elidir as irregularidades a eles atribuídas. 
391.	Em face da análise promovida nos itens 1, 2, 4, 5, 7 e 9 da seção 'Exame Técnico' desta instrução, propõe-se rejeitar as razões de justificativa apresentadas pelos Srs. Othílio Fraga Neto (item 1) , William Paulo da Costa (item 1) , Marco César de Moraes (item 2) , Valério Stumpf Trindade (item 4) , Saul Marques Machado Júnior (item 5) , Ivan Alexandre Correa Silva (item 7) , Gustavo Gabriel Aquino Santos (item 9) e Ricardo Rodrigues Canhaci (item 9) , uma vez que não foram suficientes para sanear as irregularidades a eles atribuídas (matriz de responsabilização no anexo I desta instrução) . 
392.	Ademais, inexistem nos autos elementos que demonstrem a boa-fé dos responsáveis ou a ocorrência de outros excludentes de culpabilidade. As irregularidades a eles atribuídas constituem erro grosseiro por envolver ilícitos tipificados na Constituição Federal (art. 74, § 1°) e na Lei 8.443/1992 (art. 8º) , que prescrevem a responsabilidade solidária do agente público que os cometer. Desse modo, deve-lhes ser aplicada a multa prevista no art. 58, inciso II, da Lei 8.443/1992. 
393.	Por fim, deve ser dada ciência ao Comando do Exército acerca das ocorrências descritas nos itens 3.8 e 3.17 da instrução à peça 348 e no item 3 da presente instrução, bem como lhe deve ser encaminhada a documentação mencionada no item 10 desta instrução.
INFORMAÇÕES ADICIONAIS
394.	Constam nos autos pedidos de sustentação oral apresentados pelos Srs. Luiz Arnaldo Barreto Araujo (peças 405 e 515) e Othílio Fraga Neto (peças 407 e 518) .
PROPOSTA DE ENCAMINHAMENTO
395.	Ante o exposto, submetem-se os autos à consideração superior, propondo-se:
a) considerar, no mérito, procedente a presente representação;
b) acatar as razões de justificativa apresentadas pelos Srs. João Alberto Redondo Santana, CPF XXX.282.797-XX, Luiz Arnaldo Barreto Araujo, CPF XXX.988.687-XX, e Marcio Velloso Guimarães, CPF XXX.159.507-XX;
c) rejeitar as razões de justificativa apresentadas pelos Srs. Gustavo Gabriel Aquino Santos, CPF XXX.718.828-XX, Ivan Alexandre Correa Silva, CPF XXX.753.137-XX, Marco César de Moraes, CPF XXX.126.437-XX, Othílio Fraga Neto, CPF XXX.037.757-XX, Ricardo Rodrigues Canhaci, CPF XXX.110.607-XX, Saul Marques Machado Júnior, CPF XXX.620.147-XX, Valério Stumpf Trindade, CPF XXX.291.027-XX, e William Paulo da Costa, CPF XXX.680.418-XX;
d) aplicar aos Srs. Gustavo Gabriel Aquino Santos, CPF XXX.718.828-XX, Ordenador de Despesas da 11ª Brigada de Infantaria Leve, Ivan Alexandre Correa Silva, CPF XXX.753.137-XX, Comandante do 11º Batalhão de Engenharia de Construção, Marco César de Moraes, CPF XXX.126.437-XX, Chefe da 1ª Inspetoria de Contabilidade e Finanças do Exército, Othílio Fraga Neto, CPF XXX.037.757-XX, respondendo pela chefia do Centro de Controle Interno do Exército, Ricardo Rodrigues Canhaci, CPF XXX.110.607-XX, Comandante da 11ª Brigada de Infantaria Leve, Saul Marques Machado Júnior, CPF XXX.620.147-XX, Comandante do 2º Regimento de Cavalaria, Valério Stumpf Trindade, CPF XXX.291.027-XX, Comandante da 3ª Região Militar, e William Paulo da Costa, CPF XXX.680.418-XX, Chefe da 7ª Inspetoria de Contabilidade e Finanças do Exército, individualmente, a multa prevista no art. 58, II, da Lei 8.443/1992, fixando-lhes o prazo de 15 (quinze) dias, a contar das notificações, para que comprovem, perante o Tribunal (art. 214, inciso III, alínea 'a', do Regimento Interno/TCU) , o recolhimento das dívidas ao Tesouro Nacional, atualizadas monetariamente desde a data do acórdão que vier a ser proferido até a data dos efetivos recolhimentos, se forem pagas após o vencimento, na forma da legislação em vigor;
e) autorizar o desconto das dívidas na remuneração dos militares;
f) autorizar, desde logo, nos termos do art. 28, inciso II, da Lei 8.443/1992, a cobrança judicial das dívidas caso não atendidas as notificações e não seja possível o desconto determinado;
g) dar ciência ao Comando do Exército, com fundamento no art. 9, inciso I, da Resolução TCU 315/2020, de que:
g.1) o descumprimento do prazo de 180 dias para instauração de tomada de contas especial, relativa a irregularidades identificadas na gestão de recursos públicos pela 23ª Companhia de Engenharia de Combate, afrontou o art. 1º, § 1º, da Instrução Normativa TCU 56/2007; (item 3.8 da instrução à peça 348) 
g.2) o parcelamento de descontos em contracheque em quantitativo superior ao máximo permitido, com vistas à reparação de dano ao erário identificado no âmbito do Inquérito Policial Militar 0000099-11.2011.7.06.0006, afrontou o art. 10 da Lei 10.522/2002; (item 3.17 da instrução à peça 348) 
g.3) o descumprimento do prazo de 180 dias para instauração de tomada de contas especial, relativa a irregularidades identificadas no âmbito do Pregão Eletrônico 33/2007, do Hospital Federal dos Servidores do Estado, localizado no Rio de Janeiro, afrontou o art. 4º, § 1º, da Instrução Normativa TCU 71/2012, com redação dada pela Instrução Normativa TCU 76/2016; (item 3 desta instrução) 
h) enviar a planilha contida à peça 519, incluindo sua versão eletrônica anexada como item não digitalizável, bem como esta instrução, ao Comando do Exército, para que adote as medidas que entender pertinentes com vistas a aprimorar a gestão de riscos e controles na realização de atividades que possam resultar em dano ao erário, com a finalidade de reduzir sua ocorrência no âmbito da Força; (item 10 desta instrução) 
i) informar do acórdão que vier a ser proferido ao Centro de Controle Interno do Exército, ao Comando do Exército, ao Ministério da Defesa, à Procuradoria-Geral da Justiça Militar e à Secex-TCE, destacando que o relatório e o voto que o fundamentam podem ser acessados por meio do endereço eletrônico www.tcu.gov.br/acordaos e que, caso tenham interesse, o Tribunal pode encaminhar-lhes cópia desses documentos sem quaisquer custos."
2. 	Atendendo à solicitação formulada pelo Ministério Público junto ao TCU, representado pelo Procurador Marinus Eduardo de Vries Marsico (peça 522) , encaminhei o feito para oitiva daquele Parquet especializado (peça 523) .
3.	O Ministério Público de Contas, em síntese, divergindo da proposta da unidade instrutiva, mostrou-se favorável ao acolhimento das razões de justificativa apresentadas por todos os responsáveis, sem prejuízo de que a representação seja considerada parcialmente procedente, ante a identificação de medidas com potencial de melhorar a gestão e o controle de recursos públicos, objeto do Acórdão 499/2019-TCU-Plenário, nos termos do parecer abaixo reproduzido: 
	"Com as devidas vênias à análise do processo realizada pela SecexDefesa, deixamos de acompanhar o encaminhamento por ela sugerido.
	A primeira razão de nossa divergência é a constatação de possíveis prejuízos à ampla defesa e ao devido processo legal. A expansão do objeto indicado inicialmente para a representação trouxe dificuldades à clara compreensão sobre as condutas consideradas irregulares e sobre a delimitação de responsabilidade proposta. A irregularidade objeto da apuração, que de início se limitava à omissão em se instaurar TCE's, foi desdobrada, sendo os gestores ouvidos pelas mais diversas ações:
¿	'dispensa indevida de especialista em quantificar dano'; 
¿	'deixar de alertar formalmente a autoridade administrativa competente sobre a necessidade de instauração do devido procedimento apuratório com a finalidade de tratar as irregularidades descritas nos relatórios de análise anexados aos autos do IPM instaurado'; 
¿	determinar 'o retorno do processo de apuração do dano à unidade de ocorrência da irregularidade, desconsiderando o trabalho realizado pelas ICFEx, contrariando o princípio da economia processual e invertendo a lógica estabelecida pela Portaria 008-SEF, de 23/12/2003';
¿	deixar 'de adotar as medidas necessárias visando ao ressarcimento do dano ao erário identificado no âmbito da solução da sindicância instaurada por meio da Portaria 001-SIND-E1, de 17/11/2015'; 
¿	deixar 'de encaminhar formalmente a solução da citada sindicância à correspondente ICFEx';
¿	deixar 'de adotar as medidas necessárias visando ao ressarcimento do dano ao erário identificado no âmbito da sindicância instaurada por meio da Portaria 79-Div Pes.4/11º BEC, de 7/10/2012';
¿	deixar 'de seguir orientação da 11ª ICFEx, contida no DIEx 191-S/2/11ª ICFEx, de 3/4/2014, para apuração do dano e qualificação dos responsáveis'.
	Essas oitivas ocorreram em contexto onde a definição dos agentes responsáveis pela instauração de Tomada de Contas Especial era aparentemente controversa até mesmo para a unidade técnica. No decorrer do processo, depois de várias diligências realizadas, a SecexDefesa fez uma interrupção no rito usual do processo para analisar o arcabouço legal vinculado. Naquela oportunidade, o diretor responsável assim ponderou (peça 192) :
'Preliminarmente à continuidade da análise da documentação apresentada pelo CCIEx em resposta às diligências realizadas neste processo, necessário explorar todo o arcabouço normativo relacionado com o objeto deste processo, de modo a delimitar os critérios contra os quais serão confrontadas as diversas situações encontradas em cada um dos procedimentos apuratórios que serão examinados nesta instrução.'
	Ao fim daquela análise, foi proposta manifestação incidental pelo TCU sob o argumento de que não seria adequado aguardar o saneamento do processo. Esse foi o teor da proposta:
a)	determinar ao Comando do Exército que:
a.1) com fulcro no § 4º do art. 4º da IN TCU 71/2012, instaure, se ainda não o fez, tomadas de contas especiais para apurar os supostos danos ao erário provenientes das irregularidades apuradas por meio dos procedimentos listados na tabela do anexo I da instrução, com data de ocorrência anterior a 2010, inclusive, encaminhando, no prazo de 30 dias, comprovante de atendimento à determinação; e
a.2) com fundamento no art. 250, inciso II, do Regimento Interno do TCU, informe, no prazo de 60 dias, as medidas adotadas para evitar a reincidência das irregularidades exploradas nos tópicos I a VI da instrução;
b) determinar aos Comandos do Exército e da Marinha, com fundamento no art. 250, inciso II, do Regimento Interno do TCU, que se abstenham, por falta de amparo legal, de designar integrantes de seus órgãos de controle interno para instrução de processos de TCE, compondo a equipe tomadora das contas especiais, encaminhando, no prazo de 30 dias, comprovante das medidas adotadas em atendimento à determinação;
c) determinar ao Comando da Marinha, com fundamento no art. 250, inciso II, do Regimento Interno do TCU, e ante a falta de amparo legal, que adote as medidas necessárias para retirar do seu órgão de controle interno a competência para instauração de TCE, encaminhando, no prazo de 30 dias, comprovante de atendimento à determinação;
d) recomendar aos Comandos da Marinha, do Exército e da Aeronáutica, com fundamento no art. 250, inciso III, do Regimento Interno do TCU, que atribuam competência para instauração de TCE aos agentes responsáveis pela instauração dos procedimentos apuratórios que a antecede;
e) recomendar ao Comando do Exército, com fundamento no art. 250, inciso III, do Regimento Interno do TCU, que normatize a obrigatoriedade de arquivamento de uma cópia de relatório de IPM na unidade de origem sempre que ele revelar indícios de dano ao erário, a fim de garantir sua disponibilidade como subsídio à instrução dos procedimentos apuratórios de ressarcimento;
f) encaminhar cópia da deliberação que vier a ser proferida aos Comandos da Marinha, do Exército e da Aeronáutica, ao Ministério da Defesa, aos órgãos de controle interno dos referidos Comandos e à Secretaria de Controle Interno do Ministério da Defesa; e
g) encaminhar os autos à SecexDefesa para que dê prosseguimento às medidas necessárias ao saneamento definitivo do processo. (grifamos) .
	O encaminhamento foi ratificado pelo TCU por meio do Acórdão 499/2019-TCU-Plenário (peça 198) .
	Até o advento dessa deliberação, não se tinha de forma precisa, no âmbito das forças armadas, uma definição inequívoca dos agentes responsáveis pela instauração dos procedimentos apuratórios (itens 'c' e 'd' transcritos) . Da mesma forma, não havia, no âmbito do Exército, uma clara definição quanto a forma de gerir as informações constantes em relatórios de IPM que revelassem indícios de dano ao Erário (item 'f' transcritos) . Esse cenário de lacunas normativas fragiliza sobremaneira a delimitação de responsabilidade sobre os achados neste processo. A nosso ver, não é possível imputar responsabilidade aos gestores ouvidos sem relevante risco de prejuízo ao devido processo legal. Nada obstante o volume de informações colhidas e tratadas nestes autos, elas não se mostram capazes de suprir a ausência de critérios objetivos para a responsabilização dos gestores. 
	Sobre esse volume de informações colhidas na instrução processual cabe, por oportuno, registrar a dificuldade que tivemos em compreender a extensão, a necessidade e a motivação do que foi solicitado nas diversas propostas de diligências. Em um desses encaminhamentos foram sugeridos mais de 80 pedidos de cópias de documentos em uma proposta com 11 folhas. Em outro (peça 96) , seria possível questionar até mesmo a validade do ato, pois as diversas medidas foram sugeridas unicamente pelo diretor, sem participação de auditor e do titular da Secretaria, não havendo qualquer menção a delegação de competência (art. 14, § 3º, da Lei nº 9.784/99) . 
	A extensão das ações saneadoras é tamanha que suscita inclusive dúvidas quanto à viabilidade econômica de sua implementação (custo/benefício) . É certo que o valor potencial do dano tratado nas denúncias pelo MPM não é desprezível, mas há de se sopesar o custo de paralisar o controle interno de uma força militar para atender aos inúmeros pedidos de informações, o custo de paralisar comandantes militares para apresentarem informações/defesa, o custo de ocupar o MPM e outros órgãos para atendimento às diligências, bem como o custo da própria instrução e do julgamento deste processo pelo TCU. 
	Com o devido respeito ao trabalho levado a cabo pela unidade técnica, em nossa opinião este processo cumpriu o seu objeto quando foram proferidas as decisões incidentais constantes no Acórdão 499/2019-TCU-Plenário, ocasião em que deveria ter sido encerrado, sem qualquer prejuízo à viabilidade de recuperação dos valores envolvidos e sem o alto custo processual posteriormente assumido. 
	A segunda razão de nossa divergência do encaminhamento constante à peça 520 é que, à época dos fatos, a obrigação que ora se exige dos gestores não era clara no ordenamento vigente. 
	A Lei 8.443/1992, em seu artigo 8º, assim dispõe: 
'Art. 8° Diante da omissão no dever de prestar contas, da não comprovação da aplicação dos recursos repassados pela União, na forma prevista no inciso VII do art. 5° desta Lei, da ocorrência de desfalque ou desvio de dinheiros, bens ou valores públicos, ou, ainda, da prática de qualquer ato ilegal, ilegítimo ou antieconômico de que resulte dano ao Erário, a autoridade administrativa competente, sob pena de responsabilidade solidária, deverá imediatamente adotar providências com vistas à instauração da tomada de contas especial para apuração dos fatos, identificação dos responsáveis e quantificação do dano.' (grifamos) .
	A IN TCU 56/2007, que em seu art. 1º replica o dispositivo transcrito da Lei 8.443/1992, assim dispõe no § 3º do mesmo artigo: 
'§ 3º Esgotadas as medidas administrativas internas sem obtenção do ressarcimento pretendido, a autoridade administrativa federal competente deve providenciar a imediata instauração de tomada de contas especial, observado o disposto nesta Instrução Normativa.'
	A maioria dos gestores aqui ouvidos mencionou o teor desse parágrafo transcrito para justificar a não instauração de tomada de contas especial relacionada ao objeto de denúncias pelo MPM. Segundo eles, como os achados ainda estavam em apuração no processo militar, não teriam se esgotado as medidas internas para o ressarcimento pretendido.
 	Não nos parece a interpretação mais adequada para o dispositivo transcrito, já que medidas administrativas não se confundem com medidas judiciais. No entanto, parece-nos que o erro de interpretação é escusável. Não é difícil entender o termo 'medidas administrativas internas' como medidas anteriores ao processo de controle externo. Da mesma forma, não é de todo incoerente considerar que o processamento de denúncias realizadas pelo MPM estaria no âmbito das medidas administrativas internas, haja vista as particularidades do processo militar que, em muitos casos, tem como origem procedimentos de apuração iniciados pelo próprio gestor do órgão jurisdicionado. 
	O fato é que nem a Lei Orgânica do TCU nem a IN 56/2007 determina a obrigação que ora se exige dos gestores ouvidos. Para se instaurar um procedimento de apuração interna ou para se instaurar uma TCE, esses normativos impõem a constatação de um ato ilegal, ilegítimo ou antieconômico de que resulte dano ao Erário. Em princípio, a existência de uma denúncia do MPM, por si só, não indica a existência desse tipo de ato previsto na Lei 8.443/1992. Há de haver um mínimo de informações e conclusões na denúncia que justifiquem a adoção das ações administrativas indicadas nas referidas normas.
II
	Nada obstante a conclusão preliminar de que não há elementos suficientes à responsabilização dos agentes ouvidos neste processo, passamos a nos manifestar adiante sobre os casos concretos que justificaram as audiências realizadas.
	O Chefe da 1ª Inspetoria de Contabilidade e Finanças do Exército, Sr. Marco César de Moraes, foi instado a apresentar razões de justificativa por supostamente ter deixado de alertar a autoridade administrativa quanto à necessidade de instauração de procedimento apuratório relativo ao IPM indicado na Portaria 060/DCT, de 3/12/2010. 
	Em suas razões de justificativa (peça 441) , esclareceu que, à época dos fatos, vigiam no Exército as Portarias SEF 008/2002 e 008/2003, normativos esses que definiam, como ideia geral, que as medidas necessárias para a instauração de TCE somente deveriam ser adotadas após o fim de todas as possibilidades de ações no âmbito interno para apuração e ressarcimento aos cofres públicos. Tais normativos teriam como referência a IN TCU 13/1996 e a IN TCU 56/2007.
	Afirma ainda que aguardou o prosseguimento e o esgotamento das medidas administrativas que deveriam ser tomadas, fruto do resultado do IPM, e que, apesar das impropriedades levantadas pela ICFEx (Inspetoria de Contabilidade e Finanças do Exército) , houve a conclusão pela inexistência de condutas criminais.
	A unidade técnica, em sua análise, propôs a rejeição das razões de justificativa do responsável. Dentre outras razões, registrou (peça 520, item 158) : 
'158. Acrescente-se que não prospera a alegação de que não haviam sido esgotadas as medidas administrativas internas com vistas à reparação do dano. Sobre o assunto, aplica-se integralmente a exegese contida nos parágrafos 78-85 desta instrução, nos quais se conclui que não pode o gestor deixar de dar seguimento processual para reparação do dano por período indeterminado, até mesmo porque as normas que regulam a matéria estatuem a necessidade de observância dos princípios norteadores do processo administrativo, estando nelas atribuídos aspectos atinentes a prazos.'	
	Nos referidos parágrafos 78/85 da instrução (peça 520) , a SecexDefesa transcreve trechos de instruções normativas do TCU e regulamentos do Exército e conclui que todos os dispositivos 'regulam de maneira semelhante a temática sob análise'. Segundo seu entendimento, haveria de ser cumprido o prazo de 180 dias para a instauração da TCE previsto na IN TCU 56/2007 (item 81) . 
	Máxima vênia, entendemos que, se os procedimentos administrativos para a obtenção de ressarcimento ainda estavam em andamento, não havia em princípio razão para o Chefe da 1ª Inspetoria de Contabilidade e Finanças do Exército alertar a autoridade competente para a necessidade de se instaurar procedimento de apuração. O responsável poderia de fato ter realizado o alerta, mas não havia mandamento legal ou normativo que [determinasse] a adoção da medida. Conforme esclarecemos neste parecer, à luz dos normativos vigentes à época, era razoável e aceitável o entendimento de que a instauração da TCE poderia aguardar os desdobramentos da apuração no IPM vinculado. 
	Ao contrário do que sugere a unidade técnica, o prazo de 180 dias previsto na IN TCU 56/2007 não é exigível do Sr. Marco César de Moraes. Esse prazo é fixado no § 1º do art. 1º para a autoridade adotar providências com o fim de se apurar os fatos e não para a instauração da TCE. No caso concreto, apesar de a TCE não ter sido instaurada, havia processo de apuração em andamento. 
	Portanto, parece-nos não haver razões suficientes para deixar de se acolher as razões de justificativa do Sr. Marco César de Moraes. Se o entendimento aceitável para processos daquela época é o de que não havia prejuízo em se aguardar os resultados do IPM para a instauração de procedimentos administrativos de apuração, não se pode dizer que houve omissão do gestor ao deixar de alertar a autoridade administrativa competente.
	Considerações semelhantes se aplicam ao caso concreto que envolve o Sr. Saul Marques Machado Júnior, Comandante do 2º Regimento de Cavalaria Mecanizado. O Comandante foi ouvido em audiência por ter deixado de adotar as medidas necessárias visando ao ressarcimento do dano ao erário identificado no âmbito da solução do IPM instaurado por meio da Portaria 001/2016, de 27/7/2016, bem como por ter deixado de encaminhar formalmente a solução do citado inquérito à correspondente ICFEx.
	Em suas razões de justificativa (peças 460-469) , o responsável informa que o IPM foi instaurado após medidas de controle determinadas por ele. Com a solução do IPM, teria sido determinada a instauração de sindicância para apurar responsabilidades, a qual resultou em mais quatro sindicâncias sucessivas (peças 463/466) , sendo que a última delas foi concluída após ter deixado o comando do órgão. Registra que, à época, entendeu que deveria proceder à apuração na esfera administrativa apenas após o recebimento da denúncia ofertada pelo MPM, em observância ao princípio da não culpabilidade. Ressalta o volume de trabalho e de informações que são tratadas diariamente por um Comandante do Exército. 
  	Em sua análise (peça 522, itens 249/256) , a unidade técnica registra que 'o responsável não logrou êxito em justificar por que deixou de encaminhar formalmente o relatório e a solução do IPM à correspondente ICFEx'. Conclui pela improcedência da alegação de que o gestor aguardava o recebimento da denúncia ofertada pelo MPM para proceder à apuração na esfera administrativa, haja vista a independência entre as esferas administrativa e judicial.
	Reiterando as vênias de praxe, parece-nos que a solução alvitrada pela SecexDefesa não é aquela que mais preza pela razoabilidade e pelo bom senso. A denúncia pelo MPM só ocorreu porque o aludido responsável realizou ações de controle anteriores que detectaram a existência de ilegalidades no pagamento de pensões. Puni-lo por não ter enviado a solução do IPM ao Controle Interno não é medida adequada e nem proporcional.
	Na Portaria SEF 8/2003, há de fato determinação para que o relatório e a solução da respectiva sindicância fossem encaminhados à ICFEx, in verbis:
'Art. 5° Em decorrência do valor original do prejuízo apurado mediante IPM ou Sindicância, o Cmt, Ch ou Dir da OM deverá adotar as seguintes providências:
I - quando o valor for igual ou superior a R$ 1.000,00 (Hum mil reais) , encaminhar à ICFEx o relatório e a solução da Sindicância ou do IPM.'
	No entanto, o processo de apuração ainda não estava concluído. O encaminhamento de informações incompletas eventualmente só despenderia recursos públicos sem resultados concretos. 
	A unidade técnica ressalta ainda que as sindicâncias que se seguiram apuravam irregularidades secundárias e que o gestor poderia ter enviado as informações relativas à sindicância principal. Não anuímos a tal raciocínio. Cremos que o responsável poderia ter feito o encaminhamento das informações, todavia não havia essa obrigação. O processo (em seu conjunto) ainda estava em apuração. Indaga-se como o gestor iria prever que futuramente, de acordo com o entendimento do TCU, a medida mais adequada seria o encaminhamento de parte das apurações. Ante a impossibilidade dessa previsão, pensamos que a rejeição de suas razões de justificativa não se mostra razoável.  
	Ademais, há de se concordar com o responsável que a complexidade das situações vividas no comando de uma organização militar impede que o gestor se debruce sobre as diversas questões lhe submetidas diariamente de forma a avaliar com precisão e profundidade todas as possíveis opções de encaminhamento, sobretudo em casos como o presente onde os normativos não eram claros. 
	Por essas razões, propomos o acolhimento das razões de justificativa do Sr. Saul Marques Machado Júnior.
	Por razões equivalentes, propomos também o acolhimento da defesa apresentada pelo Sr. Ivan Alexandre Correa Silva, Comandante do 11º Batalhão de Engenharia de Construção, ouvido em audiência por ter deixado de adotar as medidas necessárias visando ao ressarcimento do dano ao erário identificado no âmbito da sindicância instaurada por meio da Portaria 79-Div Pes.4/11º BEC, de 7/10/2012, bem como por ter deixado de seguir orientação da 11ª ICFEx para apuração do dano e qualificação dos responsáveis. 
	O responsável assevera em suas razões de justificativa que, desde o momento em que as irregularidades foram constatadas, tomou todas as medidas no intuito da elucidação dos fatos, inclusive a instauração de sindicância. Esclarece que a orientação da 11ª ICFEx foi uma mera recomendação. Ressalta que o andamento do procedimento seguiu a linha de raciocínio de aguardar o posicionamento judicial para o início da cobrança em favor da Fazenda Nacional, haja vista a necessária comprovação de dolo dos envolvidos.
	A unidade técnica analisou a defesa à peça 520, itens 280/301, e propôs a rejeição das razões de justificativa do responsável, nos seguintes termos:
'294.	Nesse contexto, não se pode aceitar a justificativa de que a orientação supra poderia ser interpretada como mera recomendação (apesar de ter sido essa a expressão utilizada) , uma vez que ela é baseada em normas que deixam clara a obrigatoriedade de adoção de providências diante da configuração de práticas que se consubstanciem em dano ao erário.'
	Com todo respeito ao posicionamento transcrito, não se pode dar sentido a uma expressão objetiva diferente do que o homem médio o dá. Recomendar deve ser interpretado como recomendar. Se o controle interno entendesse que não havia escolha ao gestor, teria indicado a obrigatoriedade para a ação. Importante ter em mente que até mesmo recomendações exaradas pelo Controle Externo não são obrigatórias. Quanto o TCU reconhece a obrigatoriedade de determinada conduta, opta por expedir determinação em detrimento da recomendação. Não vemos por que a recomendação do Controle Interno deveria ser interpretada como mandatória.
	Ademais, é reconhecido pela própria unidade técnica que o processo inicial de sindicância foi instaurado por determinação do responsável. A denúncia e o processo judicial consequente transcorreram de forma regular. Conforme registramos neste parecer, era escusável o entendimento de que a instrução processual de denúncia oferecida pelo MPM seria considerada medidas de apuração interna. Ante as informações, normativos e entendimentos firmados à época, não nos parece condenável a decisão do gestor de não instaurar outra sindicância.
	 Aliás, se avaliarmos com objetividade, concluímos que as irregularidades impostas aos gestores aqui ouvidos não têm sequer fundamento lógico. Se os procedimentos que ora são exigidos neste processo fossem de amplo e claro conhecimento dos gestores do Exército à época, por que militares como o Comandante do 11º Batalhão de Engenharia de Construção assumiriam o risco de mancharem suas carreiras com a não realização de meros despachos em processos de apuração que eles mesmo instauraram? Não condiz com a lógica e nem com o histórico de boas e regulares gestões apresentadas pela grande maioria dos militares a serviço do país. 
	O chamamento do General Valério Stumpf Trindade, Comandante da 3ª Região Militar, ilustra bem essa indagação. O responsável foi ouvido em audiência por supostamente ter deixado de adotar as medidas necessárias ao ressarcimento do dano identificado no âmbito da solução da sindicância instaurada por meio da Portaria 001-SIND-E1, de 17/11/2015, bem como por ter deixado de encaminhar formalmente a solução da citada sindicância à correspondente ICFEx. 
	Em suas razões de justificativa, esclarece que a sindicância foi instaurada por seu antecessor à frente da Região Militar. Após assumir o órgão, o sindicante teria elaborado relatório onde concluiu que as irregularidades administrativas não configuravam crime, mas transgressões disciplinares. Ressalta que, mesmo diante dessa conclusão, determinou diligências complementares (peça 442, fls..43/44) , com determinação expressa para a apuração do valor de dano, caso houvesse. 
	Cita as dificuldades encontradas à época para finalizar as apurações: registros médicos com informações precárias e a falta de profissionais capacitados em auditoria de contas médicas. Ressalta que essas dificuldades aliadas às limitações impostas por lei dificultaram a quantificação do dano (cita como exemplo a quebra de sigilo, que só poderia ser determinada pela Justiça) . Esclarece que a sindicância foi solucionada com a apuração de dano no montante de R$ 643.663,27 e encaminhada à 2ª Auditoria da 3ª Circunscrição Judiciária Militar (peça 442, fls. 49) . Quanto à ausência de notificação formal da 3ª ICFEx, ressalta que a solução da sindicância foi publicada no Boletim de Acesso Restrito Regional 48, de 30/11/2016 (peça 442, fls. 51/6) . Menciona trecho da solução onde determina expressamente que 'os interessados adotem as providências julgadas cabíveis na esfera de suas atribuições'.
	Menciona as centenas de tarefas e decisões diariamente realizadas por um Comandante de Região Militar e que não seria possível a esse gestor verificar se cada órgão efetivamente tomou conhecimento das decisões e despachos por ele realizados.
	A unidade técnica, em sua análise (peça 520) , sugere o não acolhimento das razões de justificativa apresentadas. Propõe a aplicação de multa ao gestor. Assim se manifesta:
' (...) não se pode aceitar o argumento de que a mera publicação da solução da sindicância em boletim de acesso restrito seja suficiente para o cumprimento da norma que vigia à época (Portaria SEF 8/2003) , que expressamente determinava o encaminhamento à ICFEx do relatório e da solução da respectiva sindicância, in verbis:
Art. 5° Em decorrência do valor original do prejuízo apurado mediante IPM ou Sindicância, o Cmt, Ch ou Dir da OM deverá adotar as seguintes providências:
I - quando o valor for igual ou superior a R$ 1.000,00 (Hum mil reais) , encaminhar à ICFEx o relatório e a solução da Sindicância ou do IPM.'
	Pelo que foi possível entender, de acordo com o teor da peça 348 e da análise realizada à peça 520, o principal motivo da oitiva do responsável foi a ausência de encaminhamento formal da solução de sindicância ao ICFEx. Esse mesmo fato seria o fundamento da outra suposta irregularidade indicada na audiência: deixar 'de adotar as medidas necessárias ao ressarcimento do dano identificado no âmbito da solução da sindicância instaurada por meio da Portaria 001-SIND-E1, de 17/11/2015'. 
	Feitos esses esclarecimentos, passemos à análise. 
	A título de argumentação, suponhamos que o General Valério Stumpf Trindade tenha de fato descumprido o normativo interno que determinava o envio dos resultados da apuração ao ICFEx. Esse fato por si só seria suficiente para macular a carreira do militar com a chancela de gestão irregular e com a aplicação de multa? A nosso ver, não. O responsável adotou várias medidas para a apuração dos fatos e a comunicação objeto da audiência na prática foi realizada, ainda que por meio alternativo (publicação) . Deve-se reconhecer que provavelmente não seja a forma mais segura de comunicação, pois há sempre o risco de os interessados não acessarem o meio em que foi publicada. Mas, esse é até menor do que o risco que se tem para algumas das comunicações processuais realizadas pelo TCU (editais) . Não pensamos ser relevante para o presente feito apreciar a regularidade da adoção de meio alternativo de comunicação por um Comandante de Região Militar, sobretudo porque a matéria está prevista em normativo interno do próprio Exército e o seu eventual descumprimento seria mais uma questão disciplinar do que de controle externo.
	A 3ª Região Militar (órgão que era comandado pelo responsável) tem como missão defender a soberania do país em toda a região do estado do Rio Grande do Sul, com centenas de militares vinculados e vários órgãos subordinados. Aplicar sanção a um gestor com tamanha responsabilidade por ter ele utilizado meio alternativo de comunicação atenta contra a razoabilidade, sobretudo porque, conforme mencionado, o processo não foi paralisado, suspenso ou arquivado, a apuração seguiu seu rito de forma regular e a comunicação foi efetivamente realizada.
	Data vênia, audiências como essa do General Valério Stumpf Trindade e outras realizadas neste processo não contribuem para fortalecer a credibilidade que o TCU goza perante seus jurisdicionados. É sabido por todos a relevância dos trabalhos desenvolvidos pela Corte de Contas para o desenvolvimento do país. No entanto, não se pode perder de vista que o processo de contas não tem um fim em si. O controle externo é atividade que contribui para a boa e regular gestão pública, mas os produtos e serviços oferecidos à sociedade vêm das áreas fim. Há sempre de se avaliar a necessidade de uma comunicação processual, o seu custo e o seu impacto sobre o regular funcionamento do órgão jurisdicionado. Se o custo da ação de controle é maior do que seu benefício, salvo raríssimas exceções, não há razão de existir. Há de se sopesar as atuações propostas vis-à-vis os potenciais resultados esperados.
	Para concluir nossa manifestação, avaliamos a seguir dois outros casos concretos que tiveram alguma particularidade frente aos aqui já tratados. 
  	O primeiro deles culminou na audiência dos Sr. William Paulo da Costa, Chefe da 7ª Inspetoria de Contabilidade e Finanças do Exército e do Sr. Othílio Fraga Neto, Chefe do Centro de Controle Interno do Exército, por terem, respectivamente, solicitado e ratificado a dispensa de especialista para quantificar dano oriundo do IPM 81-23.2012.7.07.0007, bem como por terem deixado de alertar formalmente a autoridade administrativa competente a respeito da necessidade de instauração do devido procedimento de apuração com finalidade de ressarcir o erário.
	Em suas razões de justificativa o Sr. William Paulo da Costa alega que o processo se iniciou com solicitação formal do MPM para a realização de auditoria não programada no HMAR com o objetivo de mensurar prejuízo decorrente de irregularidades apuradas. Durante os trabalhos, constatou-se que, para atender a um dos itens solicitados pela procuradoria, seria necessário um especialista na área de informática e a 7ª ICFEx não contava com profissional dessa área. Ressalta que, por telefone, o promotor responsável solicitou que o relatório de auditoria fosse finalizado mesmo com a pendência, em razão do exíguo prazo para formalização da denúncia. Esclarece que o promotor então, em reunião realizada com auditor da 7ª ICFEx, decidiu cancelar o pedido do especialista em informática, pois de qualquer forma não seria possível precisar o dano pela inexistência de documentos de entrada e saída dos bens e pelo decurso de tempo desde a ocorrência dos fatos (que impedia a conferência física dos estoques) . Desse modo, ante essa dispensa do especialista pelo órgão solicitante, o responsável informou ao Centro de Telemática de Área que o profissional já não seria necessário. 
	Alega ainda que o modus operandi de abertura de TCE no Exército era o de que o procedimento só era realizado após o esgotamento de todos os procedimentos internos e que o caso concreto ainda contava com imposição de segredo de justiça solicitado pelo MPM. 
	O Sr. Othílio Fraga Neto, Chefe do Centro de Controle Interno do Exército, em sua defesa, traz considerações semelhantes. Alega que a IN TCU 56/2007 e a Portaria 008-SEF, de 10/12/2002 indicavam que a instauração de TCE só deveria ocorrer após esgotadas as medidas administrativas internas com vistas à reparação dos danos, exegese que, segundo ele, vigorava no âmbito do Exército.
	Menciona que a 7ª ICFEx solicitou a dispensa do especialista em informática designado, conforme DIEx 293-S2/7ª ICFEx, de 18/4/2016, nos seguintes termos:
'2. Em atenção ao DIEx 220-SAGEF do CCIEx, informo-vos que, na conclusão do relatório, consignou-se que havia 'indícios de que os quantitativos de materiais de informática adquiridos no exercício de 2007 não são compatíveis com as quantidades dos equipamentos de informática e impressoras existentes no inventário do ano de 2007 no H Mil A Recife'. No entanto, o Ministério Público Militar já se manifestou sobre este item e informou que seria descartado para fins de denúncia, pela dificuldade de se reunir provas contundentes. Dessa forma, não existe mais a necessidade de levantamento de especialista para mensurar a capacidade de consumo dos equipamentos de informática.
3. Diante do exposto, solicito-vos a possibilidade de tornar sem efeito a nomeação da militar nomeada pelo 5º CTA junto ao CITEx, por meio do DIEx 62-Sec Grc/Div G T1/CITEx.'
	Alega que não cabia a ele adotar providência diversa, pois quando subscreveu o DIEx 282-SAGEF/CCIEx, em 27/4/2016, não havia obrigação legal de 'alertar formalmente a autoridade administrativa competente a respeito da necessidade de instauração de TCE'.
	A unidade técnica apresenta a análise das defesas à peça 520 (itens 63/95 e 111/121) . Ao fim, propõe a rejeição das razões de justificativa de ambos os responsáveis e a aplicação da multa prevista no art. 58, II, da Lei 8.443/1992, consoante excerto a seguir transcrito:
' (...) a justificativa para a dispensa do especialista em informática não possui amparo legal, uma vez que as esferas penal e administrativa são independentes, não havendo razões para se deixar de apurar o dano tão somente em virtude de ele não ser mais necessário para fins de apresentação de denúncia à Justiça Militar.'
	Lendo e relendo as audiências, as defesas e as análises realizadas, pedimos vênias à Unidade Técnica, pois cremos que a análise e as conclusões a que chegou não são compatíveis com os fatos apurados. 
	É de conhecimento geral o princípio da independência das instâncias. Todavia, este preceito não justifica a consciente realização de retrabalhos. Se havia indicativos de que o profissional solicitado pelo promotor (no âmbito judicial) não contribuiria para a quantificação do dano e se o próprio promotor retirou o pedido do especialista, por que os responsáveis deveriam manter o requerimento desse profissional? O singelo argumento tecido pela SecexDefesa de que 'a justificativa para a dispensa do especialista em informática não possui amparo legal' não se sustenta, uma vez que a providência consistiu ato discricionário, onde claramente avaliou-se a conveniência e oportunidade da manutenção de tal especialista, considerando-se os argumentos contrários à sua manutenção já expendidos pelo Ministério Público Militar, os quais eram igualmente válidos para o procedimento apuratório.
	Relembremos que o indício de irregularidade inicial apontado nesta representação era o de que os gestores não estariam apurando administrativamente fatos objeto de denúncias pelo MPM. Pelo entendimento indicado, esses gestores deveriam presumir que o MPM está correto em todas as suas denúncias. Por outro lado, de acordo com a análise para o caso sob exame, esses mesmos gestores não poderiam presumir que o MPM está correto em concluir que o especialista em informática anteriormente solicitado não será mais relevante para a quantificação do dano. É no mínimo incoerente. 
	A unidade técnica completa a análise transcrevendo trechos dos normativos vigentes à época para defender que caberia aos responsáveis providenciar as medidas necessárias à instauração da TCE independentemente do andamento da denúncia pelo MPM. 
	Em relação a esse entendimento, aplicam-se as mesmas considerações que já registramos neste parecer, em especial quanto à imprecisão no teor dos dispositivos aplicáveis à época para o que se aponta hoje como irregularidade. Não se pode exigir de um gestor o que não está claramente indicado na Lei. Nesse sentido, propomos o acolhimento das razões de justificativa apresentadas pelos Srs. William Paulo da Costa e Othílio Fraga Neto.
	O segundo caso com particularidades neste processo justificou a audiência do Sr. Gustavo Gabriel Aquino Santos, Ordenador de Despesas da 11ª Brigada de Infantaria Leve, e do Sr. Ricardo Rodrigues Canhaci, Comandante da 11ª Brigada de Infantaria Leve. Foram ouvidos por terem deixado de obedecer a determinação para a adoção de providências visando à restituição do dano ao erário apurado na solução do IPM 64306.045983/2015-46 (Ordenador de Despesas) e por não supervisionar seu devido cumprimento (Comandante) .
	Os responsáveis explicaram de início que o dano ao erário decorreu do recebimento indevido de pensão especial, paga à neta de ex-combatente da Segunda Guerra Mundial. A irregularidade teria ocorrido em virtude da prorrogação indevida do pagamento até a pensionista completar 24 anos de idade, sendo que a legislação prevê que a pensão seja extinta aos 21 anos. O dano ao erário foi calculado em R$ 113.959,44.
	Logo que detectada a irregularidade, o Sr. Gustavo (Ordenador de Despesas) teria determinado a suspensão do pagamento indevido e o Sr. Ricardo (Comandante da OM) teria determinado a instauração de sindicância. Segundo os responsáveis, na solução da sindicância foi determinada a instauração de IPM. Após a conclusão desse inquérito, foi determinada ao Ordenador de Despesas a instauração de procedimento administrativo para a restituição dos valores pagos indevidamente. Entretanto, no âmbito judicial, teriam ocorrido novos desdobramentos que levaram a dúvidas sobre a responsabilidade pelo débito (os agentes da administração, a beneficiária ou o ex-Comandante) . Assim, deixaram de instaurar o procedimento administrativo até que a 2ª ICFEx se pronunciasse sobre a matéria, o que teria ocorrido em 12/4/2016. Transcrevem trechos de manifestação da CCIEx, onde ficou indicado que o ônus pelo ressarcimento dos danos deveria recair exclusivamente sobre a beneficiaria. Ressaltam que, em 23/9/2016, o processo foi encaminhado à 2ª Região Militar para fins de inclusão do valor em Dívida Ativa da União, o que teria ocorrido em 13/10/2016.
	A unidade técnica, ao se manifestar sobre a defesa, pondera que as dúvidas sobre a responsabilização pelo dano não justificavam a não instauração da TCE. Registra mais uma vez a independência das instâncias na apuração dos fatos e ressalta que a simples inscrição do valor apurado na Dívida Ativa da União não era a única medida a ser adotada, conforme disposto na IN TCU 71/2012.
	Há de se concordar com a unidade técnica quanto a este último ponto. De fato, os responsáveis poderiam ter instaurado a TCE após os esclarecimentos da 2ª ICFEx sobre a responsabilidade pelo débito. No entanto, se considerarmos que, naquele caso, havia um processo penal em andamento com diversos particularidades vinculadas (mandado de segurança, declínio de competência em favor do STM, pedido de arquivamento em relação a um possível responsável, crédito existente por parte da beneficiária) ; se considerarmos que, conforme nossos registros neste parecer, não havia clareza normativa quanto à obrigatoriedade de se instaurar procedimento de apuração independente do processo penal; e se considerarmos ainda que várias ações foram realizadas pelos responsáveis para a apuração dos fatos; não  cremos ser adequado considerar o fato suficiente para macular as gestões envolvidas, sobretudo porque, mesmo com certo atraso, a TCE foi posteriormente instaurada. Nesse sentido, em prol da razoabilidade e do devido processo legal, propomos que as razões de justificativa sejam também acatadas. 
	Quanto aos demais responsáveis ouvidos nestes autos, a unidade técnica propõe o acolhimento das defesas (peça 522, itens 168/204, 257/279 e 302/316) . 
	Ante todo o exposto, verifica-se que a proposta mais adequada ao feito é o acolhimento das razões de justificativa apresentadas por todos os responsáveis. Nada obstante, no mérito, a representação pode ser considerada parcialmente procedente ante a identificação na instrução processual de medidas com potencial de melhorar a gestão e o controle de recursos públicos, em especial aquelas constantes na manifestação incidental constante no Acórdão 499/2019-TCU-Plenário (peça 198) , que, a nosso ver, são suficientes ao presente processo, verbis:
'9.1. determinar ao Comando do Exército que, no prazo de 30 dias, contados da notificação, instaure, se ainda não o fez, tomadas de contas especiais para apurar os supostos danos ao erário provenientes das irregularidades apuradas por meio dos procedimentos listados na tabela do anexo I da peça 192 ocorridos antes de 2010, com fundamento no art. 4º, § 4º, da IN TCU 71/2012, e encaminhe a esta Corte comprovante de atendimento à determinação;
9.2. determinar ao Comando da Marinha, com fundamento no art. 250, inciso II, do Regimento Interno do TCU, que adote as medidas necessárias com vistas à revisão da norma que atribui ao seu órgão de controle interno a competência para instauração de TCE, ante a falta de amparo legal, encaminhando a este Tribunal, no prazo de 30 dias, comprovante de atendimento à determinação;
9.3. determinar aos Comandos do Exército e da Marinha, com fundamento no art. 250, inciso II, do RI/TCU, que se abstenham de designar integrantes dos órgãos de controle interno para compor a equipe responsável pela instrução de tomadas de contas especiais, por falta de amparo legal, encaminhando, no prazo de 30 dias contados da notificação, comprovante das medidas adotadas em atendimento à determinação;
9.4. recomendar ao Comando do Exército, com fundamento no art. 250, inciso III, do Regimento Interno do TCU, que normatize a obrigatoriedade de arquivamento de uma cópia de relatório de IPM na unidade de origem sempre que ele revelar indícios de dano ao erário, a fim de garantir sua disponibilidade como subsídio à instrução dos procedimentos apuratórios de ressarcimento;
9.5. recomendar aos Comandos da Marinha, do Exército e da Aeronáutica, com fundamento no art. 250, inciso III, do Regimento Interno do TCU, que atribuam competência para instauração de TCE aos agentes responsáveis pela instauração dos procedimentos apuratórios que a antecede;'
	Assim sendo, em atenção à oitiva propiciada pelo Exmo. Relator (peça 523) , manifestamo-nos em desacordo com a sugestão de encaminhamento constante à peça 520, propondo: 
	a) considerar, no mérito, parcialmente procedente a presente representação;
	b) acatar as razões de justificativa apresentadas pelos Srs. João Alberto Redondo Santana, CPF XXX.282.797-XX, Luiz Arnaldo Barreto Araujo, CPF XXX.988.687-XX, Marcio Velloso Guimarães, CPF XXX.159.507-XX; Gustavo Gabriel Aquino Santos, CPF XXX.718.828-XX, Ivan Alexandre Correa Silva, CPF XXX.753.137-XX, Marco César de Moraes, CPF XXX.126.437-XX, Othílio Fraga Neto, CPF XXX.037.757-XX, Ricardo Rodrigues Canhaci, CPF XXX.110.607-XX, Saul Marques Machado Júnior, CPF XXX.620.147-XX, Valério Stumpf Trindade, CPF XXX.291.027-XX, e William Paulo da Costa, CPF XXX.680.418-XX;
	c) informar do acórdão que vier a ser proferido ao Centro de Controle Interno do Exército, ao Comando do Exército, ao Ministério da Defesa, à Procuradoria-Geral da Justiça Militar e à Secex-TCE, destacando que o relatório e o voto que o fundamentam podem ser acessados por meio do endereço eletrônico www.tcu.gov.br/acordaos e que, caso tenham interesse, o Tribunal pode encaminhar-lhes cópia desses documentos sem quaisquer custos."
4. 	Estando os autos em meu Gabinete, o vieram  os Memoriais (peças 535 e 536) apresentados pela Advocacia-Geral da União-AGU, na representação extrajudicial dos Srs. Valério Stumpf Trindade e Ricardo Rodrigues Canhaci.
5.	Em relação à opinião da SecexDefesa de que o Sr. Valério Stumpf Trindade não justificou a ausência de encaminhamento da solução da sindicância instaurada por meio da Portaria 001-SIND-E1à correspondente ICFEx, a AGU afirma que a medida adotada pelo Responsável para apuração dos fatos - qual seja, a publicação do resultado da Sindicância em Boletim de Acesso Restrito Regional 39, de 30/11/2016 - foi adequada ao que prescrevem os arts. 173 e 174, incisos IV e VI, do Regimento Interno dos Serviços Gerais (RISG) , segundo o qual o Boletim Interno é o documento em que o Comandante da Unidade publica todas as suas ordens, as ordens superiores e os fatos que devam ser de conhecimento de toda a unidade, e é dotado de caráter impositivo, devendo ser conhecido no mesmo dia de sua publicação por todos os oficiais e praças da unidade.
6.	A AGU acrescenta que a análise da SecexDefesa de que o Sr. Valério Stumpf Trindade deveria ter especificado de forma expressa cada providência a ser adotada, em face do resultado da sindicância diverge da interpretação vigente na Força Terrestre sobre o assunto à época, devendo viger com efeitos prospectivos (ex nunc) , a fim de que as transgressões não sejam definidas após a ocorrência dos fatos. 
7.	Quanto ao Sr. Ricardo Rodrigues Canhaci, ouvido por deixar de supervisionar, na condição de Comandante da 11ª Brigada de Infantaria Logística, o cumprimento de sua determinação ao ordenador de despesas, para adotar providências visando à restituição do dano apurado na solução do Inquérito Policial Militar 64306.045983/2015-46, a AGU chama a atenção para o fato de que, à época dos fatos, a legislação de regência da matéria não previa no seu rol de atribuições, a competência para instaurar a Tomada de Contas Especial, não se verificando elementos suficientes capazes de atribuir à autoridade militar a existência de culpa grave capaz de justificar a procedência da representação e aplicação de multa.  
	É o Relatório.

Wilson de Castro Júnior, OAB/MG 54.845, Advogado da União,  Consultoria Jurídica Adjunta ao Comando do Exército, representando  Othílio Fraga Neto,  Marco César de Moraes, Alexandre Correa Silva, Valério Stumpf Trindade,  Ricardo Rodrigues Canhaci,  Saul Marques Machado Júnior, Gustavo Gabriel Aquino Santos e William Paulo da Costa.

Procurador Marinus Eduardo De Vries Marsico.

REPRESENTAÇÃO. POSSÍVEIS IRREGULARIDADES NA INSTAURAÇÃO DE TOMADAS DE CONTAS ESPECIAIS EM UNIDADES MILITARES. ENVOLVIMENTO INDEVIDO DO CONTROLE INTERNO NOS PROCEDIMENTOS APURATÓRIOS VISANDO À RECOMPOSIÇÃO DE DANO AO ERÁRIO. INCONVENIÊNCIA DA ATRIBUIÇÃO DE COMPETÊNCIA PARA INSTAURAÇÃO DE TCE A UMA ÚNICA AUTORIDADE SITUADA NO ÁPICE DA ESTRUTURA ORGANIZACIONAL. PROCEDÊNCIA PARCIAL. MEDIDAS CORRETIVAS ENDEREÇADAS POR MEIO DO ACÓRDÃO 499/2019-PLENÁRIO. AUDIÊNCIAS. ACOLHIMENTO DAS RAZÕES DE JUSTIFICATIVA. CIÊNCIA AO COMANDO DO EXÉRCITO. ARQUIVAMENTO.

REPRESENTAÇÃO (REPR)

Secretaria de Controle Externo da Defesa Nacional e da Segurança Pública - SecexDefesa.

Trata-se da Representação formulada pela Secretaria de Controle Externo da Defesa Nacional e da Segurança Pública - SecexDefesa para averiguar indícios de ausência de instauração de Tomadas de Contas Especiais - TCEs no âmbito do Comando do Exército.
2.	Esta ação de controle teve origem em notícia, publicada no sítio eletrônico do Ministério Público Militar - MPM em janeiro de 2017, sobre o oferecimento de denúncias à Justiça Militar da União a respeito de fraudes em processos licitatórios conduzidos pelo Hospital Militar de Área de Recife - HMAR e pelo Instituto Militar de Engenharia - IME, no período de 2007 a 2010, associada à constatação de que o TCU não tinha registro de processos de TCEs sobre essas ocorrências.
3.	Mediante diligência extraprocessual junto ao Centro de Controle Interno do Exército - CCIEx, confirmou-se a ausência de instauração das TCEs. Em relação ao HMAR, foram encaminhados os relatórios de três auditorias realizadas pela 7ª Inspetoria de Contabilidade e Finanças do Exército (7ª ICFEx) , em 2011, 2013 e 2015, com indícios de dano ao erário no total de R$ 4.292.360,94. O caso do IME àquela altura era desconhecido pelo Controle Interno, tendo sido apresentada, posteriormente, a quantificação do dano no valor histórico de R$ 565.760,60.
4.	Por meio do Acórdão 1377/2017-TCU-Plenário (peça 34) , a Representação foi conhecida, determinando-se ao Comando do Exército a instauração de TCEs acerca das irregularidades verificadas no HMAR de 2007 a 2010 e no IME de 2008 a 2009, excluindo-se as que já eram objeto do TC Processo 008.431/2015-9. 
5.	No mesmo decisum, determinou-se ao CCIEx que, em caso de elisão do dano relacionado às ocorrências atinentes ao IME, representasse ao TCU acerca das irregularidades já apuradas ou que viessem a ser constituídas, com vistas à responsabilização dos gestores envolvidos; bem como que encaminhasse ao Tribunal evidências da adoção de medidas, pelo Titular do CCIEx e pelo Diretor do HMAR no ano de 2011, de providências com vistas à recomposição dos prejuízos verificados nas auditorias da 7ª ICFEx.
6.	À Procuradoria-Geral da Justiça Militar, foi determinado que encaminhasse cópia das denúncias oferecidas à Justiça desde 2014, envolvendo dano ao erário acima de R$ 100.000,00, em relação às unidades dos três Comandos Militares em todo o Brasil.
7.	Com base nas respostas a essas determinações, constatou-se a existência de procedimentos apuratórios e de denúncias à Justiça Militar envolvendo dano da ordem de R$ 28 milhões, para os quais inexistiam processos de TCE no Tribunal, não obstante o longo tempo decorrido desde as respectivas irregularidades. 
8.	Mediante sucessivas diligências, foram identificados 35 procedimentos apuratórios (especificados à peça 192, p. 31-41) para os quais não existiam processos de contas iniciados no Comando do Exército, sem contar os procedimentos atinentes ao HMAR e ao IME que já haviam sido objeto do Acórdão 1377/2017-TCU-Plenário.
9.	Na avaliação da SecexDefesa, o atraso na apuração de dano ao erário sugeria o descumprimento generalizado e sistemático de normas que disciplinam a apuração de irregularidades administrativas na Força terrestre. Havia, ainda, impropriedades nos normativos que regulam as TCES no âmbito dos três Comandos Militares, devidas ao envolvimento do Controle Interno na instauração desses procedimentos ou na composição das respectivas equipes.  
10.	O Tribunal apreciou preliminarmente a matéria por meio do Acórdão 499/2019-TCU-Plenário, determinando:
	a) ao Comando do Exército, a instauração de tomadas de contas especiais nos 35 procedimentos pendentes;  
	b) à SecexDefesa, a elaboração de matriz de responsabilização sobre as ocorrências envolvidas nesses procedimentos e na reforma das instalações do IME, objeto do escopo original da Representação, bem como a apresentação, a este Relator, de proposta de audiência dos responsáveis;
	c) ao Comando da Marinha, a adoção de medidas necessárias com vistas à revisão da norma que atribui ao seu órgão de controle interno a competência para instauração de TCE, por falta de amparo legal;
	d) aos Comandos do Exército e da Marinha, que se abstivessem de designar integrantes dos órgãos de controle interno para compor a equipe responsável pela instrução de tomadas de contas especiais, ante a falta de amparo legal.
11.	A mesma deliberação veiculou as seguintes recomendações: 
	a) ao Comando do Exército, a inserção em norma da obrigatoriedade de arquivamento, na unidade de origem, de uma cópia de relatório de IPM - Inquérito Policial Militar que revelar indícios de dano ao erário, como subsídio à instrução dos procedimentos apuratórios de ressarcimento; 
	b) aos Comandos da Marinha, do Exército e da Aeronáutica, que a atribuição de competência para instauração de TCE recaísse sobre os agentes responsáveis pela instauração dos respectivos procedimentos apuratórios.
12.	Após o exame de material obtido mediante diligência, a Unidade Técnica concluiu pela inexistência de irregularidades em 28 dos 35 procedimentos apuratórios examinados, tabulando as seguintes justificativas:
	No
	Justificativas
	No do procedimento (peça 192, anexo I) 

	1
	Dano reduzido para menos de R$ 100.000,00 em apuração realizada posteriormente à autuação do processo.
	1, 23, 26

	2
	Dano inferior a R$ 100.000,00 confirmado anteriormente à autuação do processo.
	4, 16

	3
	Dano inferior a R$ 100.000,00 apurado após a autuação do processo.
	18

	4
	Inexistência de dano.
	10, 14, 27, 31

	5
	Procedimentos apuratórios em curso com descumprimento de prazos processuais.
	8, 13, 21, 30 e 33

	6
	Procedimentos apuratórios em curso dentro dos prazos processuais.
	7

	7
	Recolhimento parcelado do débito em contracheque incluído posteriormente à autuação do processo.
	32

	8
	Restituição integral do dano em apuração realizada posteriormente à autuação do processo.
	5

	9
	Processo no TCU apurando o caso antes da autuação do processo.
	9, 11, 24

	10
	Prescrição da pretensão punitiva.
	17

	11
	Correlação com itens em apuração.
	20, 22, 34 e 35 (item 33) 
2 e 25 (item 3) 

13.	Nos casos do HMAR e do IME, bem como em sete procedimentos posteriormente incluídos no escopo desta Representação, identificaram-se indícios de irregularidades que motivaram a realização de audiência dos seguintes responsáveis:
a) Sr. William Paulo da Costa, Chefe da 7ª ICFEx, e Sr. Othílio Fraga Neto, Chefe do CCIEx, por terem, respectivamente, solicitado e ratificado a dispensa de especialista para quantificar dano oriundo do IPM 81-23.2012.7.07.0007, ocorrido em contratos de informática celebrados pelo HMAR, bem como por terem deixado de alertar formalmente a autoridade administrativa competente a respeito da necessidade de instaurar procedimento de apuração com finalidade de ressarcir o erário;
b) Sr. Marco César de Moraes, Chefe da 1ª ICFEx, por ter deixado de alertar formalmente a autoridade administrativa quanto à necessidade de instaurar procedimento apuratório relativo ao IPM indicado na Portaria 60/DCT, de 03/12/2010 (IME) ;
c) Sr. Luiz Arnaldo Barreto Araujo, Chefe do CCIEx, por ter determinado, por meio do Parecer de Auditoria 16-2015/SAGEF/CCIEx, de 02/10/2015, o retorno do processo de apuração do dano à unidade de ocorrência da irregularidade, desconsiderando o trabalho realizado pela ICFEx, contrariando o princípio da economia processual e inobservando a competência do órgão de Controle Interno para dirimir dúvidas quanto à quantificação do dano, fixada pela Portaria 8-SEF, de 23/12/2003, bem como por não ter representado ao Tribunal diante da não realização da sindicância determinada por meio do retromencionado parecer e reforçada pelo Parecer 102/2016/JCFP/CJACEx/CGU/AGU, de 18/07/2016, obstando o prosseguimento das medidas necessárias para a recuperação do prejuízo causado ao erário;
d) Sr. Valério Stumpf Trindade, Comandante da 3ª Região Militar, por ter deixado de adotar as medidas necessárias ao ressarcimento do dano identificado na Solução da Sindicância instaurada por meio da Portaria 1-SIND-E1, de 17/11/2015, no montante de R$ 643.663,27, referente a irregularidades na gestão do contrato de credenciamento do Hospital da Irmandade da Santa Casa de Caridade de São Gabriel e do Posto Médico da Guarnição de São Gabriel, bem como por ter deixado de encaminhar formalmente a referida Solução de Sindicância à correspondente ICFEx; 
e) Sr. Saul Marques Machado Júnior, Comandante do 2º Regimento de Cavalaria Mecanizado, por ter deixado de adotar as medidas necessárias ao ressarcimento do dano ao erário identificado no âmbito da Solução do IPM instaurado por meio da Portaria 1/2016, de 27/07/2016, no montante de R$ 820.163,46, bem como por ter deixado de encaminhar formalmente a referida Solução de inquérito à correspondente ICFEx;
f) Sr. Marcio Velloso Guimarães, Comandante do 1º Grupamento de Engenharia, por não adotar as medidas necessárias ao ressarcimento do dano ao erário identificado no âmbito do IPM 64278.000275/2012-18, no montante de R$ 109.180,00, e por não encaminhar formalmente a solução do citado inquérito à correspondente ICFEx;
g) Sr. Ivan Alexandre Correa Silva, Comandante do 11º Batalhão de Engenharia de Construção, por não adotar as medidas necessárias ao ressarcimento do dano ao erário identificado no âmbito da sindicância instaurada por meio da Portaria 79-Div Pes.4/11º BEC, de 07/10/2012, e por não seguir orientação da 11ª ICFEx para apuração do dano e qualificação dos responsáveis;
h) Srs. Gustavo Gabriel Aquino Santos e Ricardo Rodrigues Canhaci, respectivamente Ordenador de Despesas e Comandante da 11ª Brigada de Infantaria Leve, por deixar de obedecer à determinação para a adoção de providências visando à restituição do dano ao erário apurado na solução do IPM 64306.045983/2015-46 (Ordenador de Despesas) e por não supervisionar seu devido cumprimento (Comandante) , atinente ao recebimento indevido de pensão especial paga a neta de ex-combatente da Segunda Guerra Mundial, no valor de R$ 113.959,44; 
i) João Alberto Redondo Santana, Chefe da 11ª Inspetoria de Contabilidade e Finanças do Exército ICFEx, por não alertar formalmente a autoridade administrativa competente quanto à necessidade de instauração de procedimento apuratório para ressarcimento do dano decorrente das irregularidades tratadas no IPM instaurado por meio da Portaria 2/12-Sv Jus/CMP, de 04/06/2012.
14.	Todos os responsáveis apresentaram razões de justificativa, tendo a SecexDefesa se manifestado pelo acolhimento dos esclarecimentos prestados pelos Srs. Luiz Arnaldo Barreto Araujo, Marcio Velloso Guimarães e João Alberto Redondo Santana (item 8) , aos seguintes fundamentos:
	a) o Sr. Luiz Arnaldo Barreto Araujo demonstrou a efetiva instauração da sindicância determinada pelo Parecer de Auditoria 16-2015/SAGEF/CCIEx, de 02/10/2015, e pelo Parecer 102/2016/JCFP/CJACEx/CGU/AGU, de 18/07/2016, ato praticado um mês após a referida manifestação da AGU, afastando assim a responsabilidade que lhe fora imputada na audiência; 
	b) com relação ao Sr. Marcio Velloso Guimarães, acata-se a justificativa de que a Solução do IPM 64278.000275/2012-18, de 02/05/2012, declarou a ausência de provas sobre o dano de R$ 109 mil, fato que gerou a necessidade de realizar diligências complementares entre agosto de 2012 e fevereiro de 2014, de modo que as providências administrativas não haviam se encerrado até o responsável deixar o Comando da Organização Militar em 17/08/2012.
	c) em relação ao Sr. João Alberto Redondo Santana, acolhe-se a justificativa de que a Solução do IPM instaurado por meio da Portaria 2/12-Sv Jus/CMP, de 04/06/2012, publicada no agosto de 2012, não foi conclusiva em relação ao dano, tendo o gestor deixado a chefia da 11ª ICFEX em 23/10/2012.
15.	Com relação aos Srs. Gustavo Gabriel Aquino Santos, Ivan Alexandre Correa Silva, Marco César de Moraes, Othílio Fraga Neto, Ricardo Rodrigues Canhaci, Saul Marques Machado Júnior, Valério Stumpf Trindade e William Paulo da Costa, a Unidade Técnica propõe a rejeição das razões de justificativa e a aplicação da multa prevista no art. 58, inciso II, da Lei 8.443/1992.
16.	O Ministério Público junto ao TCU, representado pelo Procurador Marinus Eduardo De Vries Marsico, manifesta-se por que a Representação seja considerada parcialmente procedente no tocante às medidas com potencial melhoria da gestão e controle dos recursos públicos já endereçadas pelo Acórdão 499/2019-TCU-Plenário. Todavia, divergindo da SecexDefesa, entende adequado acolher as razões de justificativa apresentadas por todos os Responsáveis, em função de aspectos gerais referentes a este processo e de aspectos particulares de cada apuração administrativa objeto desta Representação. 
17.	Os aspectos gerais desta ação de controle que levaram o MPTCU a propor o acolhimento das razões de justificativas de todos os responsáveis podem ser assim sintetizadas
	a) o objeto deste processo, de início limitado à omissão em se instaurar TCE's no HMAR e no IME, foi ampliado pela inserção de outros casos na amostra analisada, tornando-se imprecisa a delimitação das condutas consideradas irregulares e das respectivas responsabilidades;
	b) a forma de gerir as informações constantes em relatórios de IPM que revelassem indícios de dano e a definição dos agentes responsáveis por agir eram aparentemente controversas até para a Unidade Técnica, tanto é que houve necessidade de efetuar determinações e recomendações incidentais no Acórdão 499/2019-TCU-Plenário, antes do exame de mérito da Representação; 
	c) é questionável a validade das medidas saneadoras adotadas, pois diversas foram sugeridas unicamente pelo diretor, sem participação de auditor e do titular da Secretaria, não havendo qualquer menção a delegação de competência (art. 14, § 3º, da Lei 9.784/1999) ;
	d) a extensão das ações saneadoras, exemplificada pela solicitação de cópias de 80 documentos em uma só proposta, suscita dúvidas quanto à viabilidade econômica das medidas, cabendo sopesar o "custo de paralisar o controle interno de uma força militar para atender aos inúmeros pedidos de informações, (...) de paralisar comandantes militares para apresentarem informações/defesa, (...) de ocupar o MPM e outros órgãos para atendimento às diligências, bem como o custo da própria instrução e do julgamento deste processo pelo TCU";
	e) como o art. 8º da Lei 8.443/1992 e o art. 1º da Instrução Normativa TCU 56/2007 condicionam a instauração de TCE ao esgotamento das 'medidas administrativas internas' sem obtenção do ressarcimento pretendido, é escusável o erro da maioria dos gestores ouvidos nesta Representação, quando afirmam que 'o processamento de denúncias realizadas pelo MPM estaria no âmbito das medidas administrativas internas, haja vista as particularidades do processo militar que, em muitos casos, tem como origem procedimentos de apuração iniciados pelo próprio gestor do órgão jurisdicionado'. 
18.	Na sequência, o MPTCU examina a situação de cada Responsável. Quanto ao Sr. Marco César de Moraes, aponta que a apuração dos fatos relativos ao IPM indicado na Portaria 60/DCT, de 3/12/2010, estava efetivamente em curso, sendo razoável e aceitável o entendimento de que a contagem do prazo de 180 dias previsto na IN TCU 56/2007 para instauração da TCE poderia aguardar os desdobramentos da apuração do IPM.
19.	Em relação ao Sr. Saul Marques Machado Júnior, restou demonstrado que o IPM de instaurado pela Portaria 1/2016, de 27/07/2016, decorreu de medidas de controle determinadas pelo defendente, dando origem a uma sindicância da qual se desdobraram mais quatro, tendo a última delas sido concluído após o Responsável deixar o comando do órgão.	Ademais, considera plausível a justificativa de que a complexidade do comando de uma organização militar impede que o gestor avalie, com precisão e profundidade, todas as possíveis opções de encaminhamento das mais diversas questões cotidianas, sobretudo em casos como o presente, nos quais os normativos não eram claros.
20.	O Parquet especializado propôs o acolhimento da defesa do Sr. Ivan Alexandre Correa Silva, haja vista que a Sindicância inaugurada pela Portaria 79-Div Pes.4/11º BEC, de 7/10/2012, foi instaurada por determinação do responsável, que a denúncia e o processo judicial subsequentes transcorreram de forma regular e que era escusável o entendimento de que a instrução processual de denúncia oferecida pelo MPM seria considerada medida de apuração interna. Ademais, a orientação para apuração do dano, formulada pela 11ª ICFEx e mencionada na audiência, foi dirigida ao responsável sob a forma de recomendação, desprovida de caráter mandatório, assim como o são as recomendações provenientes do TCU. 
21.	No tocante ao Sr. Valério Stumpf Trindade, o MPTCU destaca que a Sindicância de que trata a Portaria 001-SIND-E1, de 17/11/2015, foi instaurada pelo seu antecessor, o qual concluiu que as irregularidades não configuravam crime, mas transgressões disciplinares. Mesmo assim, o defendente determinou diligências complementares e a apuração do valor de dano, caso houvesse, e adotou meio alternativo de comunicação, a publicação, prevista em normativo interno do próprio Exército, carecendo de razoabilidade sancioná-lo por cumprir os regulamentos, sobretudo porque o processo não foi paralisado, suspenso ou arquivado, tendo a apuração seguido o seu rito de forma regular. 
22.	Em relação ao Sr. William Paulo da Costa, Chefe da 7ª ICFEX, e ao Sr. Othílio Fraga Neto, Chefe do CCIEx, o MPTCU contextualiza que o dano pela solicitação de materiais de informática incompatíveis com os equipamentos existentes no HMAR foi aventado no IPM 81-23.2012.7.07.0007, instaurado a partir de requisição do Ministério Público Militar, que também solicitou a designação de especialista para quantificá-lo, vindo posteriormente a desistir desse pedido, face à inexistência de documentos de entrada e saída dos bens e a impossibilidade de conferência física dos estoques, pelo decurso de longo período de tempo. 
23.	Assim, a dispensa da solicitação do especialista consistiu em ato discricionário, decorrente do juízo de conveniência e oportunidade formulado a partir dos fundamentos apresentados pelo MPM, não prosperando a responsabilização proposta pela Unidade Técnica com base na independência das instâncias e da suposta ausência de amparo legal para a medida questionada na audiência. 
24.	Quanto à ausência de alerta formal à autoridade administrativa competente a respeito da necessidade de instaurar procedimento de apuração com finalidade de ressarcir o erário, a proposta de acolhimento das razões de justificativa tem por base a imprecisão no teor dos dispositivos aplicáveis à época para o que se aponta hoje como irregularidade. 
25.	Os Srs. Gustavo Gabriel Aquino Santos e Ricardo Rodrigues Canhaci, Ordenador de Despesas e Comandante da 11ª Brigada de Infantaria Leve, respectivamente, foram ouvidos pela omissão na adoção de providências para a restituição do dano ao erário apurado na Solução do IPM 64306.045983/2015-46 -  calculado em R$ 113.959,44, decorrente do pagamento de pensão especial à neta de ex-combatente da Segunda Guerra Mundial até a pensionista completar 24 anos de idade, quando a legislação prevê a extinção do direito à pensão aos 21 anos - e por não supervisionar seu devido cumprimento.
26.	Os responsáveis afirmam que, logo que detectada a irregularidade, o Ordenador de Despesas determinou a suspensão do pagamento indevido e o Comandante da OM ordenou a instauração de sindicância, cuja Solução preconizou a instauração de IPM, que por seu turno impôs ao Ordenador de Despesas a instauração de procedimento administrativo para a restituição dos valores pagos indevidamente. 
27.	Entretanto, deixou-se de instaurar o procedimento administrativo até que a 2ª ICFEx se pronunciasse sobre a dúvida suscitada no âmbito judicial quanto à responsabilidade pelo débito (os agentes da administração, a beneficiária ou o ex-Comandante) . Tendo o controle interno, em 12/04/2016, indicado que o ônus pelo ressarcimento dos danos deveria recair exclusivamente sobre a beneficiaria, em 23/09/2016 o processo foi encaminhado à 2ª Região Militar para fins de inclusão do valor em Dívida Ativa da União, o que teria ocorrido em 13/10/2016, providência considerada insuficiente pela Unidade Técnica.
28.	O MPTCU, por seu turno, vislumbra diversas circunstâncias que atenuam a responsabilidade dos defendentes e ensejam o acolhimento das  razões de justificativa, como as várias ações realizadas pelos responsáveis para a apuração dos fatos, a pendência de processo penal com diversas particularidades (mandado de segurança, declínio de competência em favor do STM, pedido de arquivamento em relação a um possível responsável e existência de crédito por parte da beneficiária) e a ausência de clareza normativa quanto à obrigatoriedade de se instaurar procedimento de apuração independente do processo penal. 
29.	Feito esse resumo, passo a examinar as questões suscitadas neste processo. Preliminarmente, no tocante à validade de medidas saneadoras - que segundo o MPTCU, seria questionável pelo fato de terem sido adotadas unicamente pelo Diretor Técnico, sem menção expressa à delegação de competência -, verifico que a existência de delegação foi abordada nos expedientes autorizadores de diligência, ora mediante remissão específica ao art. 1º da Portaria 1/2014 deste Relator (proposta à peça 11, autorização à peça 12) , ora mediante alusão ao permissivo contido no art. 157 do Regimento Interno do TCU (proposta à peça 63, autorização à peça 64; determinação à peça 96) , ora mediante menção à existência de delegação (peça 222, autorização à peça 224) . Parte substancial das informações carreadas aos autos decorre do atendimento às determinações exaradas pelo Plenário nos subitens 1.7.2 e 1.7.3 do Acórdão 1.377/2017 (peça 34) . Ademais, as audiências dos responsáveis foram autorizadas por este Relator (peça 351) . 
30.	Quanto à extensão e a viabilidade econômica das ações saneadoras adotadas, também censuradas por parte do MPTCU, cabe esclarecer que os elementos requisitados pela unidade instrutiva visaram a identificar, em cada caso examinado, os elementos constitutivos do dano e a aderência das providências adotadas, pelos agentes responsáveis, aos normativos aplicáveis, especialmente ao procedimento regulado pela Portaria 8/2003 da Secretaria de Economia e Finanças do Exército, que aprova as normas para apuração de irregularidades administrativas na força terrestre, bem como à Portaria 8/2002 da SEF e à Portaria 815/2012 do Comandante do Exército, que sucessivamente regularam os procedimentos a serem observados para a instauração da Tomada de Contas Especial. 
31.	Trata-se de procedimento pormenorizado que, a partir da constatação do dano mediante sindicância ou inquérito policial militar, prevê a formação de processo administrativo até chegar à instauração da TCE. A depender do valor do dano, esse procedimento envolve a atuação do dirigente máximo da unidade instauradora (comandante, chefe ou diretor da organização militar) , do Controle Interno, da Diretoria de Auditoria, da Secretaria de Economia e Finanças ou do Comandante do Exército, como elos indispensáveis na cadeia de eventos que resulta na instauração da Tomada de Contas Especial. 
32.	Nesse contexto, com as vênias por divergir do Ministério Público junto ao TCU, a diversidade das condutas omissivas e comissivas descritas no texto das audiências não denota imprecisão sobre os parâmetros objetivos de responsabilidade ou prejuízo à possibilidade de defesa, antes decorre da especificidade das obrigações impostas aos agentes pelos normativos internos vigentes no Comando do Exército.
33.	De igual modo, o chamamento de gestores ocupantes de postos de alto grau hierárquico para prestar justificativas decorre da opção dos formuladores dos normativos internos do Comando do Exército por atribuir, a esses dirigentes, competências expressas e específicas na atividade de persecução do dano ao erário. Com efeito, cada uma das condutas referenciadas em audiências se refere a um dever de agir, acompanhado da indicação do normativo supostamente violado. O fato de algumas obrigações serem afastadas pelas razões de justificativa não é sinônimo de que elas não existiam a priori.     
34.	Dessarte, não vislumbro impropriedades na fase instrutiva desta Representação.
35.	Quanto ao mérito, afirma o Ministério Público de Contas que a forma de gerir as informações constantes em relatórios de IPM que revelassem indícios de dano e a definição dos agentes responsáveis por agir eram controversas até para a Unidade Técnica, tanto é que houve necessidade de efetuar determinações e recomendações incidentais no Acórdão 499/2019-TCU-Plenário, antes do exame de mérito da Representação, fato que pode ter induzido a erro os responsáveis ouvidos neste processo.
36.	Tal controvérsia não houve. De fato, antes mesmo de serem realizadas as audiências, a Unidade Técnica demonstrou a existência de impropriedades no rito interno de apuração de danos no âmbito do Comando do Exército (peça 192) , quais sejam: a) o envolvimento indevido do órgão de controle interno nos procedimentos apuratórios visando à recomposição de dano ao erário, por não ser compatível com a missão institucional desse Órgão, de matiz constitucional e legal; e b) a atribuição de competência para instauração de TCE a uma única autoridade, localizada no ápice da estrutura organizacional de cada força militar, cuja complexidade é exemplificada, no caso do Exército, pela existência de 651 organizações militares, das quais 420 gerem recursos orçamentários.
37. 	Nesse contexto, o Acórdão 499/2019-TCU-Plenário não veio extirpar dúvida sobre o modus operandi ou sobre as competências estabelecidas nos normativos internos do Comando do Exército, mas, sim, determinar que fosse eliminado o envolvimento do Controle Interno na confirmação da existência de dano ao erário e recomendar que fosse revista a opção pela centralização da autorização para instauração de TCE em um único gestor no âmbito de cada Arma, em prol da atribuição de competência aos agentes responsáveis pela instauração dos respectivos procedimentos apuratórios.     
38.  	Não obstante essas divergências com os fundamentos apresentados pelo MPTCU, acompanho a conclusão de que esta Representação é parcialmente procedente, dadas as oportunidades de melhoria do procedimento para persecução de dano apontadas no Acórdão 499/2019-TCU-Plenário, e de que todos os responsáveis merecem ter suas razões de justificativa acolhidas. 
39..	Inicialmente, destaco que não se confirmou o indício inicial sobre possível omissão generalizada no tocante à instauração de tomadas de contas especiais no âmbito das três forças militares, envolvendo inclusive empresa condenada em outras contas especiais referentes ao Instituto Militar de Engenharia. 
40. 	Tal indício justificou intenso esforço da Unidade Técnica para obter elementos que caracterizassem adequadamente cada situação em estudo. Ao longo da instrução processual, chegou a ser aventada a omissão de providências em 35 casos, com dano da ordem de R$ 28 milhões. 
41.	A partir do exame do farto material coletado mediante diligências, foram afastados os indícios de irregularidade em 28 dos 35 casos estudados, pelos motivos elencados no item 12 supra, que vão desde a desnecessidade de instauração da TCE até a pendência de procedimentos apuratórios no âmbito interno do Exército. 
42.	Os sete casos restantes ensejaram a audiência de onze responsáveis. As justificativas dos Srs. Luiz Arnaldo Barreto Araujo, Marcio Velloso Guimarães e João Alberto Redondo Santana foram uniformemente acolhidas pela SecexDefesa e pelo MPTCU, posição a qual também me filio pelas razões apresentadas pela unidade técnica, sintetizadas no item 14 supra.
43.	Em relação aos Srs. Saul Marques Machado Júnior, Valério Stumpf Trindade, William Paulo da Costa e Othílio Fraga Neto, acolho o exame empreendido pelo MPTCU, que pode ser traduzido pela inexigibilidade de condutas diversas. O primeiro, por ter demonstrado a pendência de sindicância, o segundo, por ter efetuado a comunicação que lhe foi reclamada por meio de publicação em meio interno de divulgação, o terceiro e o quarto, por terem praticado ato discricionário fundado em razoável juízo de conveniência e oportunidade. 
44.	Quanto aos Srs. Gustavo Gabriel Aquino Santos, Ivan Alexandre Correa Silva, Marco César de Moraes e Ricardo Rodrigues Canhaci, o Ministério Público acolhe, além da existência de efetivas apurações, a alegação sobre a pendência de discussão dos casos em processo penal. Como o art. 8º da Lei 8.443/1992 e o art. 1º da Instrução Normativa TCU 56/2007 condicionam a instauração de TCE ao esgotamento das "medidas administrativas internas" sem obtenção do ressarcimento pretendido, a maioria dos gestores ouvidos nesta Representação afirma que o "processamento de denúncias realizadas pelo MPM estaria no âmbito das medidas administrativas internas, haja vista as particularidades do processo militar que, em muitos casos, tem como origem procedimentos de apuração iniciados pelo próprio gestor do órgão jurisdicionado".
45.	A esse propósito, cabe lembrar que de há muito se encontra consolidado o entendimento de que as instâncias civil, penal e administrativa são independentes, de forma que a existência de ação judicial contra o responsável não representa óbice à constituição da Tomada de Contas Especial, no âmbito administrativo, ou ao seu andamento no TCU.  Isso se justifica pela independência das competências atribuídas constitucionalmente às instâncias apuradoras, e pelo fato de que a responsabilidade em cada esfera é averiguada com base em requisitos específicos. 	 
46.	Desse modo, é princípio bem assente na jurisprudência que a existência de condenação criminal não constitui pré-requisito para que seja buscada, na via administrativa, a recomposição do dano. No caso da coexistência de simultâneos processos em esferas distintas, e de absolvição na esfera criminal, cabe ao interessado demonstrar que ali foi reconhecida a inexistência do fato ou a negativa de autoria. Nesse sentido colaciono os seguintes precedentes disponíveis na ferramenta de pesquisa "Jurisprudência Selecionada", disponível no sítio eletrônico deste Tribunal: 
 (Acórdão 2850/2019-TCU-Primeira Câmara, rel. Ministro Vital do Rêgo) 
"A absolvição na esfera penal motivada pela falta ou insuficiência de provas não impede a responsabilização do gestor no âmbito do TCU, pois a sentença absolutória somente tem repercussão na instância administrativa quando declara a inexistência do fato ou que o responsável não concorreu para a infração penal."
 (Acórdão 10939/2018-TCU-Primeira Câmara, rel. Ministro-Substituto Augusto Sherman Cavalcanti) 
"A absolvição criminal pelo reconhecimento da inexistência do fato impõe o afastamento do débito no âmbito do TCU e o consequente arquivamento da tomada de contas especial, sem julgamento de mérito, por ausência de pressupostos de constituição e de desenvolvimento válido e regular do processo (art. 212 do Regimento Interno do TCU) ." 
 (Acórdão 879/2016-TCU-Primeira Câmara, rel. Ministro Benjamin Zymler) 
"A condenação ao ressarcimento do dano ao erário por mais de uma instância não afronta o princípio do non bis in idem, devendo o pagamento da quantia necessária à reparação integral ocorrer somente uma vez." 
 (Acórdão 4060/2010-TCU-Primeira Câmara, rel. Walton Alencar Rodrigues) 
"Em razão do princípio da independência das instâncias, é garantido ao TCU decidir sobre fatos situados sob sua jurisdição, tenham sido ou não apreciados na esfera judicial. Constituem exceção a esse princípio a existência de decisão absolutória em processo criminal declarando a negativa de autoria ou a inexistência do fato." 
47. 	Não obstante, acolho as razões de justificativa dos Srs. Gustavo Gabriel Aquino Santos, Ivan Alexandre Correa Silva, Marco César de Moraes e Ricardo Rodrigues Canhaci, considerando a existência de efetivas apurações e que o atraso das providências necessárias à recuperação do dano se mostrou único dentro das respectivas organizações, contexto em que a aplicação de penalidade seria medida de excessivo rigor. 
48.	Uma vez que reiteradamente os agentes chamados a explicar a demora na instauração de TCE alegaram a pendência de denúncias apresentadas pelo Ministério Público Militar junto à Justiça Militar como escusa para a falta ou o atraso da instauração de TCE, proponho, com a finalidade de induzir a prevenção de situações futuras análogas, nos termos dos arts. 2º, inciso II, e 9º, inciso I, da Resolução/TCU 315/2020, que seja dada ciência ao Comando do Exército, por intermédio do Centro de Controle Interno do Exército, de que o esgotamento das medidas administrativas a que alude o art. 1º, § 3º, da Instrução Normativa/TCU 71/2012, que demarca a obrigatoriedade de instauração de Tomada de Contas Especial, não envolve as providências a cargo do Ministério Público Militar ou da Justiça Militar, tendo em vista o princípio da independência das instâncias assentado na jurisprudência deste Tribunal (v.g. Acórdão 2307/2022-TCU-Plenário, rel. Ministro Augusto Nardes; Acórdão 2298/2022-TCU-Plenário, rel. Ministro Antonio Anastasia; Acórdão 2850/2019-TCU-Primeira Câmara, rel. Ministro Vital do Rêgo; Acórdão 10939/2018-TCU-Primeira Câmara, rel. Ministro-Substituto Augusto Sherman Cavalcanti; Acórdão 879/2016-TCU-Primeira Câmara, rel. Ministro Benjamin Zymler, dentre outros) . 
49.	Com a finalidade de contribuir para o aperfeiçoamento da gestão, recomendo que a informação levada ao conhecimento do Comando do Exército seja transmitida a toda a estrutura organizacional daquele órgão.  
		Pelo exposto, manifesto-me por que seja adotado o Acórdão que ora submeto a este Colegiado.
TCU, Sala das Sessões, em 5 de abril de 2023.
MARCOS BEMQUERER COSTA
Relator